ACORDAO-COMPLETO-2254016

ACÓRDÃO 2661/2019 ATA 42/2019 - PLENÁRIO

VISTO, relatado e discutido este pedido de reexame, interposto pelo Operador Nacional do Sistema Elétrico contra o Acórdão 798/2016-TCU-Plenário, que deliberou pela sujeição do recorrente à jurisdição do TCU.
ACORDAM os ministros do Tribunal de Contas da União, reunidos em sessão do Plenário, ante as razões expostas pela relatora e com fundamento no art. 48 da Lei 8.443/1992 c/c os arts. 277 e 286 do Regimento Interno, em:
9.1. conhecer do pedido de reexame e negar-lhe provimento;
9.2. dar ciência desta deliberação ao recorrente, ao Ministério de Minas e Energia e à Agência Nacional de Energia Elétrica - Aneel.

Pedido de reexame interposto contra acórdão que confirmou a sujeição do ONS à jurisdição do TCU, por força do art. 70, parágrafo único, da CF/88 e do art. 5º, inciso I, da Lei 8.443/1992.

Agência Nacional de Energia Elétrica - Aneel e Operador Nacional do Sistema Elétrico - ONS.

3. Recorrente: Operador Nacional do Sistema Elétrico - ONS (CNPJ 02.831.210/0001-57).

Ministro Benjamin Zymler.

13.1. Ministros presentes: Raimundo Carreiro (na Presidência), Walton Alencar Rodrigues (3º Revisor), Benjamin Zymler (1º Revisor), Ana Arraes (Relatora), Bruno Dantas (2º Revisor) e Vital do Rêgo (4º Revisor).
13.2. Ministros com voto vencido: Benjamin Zymler (1º Revisor) e Bruno Dantas (2º Revisor).
13.3. Ministro-Substituto convocado: Augusto Sherman Cavalcanti.
13.4. Ministros-Substitutos presentes: Marcos Bemquerer Costa e Weder de Oliveira.

ANA ARRAES

ministro Vital do Rêgo.

Adoto como parte do relatório a instrução elaborada no âmbito da Secretaria de Recursos - Serur (peça 73) com a qual se manifestaram de acordo os dirigentes daquela unidade especializada (peças 74 e 75) :
"INTRODUÇÃO
Trata-se de Pedido de Reexame (peças 60 e 72) interposto pelo Operador Nacional do Sistema Elétrico - ONS, contra o Acórdão 798/2016-TCU-Plenário, mantido em seus exatos termos pelo Acórdão 1407/2016-TCU-Plenário. A deliberação recorrida apresenta o seguinte teor:
'ACORDAM os Ministros do Tribunal de Contas da União, reunidos em Sessão do Plenário, ante as razões expostas pelo Relator, em:
9.1. conhecer da representação, porquanto presentes os requisitos previstos nos artigos 235 e 237, inciso VI e parágrafo único, do Regimento Interno deste Tribunal, para, no mérito, considerá-la parcialmente procedente;
9.2. confirmar a sujeição do Operador Nacional do Sistema Elétrico (ONS) à jurisdição do TCU, por força do art. 70, parágrafo único, da CF/88 e do art. 5º, inciso I, da Lei 8.443/1992;'
HISTÓRICO
Cuidam os autos de processo de representação, movido pela então SefidEnergia, autuada para esclarecer a condição de jurisdicionado do Operador Nacional do Sistema Elétrico (ONS) junto a este Tribunal.
A discussão foi motivada após o ONS, ao solicitar prorrogação de prazo para atender a uma demanda deste Tribunal (nos autos do TC Processo 001.615/2014-9) , encaminhou esclarecimentos segundo os quais não estaria sujeito à jurisdição desta Corte de Contas.
A partir dessa divergência, o então Relator determinou a realização de oitiva do ONS (peça 10) para que se pronunciasse quanto à matéria analisada pela Unidade Técnica, relativa à condição de jurisdicionado do Operador Nacional do Sistema Elétrico ao Tribunal de Contas da União. Devidamente notificado (peças 11 e 15) , o ONS apresentou alegações pelas quais reiterou entendimento de que não é uma entidade submetida à jurisdição do TCU (peça 16) .
Após analisar os argumentos do ONS, a Unidade Técnica ratificou que a entidade estaria sujeita ao controle deste Tribunal e completou sua fundamentação com a análise da origem e da natureza dos recursos geridos pelo operador (peças 20 e 21) .
Tomando conhecimento da instrução da então SefidEnergia, o ONS solicitou manifestar-se mais uma vez nos autos, pois a instrução teria versado sobre fato novo, não tratado na manifestação inicial da representação: a classificação e a origem das receitas administradas pela entidade (peça 22) .
Após análise das novas alegações do ONS, a SefidEnergia elaborou nova instrução (peça 28) , a qual foi acolhida pelo Voto Condutor do Acórdão recorrido, o qual considerou a representação parcialmente procedente e confirmou a sujeição do Operador Nacional do Sistema Elétrico à jurisdição do Tribunal de Contas da União.
Apontando a existência de dúvidas, o ONS opôs Embargos de Declaração (peça 49) , os quais foram conhecidos, porém rejeitados, pelo Acórdão 1407/2016-TCU-Plenário (peça 54) . Inconformado, o Operador Nacional do Sistema Elétrico interpõe o presente Pedido de Reexame (peças 60 e 72) .
EXAME DE ADMISSIBILIDADE
Reitera-se o exame preliminar de admissibilidade (peça 61) , ratificados pela Exma. Min. Ana Arraes (peça 64) , que concluiu pelo conhecimento do pedido de reexame interposto pelo Operador Nacional do Sistema Elétrico - ONS, suspendendo-se os efeitos dos itens 9.2 do Acórdão 798/2016-TCU-Plenário em relação ao recorrente, nos termos do art. 48 da Lei 8443/1992 e dos arts. 285 e 286, parágrafo único, do Regimento Interno do TCU.
EXAME TÉCNICO
Delimitação do Recurso
Constituem objeto do recurso as seguintes questões:
do contexto de criação do ONS;
da inexistência de prestação de serviço público;
da efetiva gestão de bens públicos;
da existência de dinheiros, bens ou valores públicos sob gestão do ONS;
sobre a natureza do controle do TCU sobre as atividades do ONS.
Questão - do contexto de criação do ONS
Argumenta que, ao contrário do manifestado pelo Acórdão 798/2016-TCU-Plenário, o ONS não seria fruto da assunção de serviços públicos por parte da iniciativa privada ocorrida durante a década de 1990, mas, sim, reflexo de uma tendência de criação de operadores independentes, propositadamente desvinculados dos órgãos de governo, blindados de possíveis influências político-econômicas.
Assegura que a missão do ONS seria a de manter ambiente propício (segurança, neutralidade e economicidade) ao desenvolvimento das atividades dos prestadores de serviços de energia elétrica. Sustenta que, dentre estes serviços, estariam os de geração, transmissão e distribuição de energia, mas ressalva que nenhum destes estaria a cargo do ONS.
Enfatiza que o ONS, a exemplo de seu equivalente norte-americano, também não deteria nenhum ativo que não seus próprios centros de operação.
Análise
Diferentemente do que o recorrente apresenta, não é possível se afirmar que a transferência da prestação de serviços públicos a agentes particulares concessionários ou permissionários tenha ocorrido apenas para desonerar o Estado do fornecimento de determinada utilidade definida como socialmente relevante pela Constituição. 
Referido fenômeno esteve intimamente associado à atração de investimentos e à busca pela competitividade na prestação das utilidades em questão. Observe-se que tanto a impossibilidade de realizar investimentos estatais e a ausência de competitividade são importantes fatores que tornam o fornecimento de uma utilidade pelo Estado mais oneroso do que por particulares, tornando de interesse público a transferência dessas atividades a agentes de mercado.
Natural, assim, que a assunção da atividade de coordenação e controle do sistema elétrico por entidade não-estatal seja entendida no mesmo contexto da transferência do fornecimento propriamente dito da utilidade energia elétrica por agentes de mercado, em um contexto de fomento à competitividade desses agentes e à confiabilidade de tal sistema.
Desse modo, a distinção realizada pelo recorrente é pouco relevante ao deslinde do caso concreto, pois a atração de investimentos e a promoção de competitividade no sistema elétrico mediante a criação de autoridade central não configura tendência distinta ou independente da transferência das atividades de fornecimento da utilidade econômica definida como serviço público aos agentes particulares.
Questão - da inexistência de prestação de serviço público
Argumento
Afirma que, nos termos do art. 175 da CF/1988 e da Lei 8.975/1995, haveria duas únicas modalidades de prestação de serviço público: de forma direta ou de forma indireta, mediante regime de concessão ou de permissão. Assevera que o ONS não é componente do Estado (Administração Pública direta ou indireta) o que descartaria a hipótese de prestação direta de serviço público.
Alega que a prestação indireta se justifica quando o particular pode prestar o serviço em questão com melhor qualidade, ou por menor preço, e que a outorga da concessão ou da permissão seria sempre materializada por contrato administrativo, e nunca por lei, de tal sorte que o particular prestaria apenas de forma voluntária o serviço incumbido ao Estado.
Sustenta que eventual lei que determinasse que agente privado prestasse serviço público em contornos distintos dos estabelecidos pela Carta Magna seria inconstitucional. Desse modo, argumenta que a Lei 9.649/1998 não teria criado hipótese de delegação de serviço público por via estatutária e sem licitação. Manifesta que o ONS não seria detentor de nenhuma outorga, não se enquadrando como concessionário ou permissionário de serviço público. Ressalta que a própria qualificação de associação civil sem fins lucrativos impediria que o ONS fosse considerado como concessionário ou permissionário de serviço público. 
Entende, desse modo, que o ONS não prestaria serviço público, mas 'atividade privada de interesse público'. Cita entendimento doutrinário segundo o qual não é o fato de determinada atividade ter interesse público que lhe permite ser explorada mediante concessão de serviço público, uma vez que continuaria a ser considerada como atividade privada.
Cita o art. 21, inciso XII, alínea 'b' da CF/1988 para manifestar que, uma vez que o ONS não explora, nem diretamente nem indiretamente, os serviços e instalações de energia elétrica e o aproveitamento energético dos cursos de água, não exerceria o referido serviço público, e que suas atividades seriam apenas as de coordenar e controlar a operação da geração e da transmissão de energia elétrica. Destaca que a coordenação e o controle exercidos pelo ONS não se confundiriam com as atividades coordenadas e controladas, exercidas por seus associados.
Análise
O recorrente questiona a suficiência do critério formal (a previsão da exploração dos 'serviços públicos de energia elétrica' pela União) para classificar a coordenação da geração e transmissão de energia como serviço público. Segundo o recorrente, referida atividade não estaria incluída entre os 'serviços de energia elétrica' previstos no art. 21, inciso XII, da CF/1988.
Embora a doutrina jurídica não tenha atingido o consenso sobre critérios materiais para a classificação de determinada atividade em 'serviço público' ou 'atividade econômica em sentido estrito', adverte-se que a atividade desempenhada pelo ONS, sob o prisma dos consumidores de energia elétrica e da coletividade em geral, é uma utilidade: i) não específica, pois a coordenação de um sistema interligado não pode ser destacada em unidades autônomas de intervenção; e ii) indivisível, pois não é suscetível de utilização em separado por cada um de seus beneficiários (cf. art. 79, incisos II e III, da Lei 5.172/1966) .
Em termos econômicos, tal coordenação configura uma utilidade não excludente, pois ainda que determinado usuário do sistema interligado nacional não pague sua conta de luz, não poderá ser totalmente excluído dos benefícios de estar inserido em sistema operado de maneira ótima. Por fim, trata-se de uma utilidade não rival, pois a inserção de um novo usuário no sistema elétrico não afeta o proveito, aferido pelos demais usuários, em função de tal coordenação sistêmica.
Evidencia-se, desse modo, que a coordenação sistêmica da geração e transmissão de energia encontra-se mais próxima de atividades classicamente identificadas como serviços públicos em qualquer contexto político-econômico (defesa nacional, segurança pública, iluminação pública, solução de conflitos) do que das utilidades prestacionais, as quais passaram a ser consideradas como serviços públicos com a expansão da atuação do Estado como indutor do desenvolvimento econômico e promotor de bem-estar social.
O recorrente, buscando alcançar a conclusão segundo a qual a coordenação e controle do Sistema Interligado Nacional seria uma atividade privada, adota as seguintes premissas: i) caso determinada atividade não esteja expressamente designada como serviço público na própria Constituição, tal atividade será considerada como uma 'atividade econômica em sentido estrito' e só poderá ser desempenhada pelo Estado nas condições previstas no art. 173 da CF/1988; e ii) toda atividade, para ser qualificada como serviço público, terá que ser exercida diretamente pelo ente Estatal ou delegada necessariamente mediante concessão ou permissão precedidas de licitação.
Nesse sentido, segundo o recorrente, como não teria ocorrido outorga mediante concessão ou permissão precedida de licitação, a atividade não poderia ser considerada como serviço público.  Portanto, teria que ser considerada com atividade econômica em sentido estrito e, não se enquadrando nas exigências do art. 173 da CF/1988, a ser exercida de forma privada.
Além disso, o recorrente não explica como uma lei ordinária poderia atribuir, com exclusividade, o desempenho de uma suposta atividade econômica em sentido estrito, a ser exercida mediante o regime jurídico de direito privado, a uma entidade específica constituída a partir de sua edição. Efetivamente, conforme cita o recorrente, a conclusão à qual efetivamente se chegaria mediante a aplicação de tais premissas é pela potencial inconstitucionalidade da lei que autorizou a criação do ONS e o desempenho exclusivo da referida atividade pela entidade em questão.
Por outro lado, a interpretação que efetivamente preserva a constitucionalidade do art. 13 da Lei 9.648/1998 é aquela segundo a qual as atividades de coordenação e controle da operação da geração e da transmissão de energia elétrica, integrantes do Sistema Interligado Nacional - SIN não constituem 'atividades privadas', mas sim compõem parte dos 'serviços públicos de energia elétrica', no caso, explorado não diretamente nem mediante concessão ou permissão cf. o art. 175 da CF/1988, mas por meio de autorização, nos termos do art. 21, inciso XII, da Lei Maior. Ao contrário do que o recorrente assevera, a Lei 9.648/1998 não cria modalidade de delegação de serviço público sem licitação contrária ao art. 175 da CF/1988, mas sim utiliza instituto jurídico previsto em artigo distinto da mesma Lei Maior.
O tema não é pacífico na doutrina, pois representa inovação do legislador infraconstitucional em relação aos conceitos doutrinários tradicionais de concessão e permissão, associados à delegação de serviços públicos, e de autorização, associado ao exercício de poder de polícia sobre atividades com potencial impacto sobre segurança, saúde ou tranquilidade pública.
Ainda que o art. 175 da CF/1988 tenha mencionado apenas as figuras da permissão e da concessão de serviços públicos, exigindo licitação para sua realização, isso não implica que o ordenamento jurídico vede a delegação por autorização, uma vez que esta figura está prevista no art. 21, inciso XII, da Constituição Federal. Logo, embora a transferência da execução de um serviço público a terceiros normalmente ocorra por meio dos instrumentos contratuais da concessão e da permissão, pode também se dar por meio de delegação unilateral do Estado para o particular, o qual fica autorizado mediante ato administrativo a desempenhar a atividade em questão sob condições determinadas pelo ente Estatal titular e delegante.
Reconhece-se que o conceito de autorização de serviço público é normalmente associado ao ato administrativo discricionário no qual se faculta ao particular a exploração de serviço público de energia elétrica, previsto nos arts. 6º, 7º e 11 da Lei 9.074/1995. Assim, no que toca ao setor elétrico, a autorização costuma corresponder ao ato administrativo precário, previsto como forma de exploração de empreendimentos pelo particular alternativa à concessão, inicialmente concebido para albergar as figuras do produtor independente de energia e do autoprodutor.
Também é possível classificar como autorização de prestação de serviço público o ato administrativo vinculado que faculta a exploração, no regime privado, de modalidade de serviço de telecomunicações, quando preenchidas as condições objetivas e subjetivas necessárias, previsto no art. 131, § 1º, da Lei 9.472/1997 [FARIAS, S. J. L. Regulação jurídica dos serviços autorizados. Rio de Janeiro: Lumen Iuris, 2005, p. 86].
Observe-se que, dentre as autorizações de serviço público em comento, algumas foram concedidas após processo licitatório, outras tiveram prazo de exploração pré-estabelecido, outras ainda preveem o instituto da reversão, partilhando em grau maior ou menor algumas características de concessão. Diante da diversidade de tais atos, e do fato de terem sido utilizados para autorizar a exploração de serviços públicos que não possuem caráter precário, mostra-se complexa a tarefa de definir as características das autorizações para o setor elétrico, sendo comum denomina-las como autorizações 'especiais', 'sui-generis', ou expressões correlatas [LANDAU, E. Autorização: um instrumento inadequado para o setor elétrico. Revista de Direito Administrativo, Rio de Janeiro, v. 246, p. 112-135, dez. 2014, p. 120].
Dessa forma, não é possível estabelecer regra capaz de determinar, aprioristicamente, todas as situações em que o uso da autorização de serviço público seja considerado legítimo. 
A diversidade encontrada nos atos genericamente denominados de 'autorizações de serviço público' é ilustrada no caso em exame, no qual foi concedida autorização ao ONS não para explorar atividades de geração e transmissão (com fundamento na Lei 9.074/1995) , mas sim para realizar a coordenação e o controle de todo o Sistema Interligado Nacional. Ao contrário das autorizações para a produção independente ou autoprodução de energia elétrica, esta foi concedida não no interesse predominante ou exclusivo do particular que a obtém, mas para o desempenho de atividade relacionada à satisfação de interesse essencial da coletividade. Como ponto em comum, ambas as modalidades de autorização de serviço público extraem seu fundamento do art. 21, inciso XII, da Constituição Federal.
Ressalte-se, desse modo, que o ONS não é concessionário nem permissionário de serviço público, não sendo necessário que desempenhe sua atividade 'por sua conta e risco' - termo o que, segundo o recorrente, implicaria a existência de fins lucrativos incompatíveis com a natureza e o estatuto do Operador. Não havendo concessão nem permissão de serviço público, mas sim autorização, não há o que se falar em descumprimento da exigência de procedimento licitatório trazida pelo art. 175, da CF/1988.
O próprio entendimento da palavra sistema como conjunto ordenado e interligado de elementos a interagirem entre si faz com que não se possa conceber um sistema desprovido de uma atividade de coordenação. Ainda que existam sistemas nos quais a referida coordenação entre as interações de seus elementos seja exercida de forma descentralizada, como em um mercado desregulado de numerosos produtores e consumidores, este não é o caso do sistema elétrico brasileiro atual, constituído de forma a existir um operador central que coordena e controla as atividades dos participantes, visando à otimização.
Trata-se de uma característica que é inerente a um sistema - interligado - de produção de uma energia que não pode ser estocada. São tais fatores, intrínsecos à produção e ao consumo de energia elétrica, que requerem que o Operador do Sistema tenha: i) acesso, em tempo real, a todas as informações sobre o comportamento da demanda de energia; e ii) possibilidade de coordenar a geração nas usinas conforme essa necessidade, igualando a produção ao consumo.
Configura, dessa forma, atividade inerente à prestação de utilidade formalmente definida como serviço público pela Constituição Federal, devendo também ser considerada como 'serviço público', no sentido jurídico do termo. O Acórdão recorrido reconhece o fato de que a atividade de coordenar e controlar deixou de ser realizada de forma direta pelo poder concedente ou por suas empresas públicas, como no paradigma tradicional de fornecimento da utilidade energia elétrica pelo ente estatal, para ser realizada por entidade pertencente ao setor privado, mediante delegação por autorização.
Verifica-se, todavia, que o controle desta Corte de Contas sobre particulares delegatários de serviço público, tais como as geradoras e distribuidoras de energia elétrica, sejam eles concessionários, permissionários ou autorizados, dá-se principalmente de forma indireta, mediante o controle realizado sobre o poder concedente e a agência reguladora setorial. A caracterização da atividade do ONS como serviço público, portanto, é por si só insuficiente para atrair a incidência do artigo 70, parágrafo único, da CF/1988, e a consequente jurisdição desta Corte. 
Argumento
Alude também à edição da Medida Provisória 143/2003, a qual propôs a criação da Empresa de Pesquisa Energética - EPE, destinada a satisfazer a responsabilidade constitucional do Estado como agente normativo e regulador da atividade econômica.
Argumenta que o entendimento segundo o qual as atividades exercidas pelo ONS constituiriam prestação de serviço público conduziria à conclusão segundo a qual o Poder Executivo teria replicado a natureza jurídica da EPE para o ONS, ao editar as MPs 143/2003 e 144/2003 em dias consecutivos. Manifesta que as disposições trazidas pela MP 144/2003 não teriam alterado a natureza jurídica do ONS, adotado pela Lei 9.648/1998 (fruto da conversão da MP 1.531-18/1998) .
Considera que o conceito do ONS como operador independente do sistema, ou seja, órgão setorial constituído como entidade não governamental sem fins lucrativos teria sido introduzido a partir do Projeto de Reestruturação do Setor Elétrico Brasileiro - Reseb. Tal caracterização teria sido considerada essencial para: i) assegurar que todos os usuários existentes e potenciais tivessem acesso à rede de transmissão com base em encargos comuns e equitativos; ii) estimular a expansão do sistema a custo mínimo com indicadores eficientes do preço de transmissão para geração e carga; e iii) viabilizar a justa competição pelo mercado entre geradores privados e estatais.
Além disso, as mudanças trazidas na Medida Provisória n. 144/2003 teriam tido sua motivação exposta no Relatório intitulado 'Modelo Institucional do Setor Elétrico', aprovado pela Resolução 9/2003 do Conselho Nacional de Política Energética - CNPE, e em uma Cartilha do MME também sobre o 'novo modelo do setor elétrico'.
Destaca que a citada Cartilha postularia a autonomia dos agentes reguladores e a independência do ONS como condições para a expansão do setor elétrico, para a atração de investimentos e para a melhoria da governança do ONS. Já o relatório em questão traria que as alterações realizadas pela MP 144/2993 teriam como objetivo dotar o ONS de um sistema de governança com caráter independente.
Análise
O recorrente apresenta o conceito de 'independente' como se fosse equivalente à 'isento de qualquer controle', o que não é compatível com o ordenamento jurídico brasileiro. 
A título de ilustração, o conceito de independência é comumente associado às agências reguladoras, as quais são consideradas independentes por: i) possuírem regime jurídico próprio estabelecido na lei que a institui e nos decretos que a regulamentam; ii) possuírem autonomia financeira; iii) possuírem dirigentes que não são de livre nomeação e exoneração conforme a confiança do Chefe do Poder Executivo, mas sim nomeados para mandatos determinados e não coincidentes com os mandatos eletivos; iv) não estarem sujeitas ao controle hierárquico e à revisão de seus atos por parte da autoridade ministerial à qual se encontram vinculadas.
Por outro lado, uma agência reguladora não é isenta de controle, sendo-lhe aplicável tanto o controle finalístico por parte da autoridade ministerial competente, quanto o controle de segunda ordem realizado por esta Corte de Contas. A existência de tais controles não impede que a referida agência continue a ser considerada como um regulador independente. 
Ressalte-se que a independência dos agentes regulatórios há de ser buscada principalmente frente ao Poder Executivo, o qual se mostra, por sua própria natureza e função, responsivo aos mais distintos interesses dos diversos setores que compõem a sociedade por ele representada.
É essa variabilidade ou incerteza sobre as regras com as quais os agentes econômicos regulados se deparam que deve ser controlada, de modo a otimizar os investimentos no setor e maximizar o interesse público. O mesmo raciocínio não é extensível às instituições de controle, as quais estão sujeitas a incentivos diferentes daqueles como os quais se deparam os agentes político-eleitorais. Ademais, levar o argumento da independência ao seu limite implicaria o afastamento de todo e qualquer controle sobre o ONS, até mesmo aquele exercido pela ANEEL.
O argumento que cita a Empresa de Planejamento Energético constitui verdadeiro non sequitur - o entendimento segundo o qual as atividades exercidas pelo ONS constituiriam prestação de serviço público não possui nenhuma relação com a conclusão segundo a qual o Poder Executivo teria replicado a natureza jurídica da EPE para o ONS. Esta última conclusão também não decorre nem apresenta nenhuma relação com o fato de as Medidas Provisórias 143/2003 e 144/2003 terem sido editadas em dias consecutivos, decorrência natural de integrarem a mesma reforma, realizada à ocasião sobre o marco regulatório do setor.
Questão - da efetiva gestão de bens públicos
Argumento
Busca afastar a incidência do art. 70 da Constituição Federal ao salientar que o ONS não gerenciaria bens públicos. Postula que o gerenciamento envolveria a direção de determinada empresa, ou negócio, ou serviço, na condição de gerente, administrador ou de gestor, papeis que caberiam às próprias geradoras, transmissoras e distribuidoras de energia elétrica.
Reitera que o fato de o ONS despachar usinas geradoras de energia elétrica com potência superior a 30MW não significaria o gerenciamento dos potenciais hidráulicos explorados por essas usinas, o qual seria exercido exclusivamente pela própria detentora da outorga de geração. Acrescenta que o recorrente não realizaria a gestão dos ativos de transmissão, pois não seria detentor dos ativos empregados e não exploraria economicamente essa atividade. Alega que dá concretude aos comandos legais e regulamentares aprovados pela ANEEL, os quais disporiam sobre a operação do sistema, otimizando a geração e a transmissão de energia elétrica no País.
Cita o Parecer 44/2011-PGE/ANEEL, segundo o qual o ONS não possuiria competência para aplicar nenhum tipo de penalidade aos agentes do setor elétrico. Alerta, desse modo, que o ONS não possuiria nem poder de polícia nem nenhum tipo de poder coercitivo ou disciplinar, e apenas cumpriria os Procedimentos de Rede previamente aprovados pela ANEEL e as diretrizes estabelecidas por órgãos e entidades públicas especializados.
Contesta a conclusão segundo a qual a administração e a supervisão dos serviços públicos de energia elétrica seriam também funções públicas, postulando que as disposições constantes da Medida Provisória 144/2003 apontam que as atividades do ONS devem ser exercidas sem fins lucrativos, o que afastaria a tese de prestação de serviço público.
Análise
Conforme o Relatório do Acórdão recorrido, afirmou-se que a jurisdição constitucional do TCU alcança o ONS, pois, não obstante a sua personalidade jurídica de direito privado, a associação tem atuação decisiva no gerenciamento de bens públicos (potenciais hidráulicos) e que esta jurisdição não é afastada pela previsão legal de fiscalização do ONS pela ANEEL. Reitera-se que o dever de prestar contas ao TCU incide sobre as pessoas naturais ou jurídicas, públicas ou privadas, que gerenciem ou administrem bens públicos, conforme destacado parágrafo único do art. 70 da Constituição Federal de 1988 (CF/88) , a seguir transcrito:
'Parágrafo único. Prestará contas qualquer pessoa física ou jurídica, pública ou privada, que utilize, arrecade, guarde, gerencie ou administre dinheiros, bens e valores públicos ou pelos quais a União responda, ou que, em nome desta, assuma obrigações de natureza pecuniária.'
Em decorrência das características intrínsecas à energia elétrica e da forma interligada mediante a qual o sistema elétrico brasileiro se estruturou, a decisão sobre quando e em que intensidade as geradoras podem transformar os potenciais hidráulicos em energia depende do ONS, o que, em tese, poderia ser interpretado como gerenciamento dos referidos bens públicos:
'O despacho pode ou não ser determinado pelo ONS. Se o despacho for técnico (como é o caso do Brasil) , as usinas estão sobre forte controle do operador. Nesta hipótese, ele determina. Se o despacho for comercial (como é o caso da maioria dos outros países) , há apenas gerência do operador, a qual consiste na acomodação das quantidades de energia que os diferentes geradores decidiram produzir em razão de seus compromissos comerciais, pelo critério do preço (grifos acrescidos) [LOUREIRO, G. K. Introdução ao regime jurídico da indústria elétrica. Revista do Direito, Santa Cruz do Sul, p. 143-191, jul. 2007.]'
Em ambas as situações ocorre uma forma de gestão, a qual pode ser denominada de 'gerência', 'determinação' ou 'administração', mas sempre envolve a tomada de decisões sobre emprego de insumos e persecução de objetivos. É difícil dissociar por completo os enunciados normativos 'gerenciar' e 'administrar', previstos pelo Constituinte de 1988, dos sentidos normalmente atribuídos a tais expressões: o de tomar decisões sobre recursos e objetivos, envolvendo as atividades de planejamento, organização, execução, direção e controle.
O ONS alega que suas atividades não configuram direto gerenciamento do uso ou do aproveitamento dos potenciais hidráulicos, uma vez que não praticaria ações requeridas para conversão desses potenciais em efetiva geração de energia elétrica, mas é necessário observar que é consagrada entre a doutrina nacional a noção de que a gestão de um bem público importa não apenas a ideia de utilização, mas também a conservação do referido bem [CARVALHO FILHO, J. S. Manual de Direito Administrativo. 19ª ed. Rio de Janeiro: Lumen Iuris, 2008, p. 1019].
Vale lembrar ainda que as técnicas e modelos matemáticos empregados pelo ONS no cálculo do despacho energético visam também a otimizar as variáveis do custo incorrido nessa geração e a disponibilidade futura de energia, a partir da utilização das fontes renováveis e não-renováveis. Busca-se a oferta de energia de forma suficiente, equilibrando-se a garantia de abastecimento em determinado horizonte temporal com o menor custo possível. Configura, desse modo, um aspecto de gerenciamento dos potenciais de energia hidráulica.
Nesse sentido, ao passo que que as empresas geradoras de energia hidroelétrica são responsáveis pela utilização dos potenciais de energia hidráulica, o Operador Nacional do Sistema tem responsabilidade na conservação dos bens públicos em questão. Ambos praticam, atos de gestão de bens públicos federais, em sentido amplo.
Entretanto, ainda que tanto a atividade desempenhada pelo ONS quanto a atividade desempenhada pelas empresas concessionárias de geração constituam gestão de bens públicos no sentido mais amplo da expressão, constata-se que tal 'gestão' é absorvida pela prestação dos serviços públicos respectivos - de coordenação e controle do Sistema Interligado Nacional e de exploração da atividade de geração de energia elétrica, ambos compreendidos no artigo 21, inciso XII, da CF/1988.
Observe-se que, em sentido análogo, mesmo que as empresas geradoras de energia hidroelétrica também exerçam alguma forma de atividade de 'gestão' de bens públicos na forma de utilização e aproveitamento dos potenciais de energia hidráulica, esta Corte de Contas não exerce sobre elas controle direto, mas sim de segunda ordem, por meio do controle exercido sobre a agência reguladora competente.
Assim, mesmo que o ONS exerça atividade que pode ser considerada, em sentido amplo, como 'gestão de bens públicos federais' na forma de conservação dos potenciais de energia hidráulica, trata-se, juridicamente, de prestação de serviço público delegado por autorização. O Controle Externo sobre tal atividade de gestão encontra-se inserido no controle a ser exercido sobre o serviço público de coordenação e controle do Sistema Interligado Nacional, e deverá ser exercitado de forma indireta, por meio do controle externo de segunda ordem incidente sobre a ANEEL.
Ressalve-se, ainda, que o ONS constitui associação de personalidade jurídica de direito privado, não integrante da Administração pública e considerada como uma entidade particular.
Nesse sentido, ressalta-se que a utilização de bens públicos incorpóreos associados à prestação de serviços públicos, tais como os potenciais de energia hidráulica e os espectros de radiofrequência, não é regulada no ordenamento jurídico brasileiro pelos institutos de uso de bem público por particular, mas sim pelo próprio instituto de prestação de serviço público, conforme interpretação conjunta dos artigos 20, inciso VIII, e 21, inciso XII, alíneas 'a' e 'b', ambos da CF/1988, c/c art. 157, da Lei 9.472/1997.
Ante o exposto, conclui-se que a atividade desempenhada pelo ONS constitui gestão de bens públicos, relativa aos potenciais de energia hidráulica, apenas no sentido mais amplo do termo. Juridicamente, tal atividade de gestão qualifica-se como acessória, inerente à prestação de serviço público de coordenação e controle da operação da geração e da transmissão de energia elétrica integrantes do Sistema Interligado Nacional e por ela absorvida, não atraindo a incidência do art. 70, parágrafo único, da Constituição Federal e a jurisdição dessa Corte de Contas.
Questão - da existência de dinheiros, bens ou valores públicos sob gestão do ONS
Argumento
Questiona o argumento segundo o qual o ONS estaria submetido à jurisdição do TCU em razão da arrecadação de receita pública para a composição de seu orçamento, via Tarifa de Uso do Sistema de Transmissão - TUST.
Alerta que a consideração de parte do orçamento do ONS no cálculo da TUST constituiria mera opção regulatória da ANEEL, a qual teria liberdade de escolha a respeito da forma de obtenção dos recursos para o custeio do ONS: (i) arrecadação via TUST combinada com contribuição associativa; ou (ii) arrecadação exclusiva via contribuição associativa. Salienta que, em qualquer das hipóteses, o conjunto de agentes que suportam o custeio do ONS é composto apenas pelos associados do Operador.
Busca afastar a alegação de que o ONS administra recursos de natureza tarifária em sentido amplo, uma vez que a tarifa de uso representaria mero veículo de arrecadação de valores, oriundos exatamente dos associados do ONS. Infere, desse modo, que a tarifa de uso seria simples instrumento arrecadatório e que o emprego dessa componente de tarifa não possuiria caráter compulsório.
Ressalta que o ONS emitiria faturas diretamente para os usuários do SIN, por meio da emissão de Notas Fiscais de Serviços, registrando que nem todos esses usuários possuem regime tarifário, tais como os consumidores livres, geradores e produtores independentes. Acrescenta que os transmissores de energia estariam sujeitos apenas ao pagamento da contribuição associativa.
Cita a existência de processo de aprimoramento do marco regulatório atinente ao orçamento do ONS em curso na ANEEL, destacando a possibilidade de extinção da componente da TUST aplicável ao custeio das atividades do Operador. Registra a discussão travada no âmbito da Audiência Pública n. 016/2013-ANEEL, na qual a Agência reguladora propõe que, a partir de 2018, os recursos necessários para o orçamento do ONS sejam arrecadados 'exclusivamente por meio de contribuições de seus membros associados', e não mais cobertos por valores arrecadados via TUST. Entende, portanto, que a referida proposta tornaria superada a questão.
Busca descaracterizar a classificação da receita recolhida em prol do ONS como pública, alegando que não haveria nenhuma relação entre a natureza das atividades desempenhadas pelo ONS ou das receitas recolhidas para sua remuneração e o tratamento que a ANEEL confere aos desembolsos das distribuidoras.
Aponta que diversos dos custos que compõem a Parcela A e são repassados aos consumidores finais são oriundos de relações bilaterais e contratuais das distribuidoras com particulares não prestadores de serviços públicos, destacando o custo com aquisição de energia. Postula que tais valores são fixados em contratos bilaterais, regidos pelo direito privado.
Observa que o agente obrigado ao pagamento da TUST é a própria distribuidora de energia elétrica, a qual não se confunde com seus consumidores, e que o repasse desses custos à tarifa de energia decorreria estritamente das previsões de seu contrato de concessão junto à ANEEL, arranjo que não possui nenhuma relação com o ONS muito menos com a natureza jurídica do Operador.
Análise
A existência de processo de aprimoramento do marco regulatório atinente ao orçamento do ONS em curso na ANEEL, destacando a possibilidade de extinção da componente da TUST aplicável ao custeio das atividades do Operador, e as discussões travadas no âmbito da citada Audiência Pública são irrelevantes para o deslinde da questão, uma vez que não apresentam ainda efeitos concretos no ordenamento jurídico.
Entretanto, assiste razão ao recorrente no sentido de que o agente obrigado ao pagamento da TUST é a própria distribuidora de energia elétrica, a qual não se confunde com seus consumidores, e que o repasse desses custos à tarifa de energia decorre das previsões de seu contrato de concessão junto à ANEEL.
A competência dessa Corte se materializa quando da fiscalização de recursos públicos, na concepção do termo compartilhada pela maioria da comunidade de intérpretes do Direito. Conforme o próprio Voto Condutor do Acórdão recorrido reconhece, os recursos gerenciados pelo ONS não constituem receita pública.
Embora seja evidente que a atividade seja custeada por recursos em última análise oriundos de uma coletividade de usuários de serviço público - aspecto enquadrado, pelo voto condutor do Acórdão recorrido, como 'viés público' - trata-se, por si só, de característica insuficiente para estabelecer a competência dessa Corte de Contas para a fiscalização dos recursos financeiros nela empregados.
Pode-se afirmar que, em última análise, as despesas do ONS são suportadas por toda a sociedade, uma vez que a exploração de serviços e instalações de energia elétrica é qualificada pela Constituição Federal como serviço público. O mesmo argumento, entretanto, se aplica às demais entidades particulares prestadoras de serviço público por meio de concessão, permissão ou autorização, e isto não implica que esta Corte de Contas tenha o dever ou o poder de examinar os custos incorridos no desempenho de tais atividades, ainda que se invoquem como fundamento os princípios constitucionais da legalidade, impessoalidade, moralidade, publicidade e eficiência.
Embora sejam fixadas pelo poder concedente e constituam espécie do gênero 'preço público', tarifas representam a contraprestação pecuniária contratual e facultativa, paga diretamente pelo usuário ao respectivo prestador do serviço. Quando são recebidas pela Administração pública, classificam-se como receita pública originária, mas quando pagas a particulares que prestam o serviço público por delegação, não se encaixam em nenhuma das modalidades de receitas públicas, originárias ou derivadas.
Desse modo, embora a atuação do ONS possa ser classificada em serviço público delegado por autorização e caracterize gestão em sentido amplo de bens públicos pertencentes à União, é de se reconhecer que, mesmo que os recursos por ela gerenciados sejam em última análise oriundos da coletividade, não constituem recursos públicos.
Ressalve-se que, nos termos do Voto condutor do Acórdão recorrido, o debate sobre a origem dos recursos geridos pelo ONS ocorreu apenas como reforço à exposição à época apresentada. O fato de que os recursos financeiros geridos pelo ONS não podem ser classificados como recursos públicos propriamente ditos foi considerado insuficiente para afastar a necessidade de prestação de contas em sentido amplo em relação às atividades de gestão de bens públicos federais.
Entretanto, quando se verifica que: i) as referidas atividades de gestão de bens públicos federais são apenas um aspecto da prestação de serviço público de coordenação e controle da operação da geração e da transmissão de energia elétrica integrantes do Sistema Interligado Nacional; e ii) os recursos gerenciados pelo ONS não se qualificam como receita pública originária ou derivada, mas sim como recursos particulares; conclui-se que o ONS, embora possa ser considerado como prestador de serviço público delegado por autorização, juridicamente não utiliza, arrecada, guarda, gerencia ou administra nem recursos financeiros públicos, nem bens públicos (ou pelos quais a União responda) , nem assume obrigações de natureza pecuniária em nome da União.
Questão - sobre a natureza do controle do TCU sobre as atividades do ONS
Argumento
Aponta a necessidade de esta Corte de Contas delinear, de forma prática e pragmática, as ações e os limites de atuação da equipe técnica do TCU no que toca ao ONS, quando da realização de eventual controle. Alerta que o Voto Condutor do Acórdão que julgou os Embargos declaratórios tenta delinear o controle de gastos sob o enfoque puramente principiológico, tendo em vista a inaplicabilidade das normas legais concebidas para a Administração Pública formal.
Ressalva que o controle de gastos fundamentado apenas em princípios apresentaria dificuldades de concretização, devido à existência de diversos possíveis graus de realização dos princípios constitucionais. 
Requer que o TCU deixe delineado que o controle principiológico indicado como parâmetro deva ser exercitado a partir das normas que regem as pessoas jurídicas de direito privado, em geral, possibilitando, desse modo, a incidência de controle apenas quando algum ato ou procedimento adotado pelo ONS venha a ofender direta e frontalmente os princípios da legalidade, impessoalidade, moralidade, publicidade e eficiência e não tenha sido adotado para atender a outro princípio de igual envergadura no caso concreto.
Manifesta que a área técnica necessitaria abandonar os critérios normalmente aplicáveis para a avaliação de conformidade com a legalidade, eficiência e economicidade - concebidos para a Administração Pública formal ou para repasses diretos de verbas pública - e buscar uma nova concepção, menos formalista, para exercer o seu mister sobre o ONS.
Julga impossível a aplicação direta do modelo de 'controle de segunda ordem' ao ONS, pois referido paradigma seria aplicável apenas às agências reguladoras, as quais seriam fiscalizadas acerca da eficácia e eficiência da estrutura de controle instaurada e em operação. Pondera que tais características não estariam presentes na situação específica do ONS, que nem seria autarquia reguladora, nem possuiria poder de sanção nem praticaria atos dotados de coercibilidade.
Interpreta que o referido controle de segunda ordem já seria exercido pela ANEEL, ao fiscalizar e controlar todas as atividades do ONS, de modo que a atuação a que se propõe realizar o TCU consubstanciaria o que denomina de 'controle de terceiro grau' para o qual não haveria balizas definidas no ordenamento jurídico nem na doutrina pátria.
Reitera que a duplicidade de controle traria a potencialidade de ensejar diversidade de posicionamento entre os órgãos controladores, o que resultaria em insegurança jurídica quanto à atuação do ONS e a prejuízo para o setor de energia. Considera que a manutenção do referido controle imporia um necessário alinhamento prévio de posições entre os dois controladores, prévia à adoção de qualquer medida orientadora ou corretiva.
Análise
Após o julgamento dos embargos declaratórios, esta Corte manifestou-se sobre o afastamento da obrigatoriedade do procedimento de prestação de contas formal e periódico, além da não incidência de normas dirigidas a entidades que compõem a estrutura da Administração Pública (v.g. Lei n. 8.666/1993 e Lei n. 4.320/1964) . Na ocasião, o Plenário da Corte delineou o seguinte modelo de controle do ONS:
' (i) controle sobre todo e qualquer recurso gerido pela entidade (gastos) , mediante exame de adequação de gastos a partir dos princípios da legalidade impessoalidade, moralidade, publicidade e eficiência, insculpidos no caput do art. 37; e
 (ii) controle de segunda ordem sobre as atividades finalísticas da entidade, na linha conceitual concebida para as Agências Reguladoras.'
Entretanto, é de se ressaltar que a denominada atividade fiscalizatória de segundo grau deve recair sobre o cumprimento, pelas agências reguladoras, de seus objetivos institucionais. Tal ação não se destina a controlar a entidade delegatária em si, mas sim a examinar se as agências estão fiscalizando de forma adequada os contratos de concessão ou permissão por elas firmados.
Uma vez que se entende a atividade de coordenação e controle do Sistema Interligado Nacional como serviço público, explorado pela União e prestado por entidade autorizada, e não como atividade de regulação, não há sentido em considerá-la submetida a controle de segunda ordem análogo ao aplicado às agências reguladoras. Entender que o ONS também estaria sujeito ao mencionado controle de segunda ordem implicaria confundir a atividade de coordenação do Sistema Interligado Nacional com a própria regulação empreendida pela Aneel.
Reconhece-se que, em tese, não estaria afastada a possibilidade de o Tribunal executar controle sobre a concessionária ou permissionária de serviço público, pois o TCU deve fiscalizar não apenas a outorga das concessões e permissão, mas também a correção da execução dos contratos de concessão e de permissão de serviço público, mediante auditorias, inspeções e o exame de relatório de acompanhamento encaminhados pelo órgão concedente. O TCU, portanto, pode avaliar o cumprimento das cláusulas contratuais, principalmente aquelas relativas à tarifa praticada, à qualidade do serviço prestado e à efetiva realização dos investimentos requeridos [ZYMLER, B. Direito Administrativo e Controle. 3ª ed. Belo Horizonte: Fórum, 2012. p.188-189]. Considera-se que referido controle, todavia, é realizado sobre o poder concedente e a agência setorial reguladora.
Uma vez que o caso concreto não versa sobre contrato de concessão ou de permissão de serviço público, mas sim de autorização não precedida de processo licitatório, o Tribunal deve realizar seu acompanhamento por meio de exame de relatório encaminhado periodicamente pela agência reguladora, contendo informações sobre a outorga efetuada [ZYMLER, B. Direito Administrativo e Controle. 3ª ed. Belo Horizonte: Fórum, 2012. p.188], ressalvadas as distinções entre a autorização concedida ao ONS e as demais autorizações concedidas a produtores autônomos e independentes de energia, com base no art. 21, inciso XII, da CF/1988.
Outro objeto de controle será o cumprimento, pela ANEEL, do Decreto 5.081/2004, notadamente a realização de auditoria dos sistemas e dos procedimentos técnicos do ONS prevista no art. 9º do referido ato normativo.
Em todos os casos citados, o TCU exerce fiscalização de segunda ordem, com o objetivo de verificar a regularidade da atuação da agência reguladora, não do prestador regulado de atividade qualificada como serviço público. Assim, cabe dar provimento ao recurso.
CONCLUSÃO
Das análises anteriores, conclui-se que:
A distinção realizada pelo recorrente entre assunção de serviços públicos pela iniciativa privada e criação de operadores desvinculados dos órgãos de governo é pouco relevante ao deslinde do caso concreto, pois a atração de investimentos e promoção de competitividade no sistema elétrico mediante a criação de autoridade central configura tendência associada à transferência da prestação de serviços públicos aos agentes particulares.
A atividade desempenhada pelo ONS é inerente à prestação de utilidade formalmente definida como serviço público pela Constituição Federal ('serviços de energia elétrica') , devendo também ser considerada como serviço público no sentido jurídico do termo, delegado por meio de autorização, nos termos do art. 21, inciso XII, alínea 'b', da CF/1988, da Lei 9.648/1998, da Lei 10.848/2004 e do Decreto 5.081/2004.
Quanto aos potenciais de energia hidráulica, a atividade do ONS constitui 'gestão de bens públicos' apenas no sentido mais amplo do termo. Juridicamente, tal gestão qualifica-se como acessória e inerente à prestação de serviço público de coordenação e controle da operação da geração e da transmissão de energia elétrica integrantes do Sistema Interligado Nacional, e por ela absorvida, não atraindo a incidência do art. 70, parágrafo único, da Constituição Federal e a jurisdição dessa Corte de Contas.
Embora sejam fixadas pelo poder concedente e constituam espécie do gênero 'preço público', tarifas representam a contraprestação pecuniária contratual e facultativa, paga diretamente pelo usuário ao respectivo prestador do serviço. Quando são recebidas pela Administração pública, classificam-se como receita pública originária, mas quando pagas a particulares que prestam o serviço público por delegação, não se encaixam em nenhuma das modalidades de receitas públicas, originárias ou derivadas. Os recursos gerenciados pelo ONS não se qualificam como receita pública originária ou derivada, mas sim como recursos particulares.
O ONS, embora deva ser considerado como prestador de serviço público delegado por autorização, juridicamente não utiliza, arrecada, guarda, gerencia ou administra nem recursos financeiros públicos, nem bens públicos (ou pelos quais a União responda) , nem assume obrigações de natureza pecuniária em nome da União.
O controle desta Corte de Contas sobre particulares delegatários de serviço público, tais como as geradoras e distribuidoras de energia elétrica, sejam eles concessionários, permissionários ou autorizados, dá-se principalmente de forma indireta, mediante o controle realizado sobre o poder concedente e a agência reguladora setorial. A caracterização da atividade do ONS como serviço público, portanto, é por si só insuficiente para atrair a incidência do artigo 70, parágrafo único, da CF/1988, e a consequente jurisdição desta Corte.
Não há também como se afirmar que o ONS estaria submisso ao chamado controle finalístico de segunda ordem, visto que este é exercido sobre a atividade de regulação desenvolvida pela agência setorial, não sobre a prestação em si de serviços públicos, desempenhadas pelos concessionários, permissionários ou agentes autorizados.
PROPOSTA DE ENCAMINHAMENTO
Ante o exposto, submetem-se os autos à consideração superior, propondo-se, com fundamento no art. 48, da Lei 8.443, de 1992: 
a) conhecer do pedido de reexame e, no mérito, dar-lhe provimento, alterando a redação do item 9.1 do Acórdão recorrido, nos seguintes termos:
'9.1. conhecer da representação, porquanto presentes os requisitos previstos nos artigos 235 e 237, inciso VI e parágrafo único, do Regimento Interno deste Tribunal, para, no mérito, considerá-la não procedente;'
9.2. confirmar a não inclusão do Operador Nacional do Sistema Elétrico (ONS) na jurisdição do TCU, uma vez não configurada a incidência do art. 70, parágrafo único, da CF/1988 e do art. 5º, inciso I, da Lei 8.443/1992;'
b) dar ciência da deliberação que vier a ser adotada ao recorrente, ao Ministério de Minas e Energia, à Aneel, e aos demais interessados."
2.	Em despacho à peça 76, considerando a relevância da matéria e o questionamento acerca da abrangência da jurisdição desta Corte, solicitei o pronunciamento do Ministério Público junto a este Tribunal, que discordou da análise da Serur nos seguintes termos (peça 77) :
	"Trata-se de pedido de reexame intentado pelo Operador Nacional do Sistema Elétrico - ONS, em face do Acórdão 798/2016-TCU-Plenário (Relator o Ministro Vital do Rego) , que confirmou a sujeição do recorrente à jurisdição do TCU, nos seguintes termos:
'ACORDAM os Ministros do Tribunal de Contas da União, reunidos em Sessão do Plenário, ante as razões expostas pelo Relator, em:
9.1. conhecer da representação, porquanto presentes os requisitos previstos nos artigos 235 e 237, inciso VI e parágrafo único, do Regimento Interno deste Tribunal, para, no mérito, considerá-la parcialmente procedente;
9.2. confirmar a sujeição do Operador Nacional do Sistema Elétrico (ONS) à jurisdição do TCU, por força do art. 70, parágrafo único, da CF/88 e do art. 5º, inciso I, da Lei 8.443/1992;'
	O acórdão recorrido foi mantido incólume pelo Acórdão 1407/2016-TCU-Plenário, que decidiu embargos de declaração opostos pelo mesmo ONS.
	Na atual fase do feito, a unidade técnica examinou o pedido de reexame em instrução de peça 73 e, acolhendo parte dos argumentos do recorrente, concluiu no sentido de se conhecer do recurso e, no mérito, dar-lhe provimento, para confirmar a não inclusão do Operador Nacional do Sistema Elétrico (ONS) na jurisdição do TCU.
	Para concluir nesse sentido, o auditor-instrutor da Serur (secundado pelo corpo dirigente) , em essência, afasta os três fundamentos do voto condutor da deliberação recorrida que guiaram a conclusão do Plenário no sentido da sujeição do Operador Nacional do Sistema Elétrico à jurisdição do TCU: 1) a gestão de recursos públicos representados pelos potenciais de energia hidráulica; 2) a natureza pública das tarifas que sustentam financeiramente o ONS; e 3) o caráter eminentemente público das atividades desenvolvidas pelo ONS, que se destinam ao atendimento de necessidades da coletividade.
	A Serur, para se contrapor aos fundamentos acima indicados, argumenta, em síntese: 
	a)  a atividade do ONS constitui gestão de bens públicos apenas no sentido mais amplo do termo, pois tal gestão qualifica-se como acessória e inerente à prestação de serviço público de coordenação e controle da operação da geração e da transmissão de energia elétrica e por ela absorvida, não atraindo a incidência do art. 70, parágrafo único, da Constituição Federal e a jurisdição do TCU;
	b) embora sejam fixadas pelo poder concedente e constituam espécie do gênero 'preço público', as tarifas que mantém o ONS representam a contraprestação pecuniária contratual e facultativa, paga diretamente pelo usuário ao respectivo prestador do serviço. Quando são recebidas pela Administração pública, classificam-se como receita pública originária, mas quando pagas a particulares que prestam o serviço público por delegação, não se encaixam em nenhuma das modalidades de receitas públicas, originárias ou derivadas. Assim, os recursos gerenciados pelo ONS não se qualificam como receita pública originária ou derivada, mas sim como recursos particulares;
	c) O ONS, embora deva ser considerado como prestador de serviço público delegado por autorização, juridicamente não utiliza, arrecada, guarda, gerencia ou administra nem recursos financeiros públicos, nem bens públicos (ou pelos quais a União responda) , nem assume obrigações de natureza pecuniária em nome da União. A caracterização da atividade do ONS como serviço público, portanto, é por si só insuficiente para atrair a incidência do artigo 70, parágrafo único, da CF/1988.
Com as devidas vênias, discordo da posição da Serur. 
	Entendo que se mantém hígidos os fundamentos que balizam a deliberação recorrida no sentido de confirmar a sujeição do Operador Nacional do Sistema Elétrico à jurisdição do TCU. Senão, vejamos.
A gestão de bens públicos por parte do ONS
	De plano, manifesto meu entendimento de que efetivamente o Operador Nacional do Sistema Elétrico gerencia e administra bens públicos e, não obstante ser dotado de personalidade jurídica de direito privado, está subsumido ao que dispõe o Parágrafo único do art. 70 da Constituição Federal:
'Parágrafo único. Prestará contas qualquer pessoa física ou jurídica, pública ou privada, que utilize, arrecade, guarde, gerencie ou administre dinheiros, bens e valores públicos ou pelos quais a União responda, ou que, em nome desta, assuma obrigações de natureza pecuniária.  (Grifei) '
	Importa contextualizar historicamente a disposição constitucional acima reproduzida.
	Não é por acaso que o constituinte derivado modificou a redação original do dispositivo constitucional antes referido, por meio da Emenda Constitucional nº 19, de 1998.
	A redação original não previa o alcance do controle externo (art. 70, caput) sobre as pessoas jurídicas de direito privado. Eis a redação original:
'Parágrafo único. Prestará contas qualquer pessoa física ou entidade pública que utilize, arrecade, guarde, gerencie ou administre dinheiros, bens e valores públicos ou pelos quais a União responda, ou que, em nome desta, assuma obrigações de natureza pecuniária.'
	Essa alteração constitucional foi necessária para manter o sistema de controle coerente com a reforma do aparelho do Estado que aconteceu no mesmo período histórico da EC 19.
	O constituinte derivado procedeu à alteração do parágrafo único do art. 70 da Constituição e cuidou de enfatizar e não deixar margens a dúvidas ou a interpretações que todos, qualquer pessoa física ou jurídica, de qualquer natureza, sob qualquer manto ou condições, estão constitucionalmente obrigados a prestar contas do bom e regular emprego dos recursos públicos a eles confiados.
	E assim o fez porque a reforma então em curso objetivava reduzir o papel do Estado como produtor de bens e prestador de serviços, sem que isso, contudo, resultasse em menor controle sobre as atividades transferidas ao setor privado, desempenhadas para atingimento de finalidade públicas e prestacionais original e constitucionalmente a cargo do Estado. 
	Foi o período em que ocorreram as privatizações e a chamada publicização, que é a transferência, para entidades não estatais, a produções de serviços competitivos ou não-exclusivos do Estado. 
	A publicização e o modelo das entidades que se constituem em organizações públicas não-estatais destinadas a absorver atividades publicizáveis (organizações sociais) são regidos pela Lei nº 9.637/1998. 
	Não por coincidência, o regramento legal que origina o Operador Nacional do Sistema Elétrico situa-se no mesmo momento histórico. Trata-se da Lei nº 9.648/1998.
	Digo isso porque vejo claramente uma semelhança entre a natureza e as características das entidades qualificadas como organizações sociais e o ONS, tal como foram definidas pelas respectivas legislações de regência. 
	Assim como o ONS, as organizações sociais são uma forma de propriedade não-estatal, constituída sob a roupagem de associações civis sem fins lucrativos, que não são propriedade de nenhum indivíduo ou grupo e estão orientadas diretamente para o atendimento de um interesse público. 
	Além disso, o exame da Lei nº 9.637/1998 permite identificar as seguintes características das OS, que também são observáveis no ONS:
	1) absorvem funções públicas antes desenvolvidas por um ente estatal extinto;  
	2) têm autonomia administrativa muito maior do que a dos órgãos e entidades integrantes do aparelho do Estado, não estando sujeitas às normas que regulam a gestão de recursos humanos, orçamento e finanças, compras e contratos na administração pública;
	3) seus funcionários são contratados mediante as regras da CLT;
	4) podem receber recursos financeiros públicos (via dotação orçamentária global no caso das OS, via tarifas de energia elétrica, no caso do ONS) e administrar bens e equipamentos originalmente pertencentes ao Estado;
	5) têm como órgão de deliberação superior um conselho composto de representantes dos seus associados e do Estado, com mandato por prazo certo;
	6) são supervisionados por órgãos estatais, que tem o dever de regular suas ações e avaliar os resultados alcançados e o desempenho, de modo a assegurar a qualidade e a efetividade dos serviços prestados.
	As semelhanças entre o ONS e as OS são aqui ressaltadas porque a roupagem que a legislação lhes confere têm consequências diretas para a forma como o controle externo exerce sua jurisdição sobre essas entidades, conforme será visto mais adiante. 
	Especificamente com relação ao ONS, a Lei nº 9.648/1998 alterou a estrutura institucional do setor elétrico no que se refere ao desempenho da atividade de coordenação e controle da operação do Sistema Interligado Nacional (SIN) e, em seu artigo 13, o diploma instituiu a figura do Operador Nacional, encarregado dessa operação.
	Prossegue-se, adiante, ressaltando as semelhanças da natureza jurídica e de conformação organizacional do ONS com as organizações sociais.
	A referida lei atribuiu ao Operador Nacional personalidade jurídica de direito privado, sem fins lucrativos.
	A função pública por ele exercida consiste nas atividades de planejamento e coordenação da operação de geração e transmissão de energia elétrica no âmbito do Sistema Interligado Nacional - SIN. O desempenho de tais atividades se dá mediante autorização do Poder Concedente e sob a fiscalização e regulação da Aneel.
	Antes da vigência da Lei nº 9.648/1998, as atividades hoje exercidas pelo ONS eram executadas pelos Grupo Coordenador para a Operação Interligada - GCOIs, vinculados à Eletrobrás. O mencionado diploma legal definiu a transição entre as entidades nomeadas em seu artigo 15 (GCOI e Comitê Coordenador de Operações do Norte/Nordeste - CCON) e a transferência das atividades executadas por aqueles órgãos à nova entidade. E, no § 1º do citado art. 15, foi previsto o aporte de ativos e bens ao ONS, oriundos dos órgãos que então exerciam as atividades absorvidas pelo Operador. Para tanto, autorizou a Eletrobrás e suas subsidiárias a transferir ao ONS, sob as condições aprovadas pelo Ministro de Estado de Minas e Energia, os bens vinculados à coordenação da operação do sistema elétrico, especialmente os ativos constitutivos do Centro Nacional de Operação do Sistema - CNOS e dos Centros de Operação do Sistema Elétrico - COS.
	Trata-se, portanto, de peculiaridade do ONS até o momento não abordada nestes autos, mas que se revela como circunstância relevante para concluir pela incidência da jurisdição do TCU sobre essa entidade.
	Vê-se que no nascedouro do Operador incide a primeira característica que atrai para ele a sujeição ao Parágrafo único do art. 70 da Constituição Federal: efetivamente, ele utiliza, guarda e administra bens públicos que lhes foram transferidos dos órgãos extintos e dos quais assumiu as funções de coordenação e controle da operação do Sistema Interligado Nacional. Esse aspecto também é observável nas entidades privadas qualificadas como organizações sociais que absorvem atividade pública publicizável: elas também passam a ter a guarda e administração de bens públicos que lhe são transferidos da entidade publica extinta. 
	Ou seja, o evento jurídico de surgimento do ONS em tudo se assemelha à qualificação de uma entidade privada como organização social. Veja-se, como já ressaltado, que os diplomas legais que previram a criação desses organismos materializam no mundo fático regras que se contextualizam no seio de uma ampla reforma administrativa ocorrida na época (década de 90 do século passado) . Dessa forma, referidas leis devem ser interpretadas em consonância com a alteração constitucional promovida no referido parágrafo único do art. 70 da Carta Política: A reforma do aparelho do Estado teve entre seus objetivos a transferência, para entes privados, de atividades antes exercidas por organizações públicas, mas passíveis de serem desempenhadas com maior eficiência pelo chamado terceiro setor. Todavia, tendo em vista justamente a necessidade de garantir o atendimento, com eficiência e presteza, dos serviços destinados à coletividade, o constituinte derivado cuidou de deixar indene a dúvidas que mesmo as entidades privadas que se encontrassem em alguma das situações prevista naquele dispositivo (utilização, arrecadação, guarda, gerenciamento ou administração de bens e valores públicos) estariam também sujeitas à prestação de contas e, portanto, à jurisdição do TCU. 
	A interpretação, à luz da Constituição, dos normativos promulgados naquele momento histórico, conduz à conclusão que tanto as organizações sociais quanto o ONS estão sujeitos à prestação de contas dos recursos públicos por eles utilizados e ao controle, tanto dos respectivos órgãos supervisores/regulamentadores, quanto do exercido pelo Congresso Nacional e pelo Tribunal de Contas da União.
	Com efeito, o ONS, a rigor, somente não é passível de qualificação como organização social porque suas atividades - de caráter exclusivo e eminentemente públicas, como será tratado mais adiante - não se enquadram entre aquelas previstas no art. 1º da Lei nº 9.637/1998:  ensino, pesquisa científica, desenvolvimento tecnológico, proteção e preservação do meio ambiente, cultura ou saúde. Por isso, o legislador pátrio lhe definiu a roupagem - em tudo semelhante a uma organização social - mediante norma própria, no caso, o art. 13 da Lei nº 9.648/1998. 
	Ora, é cediço que o TCU, desde a criação da figura das organizações sociais, firmou entendimento que elas lhe são jurisdicionadas. É o que preconiza a Decisão nº 592/1998-Plenário:
'8.1 firmar o entendimento de que as contas anuais das entidades qualificadas como organizações sociais, relativamente ao contrato de gestão, são submetidas a julgamento pelo Tribunal, nos termos do parágrafo único do art. 70 da Constituição Federal, com a redação dada pela Emenda Constitucional nº 19/98 [...]'
	Assim, tendo em vista as similitudes aqui já extensamente enumeradas, entre as OS e o ONS, de acordo com as mesmas premissas que orientaram a decisão acima transcrita, não se vislumbra razões para que o Operador Nacional também não esteja sujeito à jurisdição do TCU.
	Deve ser ressaltado que, com muito mais razão ainda, essa sujeição aos variados níveis de controle estabelecidos pelo sistema jurídico brasileiro deve ser firmemente aplicada ao ONS, tendo em conta que, como será tratado com maior minudência em parte específica deste parecer, as atividades públicas por ele exercidas se configuram como de exercício obrigatório, irrenunciáveis, intransferíveis, imodificáveis pela vontade de seus administradores e imprescritíveis, ou seja, estão muito mais próximas ao núcleo central dos serviços essenciais do Estado, do que o rol de atividades passíveis de serem executadas pelas organizações sociais, que atuam na prestação de serviços não-exclusivos do Estado.
	Até aqui vimos que o ONS detém, desde o início de sua existência, uma característica que lhe insere no manto de abrangência do parágrafo único do art. 70 da CF: a utilização, guarda e administração dos bens e ativos então pertencentes aos órgãos que exerciam as atividades de planejamento e coordenação da operação de geração e transmissão de energia elétrica, à semelhança do que ocorre em uma organização social, que absorve as atividades de uma entidade pública extinta. Ademais, justamente por essa e outras diversas características comuns entre o ONS e as OS, encontra-se o Operador do Sistema passível de submeter-se à jurisdição do TCU, tal como já assentado incontroversamente pelo Tribunal, com relação às organizações sociais.
	Além disso, ainda existe mais uma peculiaridade do ONS que remete a outro verbo contido no parágrafo único do art. 70 da Constituição: gerenciar de bens públicos representados pelos potenciais de energia hidráulica, como listado no art. 20, inciso VIII, da CF/88.
	Com as devidas vênias, não merecem prosperar os argumentos do recorrente e as análises da Serur de que a atuação do ONS sobre quando e em que intensidade as geradoras podem transformar os potenciais hidráulicos em energia não se revela como gestão de recursos públicos ou são, no máximo - no dizer da Serur - atividades acessórias e inerentes à prestação do serviço público. 
	Nesse ponto, é importante diferenciar quatro atividades distintas que integram a função pública de prestação de serviços de energia elétrica: geração, transmissão, redistribuição e coordenação e controle da operação de sistemas eletroenergéticos. Essa última é exercida com exclusividade, mediante delegação do Poder Público, pelo ONS.
	A distinção acerca dessas quatro atividades e dos agentes que estão autorizados a exercer cada uma delas é crucial para a conclusão de que efetivamente o Operador do Sistema gerencia os bens públicos representados pelos potenciais de energia hidráulica. 
	Na monografia 'A natureza jurídica da atividade de coordenação e controle da operação do Sistema Interligado Nacional - SIN', apresentada perante a Faculdade de Direito da Universidade de Brasília - UnB, Vitor Lanza Veloso faz amplo estudo sobre a questão e assevera que a atividade exercida pelo ONS se constitui como um serviço autônomo de energia elétrica, ou seja, é mais um elo integrante do plexo de atividades necessárias à realização da atividade de oferecimento da utilidade 'energia elétrica' à população. Elucidativa a seguinte passagem da obra:
'Deve-se observar que, ao reservar à União a exploração dos serviços e instalações de energia elétrica, a Constituição não delimitou a extensão de tal obrigação. Em outras palavras, a Carta Magna não define de forma explícita quais são os serviços e instalações de energia elétrica, a possibilitar a identificação dos que incumbem à União e das eventuais atividades que, ainda que se vinculem à indústria energética, podem ser exploradas livremente pelos particulares.
Remete-se, assim, ao legislador ordinário a referida especificação. Significa dizer que tal especificação não ocorrerá jurisprudencial ou doutrinariamente, dependendo de lei em sentido estrito que possua supedâneo constitucional para tanto, único meio adequado e legítimo para compressão da esfera de liberdade econômica dos privados. Por essa mesma razão, não cabe à Administração Pública a identificação originária de serviços e instalações de energia elétrica por meio da edição de normas infralegais.
Com efeito, a tarefa de que se cogita não se encontra no âmbito de discricionariedade da decisão política do legislador ordinário. Ao proceder a identificação dos serviços e instalações de energia elétrica, deverá o legislador: ' (i) garantir o exercício pleno e completo da competência, i.e., a realização da atividade à qual se destina (oferecimento da utilidade 'energia elétrica') ; (ii) evitar o sacrifício desnecessário do princípio da liberdade de iniciativa no âmbito econômico.'
Em outras palavras, não poderá o legislador infraconstitucional deixar de qualificar certas atividades como 'serviços e instalações de energia elétrica', sob pena de impossibilitar o exercício pleno e completo da competência - desrespeitando o princípio do exercício obrigatório da competência. Por outro lado, não poderá qualificar toda e qualquer atividade/instalação ligada à indústria de energia elétrica como 'serviços e instalações de energia elétrica', sob pena de sacrificar desnecessariamente o princípio da liberdade de iniciativa, o que é juridicamente vedado. 
São variadas as vias interpretativas da Constituição postas à disposição do legislador para o empreendimento da tarefa acima explicitada.110 Aponta-se, nesse contexto, o critério vislumbrado por LOUREIRO, limitando-se a identificação dos serviços de energia elétrica como as atividades 'material e diretamente envolvidas na transformação de formas primárias de energia em eletricidade e na sua disponibilização para utilização'; ou, ainda, as atividades 'exclusiva, direta e permanentemente vinculadas à obtenção material da utilidade'. 
Assim, sem maiores dificuldades, identificam-se como serviços de energia elétrica, nos moldes da Constituição, art. 21, XII, 'b', (i) a geração; (ii) a transmissão; e (iii) a distribuição de energia elétrica.'  (Grifos acrescidos) .
Prossegue o autor, ao aprofundar o estudo da atividade de coordenação e controle da operação do sistema:
'Cumpre, inicialmente, precisar a autonomia da atividade de coordenação e controle da operação do Sistema Interligado Nacional - SIN.
Verificou-se que a atual conformação empírica do setor elétrico brasileiro construiu-se historicamente como resultado de um processo em que se priorizou a geração de energia elétrica de fonte hidrelétrica, o que se dá mediante a exploração de potenciais hidráulicos cada vez mais distantes dos centros de consumo. Essa característica demandou desenvolvimento de uma extensa malha de transmissão para o escoamento da utilidade.
Da necessidade de se propiciar um aproveitamento otimizado da capacidade instalada surgiram e se aprofundaram as iniciativas de interligação, movimento que culminou na estruturação de sistemas eletroenergéticos interligados, cuja interligação recíproca resultou no Sistema Interligado Nacional - SIN. Este Sistema, como visto, abrange a maior parte do território nacional, restando fora de seu âmbito apenas alguns residuais sistemas isolados.
Nesse contexto de intensa interligação, observou-se uma robusta complexificação operacional, voltada para maximização do aproveitamento das potencialidades dos sistemas de forma a possibilitar o pleno atendimento dos destinatários da utilidade com segurança, continuidade e qualidade. O modelo adotado para tanto, como visto, caracteriza-se pela centralização em uma entidade - dotada de uma visão geral das condições e possibilidades do sistema eletroenergético - das decisões sobre a operação das instalações de geração e de transmissão interligadas.
Referido modelo introduz, como sua peça chave, a atividade de coordenação e controle da operação de sistemas eletroenergéticos - especificamente, do Sistema Interligado Nacional, na realidade atual do setor elétrico brasileiro.
Se, antes da introdução da coordenação operacional, os agentes de geração utilizavam seus próprios critérios de operação e aplicavam livremente suas disponibilidades de energia - o que inevitavelmente acarretava no aproveitamento insatisfatório de sua capacidade -, agora, tal autonomia restringe-se a ponto de se afirmar que não mais existe. O mesmo pode-se afirmar quanto à utilização das linhas de transmissão, que, passa a obedecer determinados imperativos de otimização/segurança, em um âmbito de variadas possibilidades propiciadas pela configuração intensamente interligada da rede.
Significa dizer que com introdução da atividade de coordenação e controle da operação, os agentes de geração e transmissão que atuam no âmbito do Sistema Interligado Nacional, individualmente considerados, são despojados das decisões sobre o despacho da energia elétrica e a utilização das linhas de transmissão, respectivamente. Tais decisões são transferidas para um terceiro, o qual as centraliza e por elas passa a se responsabilizar, utilizando-se de procedimentos específicos e de sua posição privilegiada no que se refere à visão geral do sistema.'  (Grifos e sublinhado acrescidos) .
	Esse terceiro, centralizador dessa atividade autônoma e essencialmente pública, não passível de ser exercida no âmbito do mercado concorrencial e da livre iniciativa, é o Operador Nacional do Sistema.
	Em cada uma das quatro atividades acima identificadas, os respectivos agentes exercerão, na medida de suas atribuições e segundo a natureza de seus negócios, a gestão dos recursos materiais de que dispõem para a exploração comercial dos potenciais de recursos hídricos (no caso da geração, transmissão e distribuição) , segundo os limites e particularidades dessas atividades, até que a utilidade pública representada pelo fornecimento de energia elétrica efetivamente chegue a cada consumidor.
	Com respeito à geração, transmissão e distribuição, por serem atividades passíveis de exercício pelos particulares, mediante concessão ou permissão, no mercado concorrencial, a atuação regulatória compete à agência reguladora, cabendo ao TCU uma fiscalização de segunda ordem sobre o controle exercido pela agência, conforme já pacificamente assentado na jurisprudência da Corte de Contas. 
	Contudo, quanto à atividade de coordenação e controle da operação, não se cogita de exploração econômica. Está-se diante de uma atividade concretamente necessária e indispensável para o fornecimento de energia elétrica, que se qualifica técnica e juridicamente como um serviço de energia elétrica autônomo, estranho às atividades das concessionárias e permissionárias das atividades de geração, transmissão e distribuição. O limite de atuação dos particulares que desempenham essas três atividades é informar ao ONS o período de disponibilidade para então aguardar o despacho do Operador para serem acionadas. Desse modo, o ONS é única e fundamentalmente o responsável - não simplesmente de forma acessória - pelo gerenciamento dos potenciais de energia hidráulica.
	Ora, os potenciais de energia hidráulica estão claramente definidos no art. 176 da CF como propriedades pertencentes à União:
'Art. 176. As jazidas, em lavra ou não, e demais recursos minerais e os potenciais de energia hidráulica constituem propriedade distinta da do solo, para efeito de exploração ou aproveitamento, e pertencem à União, garantida ao concessionário a propriedade do produto da lavra.'  (Grifei) .
	Assim, afasta-se quaisquer argumentos que intentem comparar o ONS aos concessionários e permissionários dos outros três serviços de energia elétrica, com o objetivo de, assim, afirmar que ele não se submete à jurisdição do TCU.
	Também restou explicitado que a atividade de coordenação e controle da operação do sistema não é mera atividade acessória à prestação do serviço público de fornecimento de energia à coletividade. 
	Em conformidade com o exposto, o setor de energia elétrica passa a necessitar de forma imprescindível de um modelo de operação que se consolida na centralização das decisões sob a competência de um único ator setorial da atividade de coordenação e controle dos sistemas interligados, o ONS - cuja atividade assume caráter essencial para a prestação do serviço público de energia elétrica, o que demonstra o inequívoco interesse público de que ele se reveste, na medida em que efetivamente gere os potenciais de energia hidráulica. Ou seja, essa gestão é exclusiva do ONS, e não é passível de ser executada pelos demais agentes particulares permissionários e concessionários. A modelagem assim delineada para o sistema elétrico é, portanto, diametralmente oposta ao argumento do recorrente de que ele não executaria o efetivo controle da utilização dos potenciais de energia hidráulica.
	A compreensão desse fenômeno restou plenamente apreendida pelo voto condutor da deliberação recorrida, na seguinte passagem:
'32. No tocante ao argumento de que o ONS não gere recursos públicos, concordo com os argumentos trazidos pela unidade técnica de que o operador efetivamente atua na gestão de bens públicos, a exemplo dos potenciais hidráulicos:
'70. De fato, as atividades do ONS não são idênticas às dos geradores. Porém, como restou caracterizado desde a instrução anterior, sobre elas exerce papel fundamental, à medida em que devem aguardar a sinalização do Operador para o efetivo despacho de energia. O ONS, portanto, atua decisivamente na gestão, na exploração e no aproveitamento dos potenciais de energia hidráulica que são bens da União (art. 20, inciso VIII, e art. 176 da CF/88) '
33. Por certo, o ONS explica que age sempre calcado na autorização da Aneel, bem como de outros atores inseridos no cenário da execução da política energética brasileira. O operador tenta demonstrar que seria um mero executor das diretrizes estabelecidas pela agência reguladora, o que denotaria não haver gestão de recursos públicos entre as suas atividades.
34. Não acolho esse argumento. A Resolução 3/2013 do Conselho Nacional de Política Energética (CNPE) estabelece em seu artigo 2º particularidades que demonstram a administração direta do ONS sobre o despacho de energia e consequente formação do preço deste produto:
'Art. 2º Por decisão do Comitê de Monitoramento do Setor Elétrico - CMSE, extraordinariamente e com o objetivo de garantir o suprimento energético, o ONS poderá, adicionalmente ao indicado pelos programas computacionais, despachar recursos energéticos ou mudar o sentido do intercâmbio entre submercados.
§ 1º A decisão do CMSE deverá ser respaldada em estudo do ONS, consolidado em Nota Técnica específica. 
§ 2º O Custo Variável Unitário - CVU de usina termelétrica despachada conforme o disposto no caput não será utilizado para a determinação do Preço de Liquidação de Diferenças - PLD. 
§ 3o A usina termelétrica despachada na forma do caput receberá, para cada MWh produzido, o exato valor de seu respectivo CVU. 
§ 4º O custo do despacho adicional de usina, acionada por decisão do CMSE, será calculado pelo produto do montante desse despacho e a diferença entre o CVU da usina e o PLD. 
§ 5º O custo do despacho adicional, referido no § 4o, será rateado entre todos os agentes de mercado, proporcionalmente à energia comercializada nos últimos doze meses, inclusive o mês corrente, de acordo com as normas vigentes, mediante processo de contabilização e liquidação da CCEE, e será cobrado mediante Encargo de Serviços do Sistema por motivo de segurança energética, na forma do disposto no art. 59 do Decreto no 5.163, de 30 de julho de 2004.' 
35. Além dessa resolução, há trabalhos já desenvolvidos neste Tribunal que corroboram que, conquanto o operador aja mediante autorização do Poder Concedente, várias de suas ações comportam autonomia de decisão que os normativos seriam incapazes de abarcar, em virtude de todas as particularidades envolvidas na gestão dos recursos energéticos. Aponto como exemplo trecho do relatório do Acórdão 1.171/2014-TCU-Plenário (TC Processo 012.949/2013-2) , relativo ao monitoramento de auditoria realizada para avaliar o tema Segurança Energética (TC Processo 021.247/2008-5) :
'42. Ressalta-se, ainda, que, 'por decisão do CMSE, extraordinariamente e com o objetivo de garantir o suprimento energético, o ONS poderá, adicionalmente ao indicado pelos programas computacionais, despachar recursos energéticos ou mudar o sentido do intercâmbio entre submercados', conforme previsto no art. 2º da Resolução CNPE 3/2013. Isto é, mesmo após essa internalização, o ONS ainda tem a prerrogativa de deterministicamente efetuar o despacho, independente do que indiquem os modelos computacionais.'' (grifos acrescidos) 
	Embora a argumentação até aqui desenvolvida seja apta, a meu ver, para evidenciar que o ONS utiliza, guarda, gerencia e administra bens públicos, posição que lhe sujeita à jurisdição do TCU, a atividade pública exercida pelo Operador do Sistema será objeto de outras considerações jurídicas mais adiante, de modo a reforçar o caráter público de suas funções.
	A natureza dos recursos que mantêm o ONS
	A Serur, acolhendo argumento do recorrente, conclui em seu exame que, embora sejam fixadas pelo poder concedente e constituam espécie do gênero 'preço público', as tarifas que mantêm o ONS representam a contraprestação pecuniária contratual e facultativa, paga diretamente pelo usuário ao respectivo prestador do serviço. Nesse sentido, seriam receitas recebidas pelos particulares prestadores dos serviços públicos (distribuidoras de energia elétrica, mediante pagamento da Tarifa de uso do Sistema de Transmissão - TUST) e não se constituiriam em recursos públicos.
	Todavia, o modelo de aporte de recursos ao ONS deve ser avaliado - para se afirmar a jurisdição do TCU - segundo a sua característica parafiscal, no sentido de que esses recursos são buscados compulsoriamente junto aos associados do sistema elétrico e têm por fim o financiamento de uma atividade pública. 
	Com efeito, a Aneel impõe, nos contratos de concessão, cláusula sobre a obrigatoriedade de custeio do ONS. Assim, nos Contratos de Uso do Sistema de Transmissão, há previsão para a cobrança mensal de Encargos de Uso do Sistema de Transmissão e de emprego de recursos dessa fonte no pagamento ao ONS pelos serviços de coordenação e controle da operação dos sistemas interligados e de administração dos serviços de transmissão por ele prestados, conforme já explicitado pela Secretaria de Fiscalização de Infraestrutura de Energia Elétrica em suas instruções de peças 19 e 28.
	A compulsoriedade da busca de recursos para a operação e funcionamento do ONS imprime a esses valores um componente de parafiscalidade, na medida em que a arrecadação desses valores junto aos associados do sistema - seja via canalização de tarifas, seja via contribuição direta dos agentes concessionários e permissionários - tem por intuito manter atividade específica desenvolvida por entidade de direito privado, mas voltada para relevante interesse social, como é o caso das atribuições a cargo do Operador Nacional. 
	Sobre o assunto, é oportuno apresentar importantes considerações sobre o fenômeno da parafiscalidade, conforme formuladas por Roque Antonio Carrazza (Curso de Direito Constitucional Tributário) :
'Também as 'contribuições parafiscais' não se constituem numa nova modalidade de tributos. São, simplesmente, tributos.
Conforme já afirmamos, os tributos quase sempre são arrecadados pela pessoa que os instituiu. Como, porém, a capacidade tributária ativa é delegável por lei, nada obsta a que uma pessoa, diversa daquela que criou a exação, venha, afinal, a arrecadá-la. Para tanto, basta, fundamentalmente, que a pessoa beneficiada persiga finalidades públicas ou, pelo menos, de interesse público, isto por exigência do princípio da destinação pública do dinheiro arrecadado mediante o exercício da tributação.
Ora bem, quando uma pessoa, que não aquela que criou o tributo, vem a arrecadá-lo, para si própria, dizemos que está presente o fenômeno da parafiscalidade. E, de modo mais ou menos invariável, o tributo assim cobrado ganha o nome de 'contribuição parafiscal'  (Grifos do original) .
	Verifica-se, então, que a obrigação de os agentes contribuírem para o funcionamento do ONS decorre de imposição da União, via Aneel, em conformidade com a legislação de regência.
	Nos termos do art. 14 da Lei 9.648/1998, cabe ao Poder Concedente definir as regras de organização do ONS e implementar os procedimentos necessários ao seu funcionamento, o que abrange, por certo, como serão obtidos os recursos que manterão o Operador Nacional.
	Não são, portanto, prestações efetuadas voluntariamente, mas compulsoriamente, por decorrência de ato de poder público em sentido amplo, em que se manifesta uma capacidade do poder concedente sobre atividade reservada à União, o que lhe imprime o caráter de parafiscalidade.
	A meu ver, o fundamento constitucional do modelo de aporte de recursos ao ONS, por parte dos agentes econômicos que dependem da atuação daquela entidade para exercerem suas atividades na prestação de serviços de fornecimento de energia elétrica, advém do disposto no art. 149 da Constituição Federal:
'Art. 149. Compete exclusivamente à União instituir contribuições sociais, de intervenção no domínio econômico e de interesse das categorias profissionais ou econômicas, como instrumento de sua atuação nas respectivas áreas, observado o disposto nos arts. 146, III, e 150, I e III, e sem prejuízo do previsto no art. 195, § 6º, relativamente às contribuições a que alude o dispositivo.'  (Grifei) .
	Ora, as contribuições compulsórias que os associados do sistema (via taxa ou via contribuição direta) são obrigados a pagar para o funcionamento do ONS, segundo meu entendimento, encaixam-se perfeitamente na natureza jurídica definida constitucionalmente como sendo uma contribuição de interesse de categoria econômica específica (os agentes concessionários e permissionários do sistema elétrico) , necessário ao desenvolvimento de uma atividade essencialmente pública, qual seja, a coordenação e controle da operação do sistema elétrico.
	É cediço que o caráter tributário de contribuições parafiscais tais como as aqui analisadas, independem do nomem iuris de que se revestem (art. 4º, inciso I, do CTN) . Assim, para a caracterização jurídica da natureza dos recursos que irrigam o ONS, é irrelevante discutir se se tratam de tarifas pagas em razão de contraprestação pecuniária contratual. Basta reconhecer seu caráter compulsório e sua destinação à finalidade pública.
	Complementando o raciocínio, deve ser ressaltado que a obrigação de pagamento ao ONS é distinta da cobertura tarifária que gera os meios financeiros para a concretização desse pagamento. 
	O fato de os agentes incumbindo da manutenção do ONS, mediante aporte de recursos que lhes são compulsoriamente exigidos, serem compensados por cobertura tarifária, nos moldes hoje definidos pela Aneel, é uma questão acessória que não desnatura o fundamento de que essa receita tem destinação pública certa. Ou seja, embora na relação jurídica que se estabeleça entre concessionárias e consumidores de energia esses valores se configurem como contraprestação de serviço privado, quando há o repasse obrigatório desses mesmos valores para o ONS, se qualificam como recursos de caráter parafiscal, subsumindo-se, portanto, à hipótese de incidência da jurisdição do TCU prevista no art. 5º, inciso V, da Lei nº 8.443/1992:
'Art. 5º A jurisdição do Tribunal abrange:
...
V - os responsáveis por entidades dotadas de personalidade jurídica de direito privado que recebam contribuições parafiscais e prestem serviço de interesse público ou social;' 
Detêm, esses recursos, a mesma natureza das contribuições destinadas aos serviços sociais autônomos e aos conselhos de fiscalização profissional, que, sabida e pacificamente, sujeitam-se à jurisdição do TCU.
O serviço público prestado pelo ONS
Já vimos, em linhas acima, que a atividade exercida pelo ONS se revela como uma função tecnicamente autônoma e indispensável para o regular fornecimento de energia elétrica, independente das atividades das concessionárias e permissionárias para a geração, transmissão e distribuição.
Cumpre agora, densificar juridicamente o caráter público de suas funções, de modo a reforçar a necessidade de que esse serviço público esteja sujeito ao controle externo. 
No contexto da interligação necessária ao sistema elétrico brasileiro, originou-se uma complexa rede operacional que exige a centralização, no ONS, das decisões sobre a operação das instalações de geração e de transmissão. Exige-se, assim, a atividade de coordenação e controle da operação dos sistemas eletroenergéticos. 
	A segregação dessa função estratégica e essencial ao perfeito funcionamento do sistema extrai seu assento jurídico do fundamento constitucional do art. 21, XII, 'b' da CF/88 e reserva ao Poder Público o seu exercício.
	Por sua vez, a disciplina do art. 13 da Lei nº 9.648/1988 dispõe que as atividades de coordenação e controle da operação da geração e da transmissão são desempenhadas mediante autorização da União (poder concedente) .
	Ou seja, o ato pelo qual o Poder Público delega ao terceiro particular o exercício de uma atividade de sua competência consiste, no dizer de Vitor Lanza Veloso (op. cit.) uma técnica de delegação de competência:
'Significa que, aqui, a União, competente para o desempenho da atividade, estaria atuando indiretamente. Nesse caso, o ato de autorização estaria constituindo uma situação jurídica nova entre o Poder Público e o destinatário da delegação, derivada de uma competência estatal preexistente. Haveria, portanto, o alargamento da esfera jurídica do destinatário do ato, atribuindo-se a ele uma posição jurídica da qual não desfrutava anteriormente.
Diferentemente da 'autorização-ato de polícia', na qual o desempenho da atividade é facultativa (devendo observar as condições impostas legalmente) , a 'autorização-delegação' constitui para o seu destinatário o dever de desempenhar a atividade que constitui seu objeto. Como visto, por se tratar de competência pública (cujo exercício é delegado) , o seu regime jurídico mínimo de direito público impõe a obrigatoriedade do seu exercício. Este é um traço distintivo e fundamental.
[...]
A disciplina da atividade de coordenação da operação da geração e da transmissão no âmbito do SIN aponta para a obrigatoriedade do seu desempenho. O próprio diploma legal pelo qual se previu a autorização para tal desempenho estabeleceu uma série de atribuições (obrigações) ao destinatário do ato - o ONS -, as quais constituem o conteúdo da atividade.123 Inicialmente, a Resolução ANEEL nº . 351/1998 e, posteriormente, o Decreto nº . 5.081/2004, autorizando a execução da atividade, reprisam as referidas atribuições.
Valer dizer, na medida em que a lei e os atos autorizativos estabelecem como obrigação do Operador Nacional do Sistema a execução da atividade, a este é vedado optar por não executá-la. Não se trata de faculdade, mas de obrigação.
O quanto exposto permite afastar eventuais interpretações no sentido de que a autorização prevista no artigo 13 da Lei nº . 9.648/1998 seria mera manifestação fundada no poder de polícia administrativa do Poder Público. Trata-se, no caso, de um ato de natureza delegatória.
Verifica-se, assim, que o referido diploma reconhece as atividades de coordenação e controle da operação do SIN como competência do Poder Concedente, a serem desempenhadas, mediante delegação (autorização) pelo ONS. O comando constitucional que permite tal reconhecimento encontra-se inscrito no artigo 21, XII, 'b' da Constituição de 1988.'  (Grifos e sublinhados acrescidos) .
	Em consequência dessa análise, o autor conclui - como não poderia deixar de ser - que as atividades exercidas pelo ONS estão sujeitas ao um regime jurídico que deve se pautar pelos princípios encartados no art. 37, caput, da Constituição Federal, na medida em que se referem não apenas subjetivamente à Administração Direta e Indireta, mas à própria função administrativa.
	Coaduna-se com esse entendimento as ponderações lançadas pelo Ministro Gilmar Mendes quando do julgamento da Medida Cautelar em ADI 3090-6, ao aduzir que o ONS caracteriza-se como:
'[...] uma pessoa jurídica de direito privado 'atípica', com forte coloração pública. É uma instituição peculiar que desempenha uma função de eminente interesse público [...] entidade associativa que não se enquadra no modelo tradicional de uma associação privada.'  (Grifei) .
	Aliados, assim, a essencialidade do serviço público a cargo do ONS e o regime público a que se submete, importa dispor-se de efetiva fiscalização de suas atividades, de modo a garantir que cumpra com eficiência o seu papel.
	Reside aqui, portanto, em reforço às questões de gerenciamento de bens públicos e da natureza dos recursos que mantêm o ONS, mais um ponto que reclama a incidência da jurisdição do TCU, conforme bem assinalou o relator da deliberação recorrida:
'A submissão do ONS à jurisdição do TCU coaduna-se com o alcance do interesse público, consubstanciado no atendimento ao princípio do bom e regular emprego dos recursos do erário, associado aos princípios da eficiência e da transparência para o alcance das políticas públicas' 
	Ou seja, interessa ao Controle Externo avaliar a gestão e fiscalizar, sob os aspectos operacionais, a atuação do ONS no desempenho das atividades a seu cargo, na medida em que participa ativamente da formação de parcela expressiva da política pública voltada para a área do setor elétrico.
	Ressalte-se que, recentemente, as atribuições do ONS assomaram em importância, uma vez que a Lei nº 13.360/2016 ampliou seu leque de atividades, incumbindo-lhe de cuidar da previsão de carga e planejamento da operação do Sistema Isolado (Sisol) , abrangendo, assim, praticamente toda a produção de energia elétrica do país. 
O tipo de controle a ser exercido pelo TCU sobre o ONS
	Consoante todo o exposto até aqui, depreende-se que as razões recursais não são aptas a ensejar o provimento do recurso, de modo a afastar a jurisdição do TCU sobre o ONS, como pretende o recorrente.
	Todavia, considerando que os embargos de declaração opostos em face do Acórdão 798/2016-TCU-Plenário intentaram esclarecer relevantes questões sobre a forma como seria exercido o controle do TCU sobre o Operador Nacional do Sistema, e, considerando, ainda, o caráter integrador do Acórdão que julgou os embargos e o efeito devolutivo pleno que informa a apreciação dos pedidos de reexame, necessário se faz tecer considerações adicionais acerca desse ponto. 
	 Se, por um lado, é patente a função pública exercida pelo ONS, de outro, há que se considerar, para fins do exercício do controle externo, as particularidades de que se reveste essa instituição, na forma definida pelo legislador pátrio.
	Ao revesti-lo de natureza jurídica de direito privado, busca-se conferir-lhe maior autonomia do exercício de suas atividades, de modo a se desincumbir de suas relevantes responsabilidades com menos amarras e maior agilidade, como exige a natureza dos serviços que executa. 
	Essa peculiaridade coaduna-se com a política governamental implementada no momento histórico em que o ONS foi concebido, ou seja, uma transferência de tarefas de entidades puramente estatais para entidades privadas de cooperação com o Estado, objetivando promover a melhoria da eficiência e da qualidade da prestação dos serviços de interesse público, eximindo-os de sujeição a controles puramente burocráticos.
	Conforme já se assinalou neste parecer, as semelhanças entre a natureza jurídica do ONS e a das organizações sociais podem ser erigidas como fundamento para atrair a competência do TCU sobre o operador, tal como já é exercida sobre as OS. Mas também essas semelhanças devem ser aproveitadas para ressaltar as características peculiares, tanto do ONS quanto das OS, que orientam uma forma diferenciada de como se dá a fiscalização empreendida pelos órgãos de controle.
	Nesse passo, importa transcrever relevante análise empreendida pelo Ministro Benjamim Zymler, relator do processo que culminou na Decisão nº 592/1998-Plenário, por se tratar de reflexões que, à época aplicáveis às organizações sociais, de igual modo, segundo a lógica do raciocínio aqui empreendido, também podem orientar a forma de atuação do TCU no controle exercido sobre o Operador Nacional do Sistema Elétrico:
'6. A concepção das Organizações Sociais apresenta-se indissociável daideia de controle de resultados [...].
7. Nessa ordem de ideias, é forçoso convir que o mero deslocamento de atividades ou serviços, dos órgãos ou entidades da administração federal para as OS, promove, por si só, um ambiente de competição regulado pelo Estado que estimula o controle social, exercido pelo cidadão-consumidor, sobre a oferta de bens e serviços de interesse coletivo custeada pelo Estado e promove a melhoria da eficiência e da qualidade da prestação dos serviços de interesse público.
8. Paralelamente, outro controle social se faz sentir na administração das OS, em razão da composição pluralista e da obrigatoriedade de renovação dos membros do conselho de administração, que equilibram eventuais interesses corporativos que possam sobressair.
9. As organizações sociais sujeitam-se, também, a controles externos de resultados, periódicos e a posteriori, tendo por fim a verificação do cumprimento do contrato de gestão. No caso das Organizações Sociais, esse controle é exercido pelo órgão ou entidade supervisora da área de atuação correspondente à atividade fomentada.
10. A seu turno, o Controle Externo, a cargo do Poder Legislativo, também se exerce em relação às citadas OS. Para tanto, o Tribunal, como auxiliar do Congresso Nacional em sua atividade fiscalizadora, deverá se adequar, tendo em conta a substancial redução do espectro normativo a que se submetem esses novos entes estatais, haja vista que o deslocamento da prestação de serviços públicos para entes não-estatais vem marcado pela não-submissão destes ao regime jurídico de direito público. A flexibilização que daí advém possibilita a adoção de um sistema de administração gerencial, livre das amarras da burocracia e do exagerado normativismo inerente ao regime jurídico de direito público. 11. Em consequência disto, a perspectiva evolutiva aponta no sentido de que o sistema jurídico passe a priorizar o estabelecimento de normas de caráter principiológico e procedimental, em detrimento da costumeira regulamentação material extensiva, permitindo com isso maior dinamismo e diversidade nas relações jurídicas intraestatais e nas estabelecidas entre o Estado e a sociedade.
12. Nesse contexto, o controle da legalidade deve ceder espaço ao controle teleológico ou finalístico. A aferição de resultados e, sobretudo, a satisfação do usuário serão a tônica da atividade controladora dos setores externos ao núcleo burocrático do Estado'  (Grifei) 
	Entendo perfeitamente aplicável o raciocínio acima delineado ao Operador Nacional do Sistema Elétrico, devendo o TCU pautar-se por um controle finalístico, buscando avaliar a sistemática dos programas, projetos e atividades insertos na esfera de atuação do ONS.
	Aliás, a orientação para o chamado 'controle finalístico' recai também sobre outro grupo de entidades que, tal como o ONS, são mantidas por contribuições parafiscais e prestam serviço de interesse público. Refiro-me às unidades integrantes do Sistema S sindical.
	O Supremo Tribunal Federal salientou a questão no âmbito do RE 789.874-DF (Sessão de 20.08.2014) , com repercussão geral, assim ementado: 
'EMENTA: ADMINISTRATIVO E CONSTITUCIONAL. SERVIÇOS SOCIAIS AUTÔNOMOS VINCULADOS A ENTIDADES SINDICAIS. SISTEMA 'S'. AUTONOMIA ADMINISTRATIVA. RECRUTAMENTO DE PESSOAL. REGIME JURÍDICO DEFINIDO NA LEGISLAÇÃO INSTITUIDORA. SERVIÇO SOCIAL DO TRANSPORTE. NÃO SUBMISSÃO AO PRINCÍPIO DO CONCURSO PÚBLICO (ART. 37, II, DA CF) .
1. Os serviços sociais autônomos integrantes do denominado Sistema 'S', vinculados a entidades patronais de grau superior e patrocinados basicamente por recursos recolhidos do próprio setor produtivo beneficiado, ostentam natureza de pessoa jurídica de direito privado e não integram a Administração Pública, embora colaborem com ela na execução de atividades de relevante significado social. Tanto a Constituição Federal de 1988, como a correspondente legislação de regência (como a Lei 8.706/93, que criou o Serviço Social do Trabalho -SEST) asseguram autonomia administrativa a essas entidades, sujeitas, formalmente, apenas ao controle finalístico, pelo Tribunal de Contas, da aplicação dos recursos recebidos. Presentes essas características, não estão submetidas à exigência de concurso público para a contratação de pessoal, nos moldes do art. 37, II, da Constituição Federal. Precedente: ADI 1864, Rel. Min. Joaquim Barbosa, DJe de 2/5/2008. 2. Recurso extraordinário a que se nega provimento.'   (Grifos e sublinhados acrescidos) .
	Verifica-se dessa decisão do STF uma inclinação a conferir aos Serviços Sociais Autônomos vinculados a entidades sindicais um maior arejamento em sua gestão, desembaraçando-os de um controle de rigidez regulamentar que o TCU estaria propenso a realizar, e conferindo especial ênfase à autonomia desses entes, cabendo ao controle externo passar a exercer um controle essencialmente finalístico sobre seus resultados institucionais. 
	Coerentemente com essa orientação emanada do STF, o Tribunal de Contas da União, a partir de representação formulada por este representante do Ministério Público, está empreendendo estudos aprofundados acerca da forma de atuação do Controle Externo sobre os Serviços Sociais Autônomos e na busca da máxima eficiência na atuação do controle sobre as entidades do referido sistema (cf. Ordem de Serviço Conjunta SEGECEX-SEGEPRES nº 3, de 22/07/16) .
	De igual sorte, a sujeição do ONS à jurisdição do TCU deve se pautar por uma relação distinta daquela formada com os órgãos da Administração Pública Federal em geral.
	Há que se ter uma especificidade do controle exercido sobre o ONS, segundo uma orientação finalística. 
	O escopo normativo a fundamentar esse tipo de controle encontra arrimo no art. 71, inciso IV, da CF/88, em que é previsto a realização de auditorias de natureza operacional, quer dizer, para além do enfoque na regularidade formal dos atos de gestão de cunho contábil, financeiro, orçamentário e patrimonial.
	O que se cogita, dada as especificidades da ONS fartamente comentadas ao longo deste parecer, é que o TCU empreenda avalições de caráter operacional tendo por objetivo focar a economicidade, eficiência, eficácia e efetividade da organização, avaliando os programas e atividades de relevante interesse público sob sua responsabilidade, com a finalidade de promover o aperfeiçoamento da gestão da sua atividade fim: a coordenação e controle da operação do sistema elétrico nacional.
	Ou seja, conforme se depreende dos embargos de declaração manejados em face do Acórdão 798/2016-TCU-Plenário, o receio do ONS consiste em que a sujeição ao controle externo exercido pelo TCU estaria a recair sobre a verificação da regularidade formal de seus atos, segundo os aspectos da legalidade e legitimidade dos gastos, numa perspectiva assemelhada ao que se realiza nas unidades em geral da Administração Pública, sem atentar para as peculiaridades que a roupagem jurídica diferenciada confere àquela instituição sui generis.
	Entendo, como ressaltado no próprio voto do relator da deliberação recorrida, que não há esse risco. Recupero, a propósito, os seguintes trechos do voto condutor:
'22. O mecanismo da prestação de contas não se justifica apenas sob a ótica da motivação e devida comprovação do gasto público. Prestar contas é antes de tudo possibilitar a transparência quanto aos atos e procedimentos realizados pelos entes públicos para alcançar uma determinada política. 
23. Por certo, o gasto público é um instrumento de política pública, mas não é o único objeto do controle externo. O controle não pode ser entendido como um fim em si mesmo, porquanto é antes de tudo um mecanismo para evidenciar a condução da gestão pública, na medida em que possibilita ao cidadão ter acesso a informação para que este possa exercer influência nas atividades da administração pública.
24. Nesse sentido, as prestações de contas também se destinam a comprovar se a atuação de determinada entidade está em conformidade com os programas de governo ou até mesmo se as entidades privadas que atuam na esfera pública obedecem às normas de seus respectivos campos de atuação. Esse controle de enfoque mais finalístico que legalista tem como princípio verificar o cumprimento de metas e a obediência a dispositivos legais que interfiram na eficiência, eficácia e economicidade da gestão.
[...]
29. Preocupado com os resultados do setor energético, o Poder Público, por meio do artigo 13 da Lei 9.648/1998, deixa claro que a transferência da prestação daqueles serviços de energia elétrica da União para o ONS se dá mediante autorização. Essa autorização ex-lege objetiva dar eficiência às ações do Estado mediante a inclusão de um parceiro privado na consecução dos objetivos das políticas públicas de energia. 
30. A importância dos programas e ações de governo da área de energia é clara. Esses serviços afetam toda a população, bem como a cadeia produtiva de vários setores, a exemplo da indústria e mineração. O fato de a entidade que executa as ações desse segmento ser privada não afasta a natureza pública dessas atividades.
31. Ao considerar o ONS uma entidade jurisdicionada desse Tribunal, intenta-se avaliar o desempenho do operador para fins de controle finalístico, consoante já mencionado neste voto, com o objetivo de garantir a entrega de bons serviços à sociedade'  (Grifei) 
	Embora os fundamentos da decisão recorrida tenham declinados o modo de exercer o controle sobre o ONS, a questão não foi expressamente conduzida à parte dispositiva do julgado, o que, no meu entender, também motivou o inconformismo do ONS com o acórdão guerreado. 
	Considero, adequado, portanto, dar parcial provimento ao recurso, tão somente para deixar explicitado que o controle exercido pelo TCU sobre a instituição consistirá em controle do tipo finalístico.
	Ante o exposto, renovando vênias por dissentir do posicionamento da Serur, manifesto-me no sentido de que o Tribunal conheça do recurso e lhe dê parcial provimento, para:
	a) manter em seus exatos termos o Acórdão 798/2016-TCU-Plenário; 
	b) deixar assente que a sujeição do Operador Nacional do Sistema Elétrico (ONS) à jurisdição do TCU tem por escopo propiciar o exercício do controle finalístico da entidade, mediante avaliação de seu desempenho, com o objetivo de garantir a entrega de bons serviços à sociedade."
	É o relatório.

Camila Alves e Fontes (OAB-DF 45.599) e outros.

Subprocurador-geral Lucas Rocha Furtado.

PEDIDO DE REEXAME. REPRESENTAÇÃO DE UNIDADE TÉCNICA. SUJEIÇÃO DO OPERADOR NACIONAL DO SISTEMA ELÉTRICO À JURISDIÇÃO DO TCU. ACORDÃO 798/2016-PLENÁRIO. CONHECIMENTO. NÃO PROVIMENTO.

REPRESENTAÇÃO (REPR)

Secretaria de Recursos - Serur.

Mediante o Acórdão 798/2016-TCU-Plenário (relator, o ministro Vital do Rêgo - peça 31) , o Tribunal conheceu de representação da extinta Secretaria de Fiscalização de Infraestrutura de Energia - SefidEnergia e confirmou a sujeição do Operador Nacional do Sistema Elétrico - ONS à jurisdição do TCU, por força do art. 70, parágrafo único, da CF/88 e do art. 5º, inciso I, da Lei 8.443/1992.
2.	Contra o referido acórdão, o ONS apresentou embargos de declaração, conhecidos e rejeitados pelo Acórdão 1407/2016-TCU-Plenário (peça 52) , o que levou o interessado a interpor o pedido de reexame ora em foco (peça 60) .
3.	Presentes os requisitos de admissibilidade, conheço do apelo, nos termos dos arts. 32, 33 e 48 da Lei 8.443/1992.
4.	A Secretaria de Recursos - Serur, em manifestação transcrita no relatório que antecedeu este voto, considerou procedentes os argumentos recursais e concluiu pelo provimento do recurso, de modo a considerar o ONS não incluído na jurisdição deste Tribunal, uma vez não configurada a incidência do art. 70, parágrafo único, da Constituição Federal e do art. 5º, inciso I, da Lei 8.443/1992.
5.	Entretanto, o Ministério Público junto a este Tribunal - MPTCU divergiu da unidade especializada, o que me leva a abordar, na sequência, as principais questões tratadas no pedido de reexame.
II
6.	O ONS é uma entidade privada sem fins lucrativos, com atribuições definidas no artigo 13 da Lei 9.648/1998:
	"Art. 13. As atividades de coordenação e controle da operação da geração e da transmissão de energia elétrica, integrantes do Sistema Interligado Nacional - SIN, serão executadas pelo Operador Nacional do Sistema Elétrico - ONS, pessoa jurídica de direito privado, sem fins lucrativos, mediante autorização do Poder Concedente, fiscalizado e regulado pela Agência Nacional de Energia Elétrica -Aneel, a ser integrado por titulares de concessão, permissão ou autorização e consumidores que tenham exercido a opção prevista nos arts. 15 e 16 da Lei nº 9.074, de 7 de julho de 1995, e que sejam conectados à rede básica. 
	Parágrafo único. Sem prejuízo de outras funções que lhe forem atribuídas pelo Poder Concedente, constituirão atribuições do ONS: 
a) o planejamento e a programação da operação e o despacho centralizado da geração, com vistas a otimização dos sistemas eletroenergéticos interligados;
b) a supervisão e coordenação dos centros de operação de sistemas elétricos;
c) a supervisão e controle da operação dos sistemas eletroenergéticos nacionais interligados e das interligações internacionais;  
d) a contratação e administração de serviços de transmissão de energia elétrica e respectivas condições de acesso, bem como dos serviços ancilares;  
e) propor ao Poder Concedente as ampliações das instalações da rede básica, bem como os reforços dos sistemas existentes, a serem considerados no planejamento da expansão dos sistemas de transmissão (alínea com redação dada pela Lei 10.848, de 15/3/2004) ;
f) propor regras para a operação das instalações de transmissão da rede básica do SIN, a serem aprovadas pela Aneel (alínea com redação dada pela Lei 10.848, de 15/3/2004) ."
7.	A entidade argumentou, quanto ao seu contexto de criação, que não "é fruto da assunção de serviços públicos por parte da iniciativa privada ocorrida durante a década de 1990, mas, sim, reflexo de uma tendência de criação de operadores independentes, propositadamente desvinculados dos órgãos de governo, blindados de possíveis influências político-econômicas". E, tal qual seu equivalente norte-americano, não possui ativos que não seus próprios centros de operação.
8.	Asseverou que não presta serviço público, mas atividade privada de interesse público, pois, nos termos do art. 175 da Constituição Federal e da Lei 8.975/1995, existem duas únicas modalidades de prestação de serviço público: "de forma direta ou de forma indireta, mediante regime de concessão ou de permissão. E o ONS não é componente do Estado (administração pública direta ou indireta) , o que descartaria a hipótese de prestação direta de serviço público".
9.	Reforçou que não explora, nem diretamente, nem indiretamente, os serviços e instalações de energia elétrica e o aproveitamento energético dos cursos de água. Suas atividades seriam apenas coordenar e controlar a operação da geração e da transmissão de energia elétrica. Destacou que a coordenação e o controle por ele exercidos não se confundiriam com as atividades coordenadas e controladas, exercidas por seus associados.
10.	Argumentou que "o conceito do ONS como operador independente do sistema, órgão setorial constituído como entidade não governamental sem fins lucrativos, surgiu a partir do Projeto de Reestruturação do Setor Elétrico Brasileiro - Reseb. E esta caracterização teria sido considerada essencial para: (i) assegurar que todos os usuários existentes e potenciais tivessem acesso à rede de transmissão com base em encargos comuns e equitativos; (ii) estimular a expansão do sistema a custo mínimo com indicadores eficientes do preço de transmissão para geração e carga; e (iii) viabilizar a justa competição pelo mercado entre geradores privados e estatais".
11.	O relatório "Modelo Institucional do Setor Elétrico", aprovado pela Resolução 9/2003 do Conselho Nacional de Política Energética - CNPE, e a Cartilha do Ministério das Minas e Energia - MME sobre o "novo modelo do setor elétrico" motivaram as mudanças trazidas na Medida Provisória 144/2003, das quais se destacou a autonomia dos agentes reguladores e a independência do ONS como condições para expansão do setor elétrico, para atração de investimentos e para a melhoria da governança do Operador. E o mencionado relatório estipularia que as alterações realizadas pela MP 144/2003 teriam como objetivo dotar o ONS de um sistema de governança com caráter independente.
12.	Afirmou que não gerencia bens públicos, o que afastaria a incidência do art. 70 da Constituição Federal, e não realiza a gestão dos ativos de transmissão, pois não é detentor dos ativos empregados e não explora economicamente essa atividade, papel que caberia às geradoras, transmissoras e distribuidoras de energia elétrica.
13.	Evidenciou que não possui poder de polícia e nenhum tipo de poder coercitivo ou disciplinar sobre os agentes do setor elétrico, mas apenas cumpre procedimentos de rede, previamente aprovados pela Aneel, e as diretrizes estabelecidas por órgãos e entidades públicas especializados.
14.	Contestou a conclusão de que a administração e a supervisão dos serviços públicos de energia elétrica seriam também funções públicas e postulou que as disposições da Medida Provisória 144/2003 apontam que as suas atividades devem ser exercidas sem fins lucrativos, o que afastaria a tese de prestação de serviço público.
15.	Asseverou o ONS que o fato de parte de seu orçamento vir do cálculo da Tarifa de Uso do Sistema de Transmissão - Tust é mera opção regulatória da Aneel, que tem liberdade de escolha da forma de obtenção dos recursos para custeio do ONS: (i) arrecadação via Tust combinada com contribuição associativa; ou (ii) arrecadação exclusiva via contribuição associativa. Salientou que, em qualquer das hipóteses, o conjunto de agentes que suportam o seu custeio é composto apenas pelos associados do Operador.
16.	Em decorrência, concluiu que não administra recursos de natureza tarifária em sentido amplo, uma vez que a tarifa de uso representaria mero veículo de arrecadação de valores oriundos exatamente de seus associados, que a tarifa de uso seria simples instrumento arrecadatório e que o emprego desse componente de tarifa não possuiria caráter compulsório.
17.	Citou a existência de "processo de aprimoramento do marco regulatório atinente ao orçamento do ONS em curso na Aneel", com a possibilidade de extinção do componente da Tust aplicável ao custeio das atividades do Operador. Lembrou também a discussão travada no âmbito da Audiência Pública 016/2013-Aneel, na qual a agência reguladora propôs que, a partir de 2018, os recursos necessários para o orçamento do ONS sejam arrecadados "exclusivamente por meio de contribuições de seus membros associados", e não mais cobertos por valores arrecadados via Tust, proposta que tornaria superada a questão.
18. 	Apontou "a necessidade de este Tribunal delinear, de forma prática e pragmática, as ações e os limites de atuação da equipe técnica do TCU no que toca ao ONS quando da realização de eventual controle". Alertou que "o voto condutor do acórdão que julgou os embargos declaratórios tentou delinear o controle de gastos sob o enfoque puramente principiológico, tendo em vista a inaplicabilidade das normas legais concebidas para a Administração Pública formal, o que traria dificuldades de concretização, devido à existência de diversos graus de realização dos princípios constitucionais". 
19.	Afirmou que é impossível aplicar-lhe diretamente o modelo de "controle de segunda ordem", pois referido paradigma seria cabível apenas às agências reguladoras, as quais seriam fiscalizadas acerca da eficácia e eficiência da estrutura de controle instaurada e em operação. Ponderou que não é uma autarquia reguladora, não possui poder de sanção e não pratica atos coercitivos.
20.	Interpretou que o referido "controle de segunda ordem" já seria exercido pela Aneel, ao fiscalizar e controlar todas as suas atividades, e que a atuação do TCU se consubstanciaria em "controle de terceiro grau", para o qual não haveria balizas definidas no ordenamento jurídico ou na doutrina pátria.
21.	Reiterou ainda o ONS que a duplicidade de controle teria o potencial de ensejar diversidade de posicionamento entre os órgãos controladores e resultaria em insegurança jurídica quanto à sua atuação e prejuízo para o setor de energia. Considerou que a manutenção do referido controle imporia um necessário alinhamento prévio de posições entre os dois controladores, prévia à adoção de qualquer medida orientadora ou corretiva.
III
22.	Ao analisar os argumentos recursais do ONS, em essência, a Serur concluiu que "a atividade desempenhada pelo ONS constitui gestão de bens públicos, relativa aos potenciais de energia hidráulica, apenas no sentido mais amplo do termo. Juridicamente, tal atividade de gestão qualifica-se como acessória, inerente à prestação de serviço público de coordenação e controle da operação da geração e da transmissão de energia elétrica integrantes do Sistema Interligado Nacional e por ela absorvida, não atraindo a incidência do artigo 70, parágrafo único, da CF/1988 e a consequente jurisdição desta Corte".
23.	Entendeu que, "embora seja evidente que as atividades do ONS são custeadas por recursos em última análise oriundos de uma coletividade de usuários de serviço público - aspecto enquadrado, pelo voto condutor do acórdão recorrido, como 'viés público' -, trata-se, por si só, de característica insuficiente para estabelecer a competência desta Corte de Contas para a fiscalização dos recursos financeiros nela empregados".
24.	Asseverou que, "embora a atuação do ONS possa ser classificada como serviço público delegado por autorização e caracterize gestão em sentido amplo de bens públicos pertencentes à União, é de se reconhecer que, mesmo que os recursos por ela gerenciados sejam em última análise oriundos da coletividade, não constituem recursos públicos".
25.	Ressaltou que, no voto condutor do acórdão recorrido, "o debate sobre a origem dos recursos geridos pelo ONS ocorreu apenas como reforço à exposição à época apresentada. O fato de que os recursos financeiros geridos pelo ONS não podem ser classificados como recursos públicos propriamente ditos, foi considerado insuficiente para afastar a necessidade de prestação de contas em sentido amplo em relação às atividades de gestão de bens públicos federais".
26.	Entretanto, ao se verificar que: "i) as referidas atividades de gestão de bens públicos federais são apenas um aspecto da prestação de serviço público de coordenação e controle da operação da geração e da transmissão de energia elétrica integrantes do Sistema Interligado Nacional; e ii) os recursos gerenciados pelo ONS não se qualificam como receita pública originária ou derivada, mas, sim, como recursos particulares; conclui-se que o ONS, embora possa ser considerado como prestador de serviço público delegado por autorização, juridicamente não utiliza, arrecada, guarda, gerencia ou administra, nem recursos financeiros públicos, nem bens públicos (ou pelos quais a União responda) , nem assume obrigações de natureza pecuniária em nome da União".
27.	A Serur informou que, após o julgamento dos embargos declaratórios, o Tribunal se manifestou sobre o afastamento da obrigatoriedade do procedimento de prestação de contas formal e periódico, além da não incidência de normas dirigidas a entidades que compõem a estrutura da Administração Pública (v.g. Lei 8.666/1993 e Lei 4.320/1964) . Na ocasião, o Plenário da Corte delineou o seguinte modelo de controle do ONS:
" (i) controle sobre todo e qualquer recurso gerido pela entidade (gastos) , mediante exame de adequação de gastos a partir dos princípios da legalidade, impessoalidade, moralidade, publicidade e eficiência, insculpidos no caput do art. 37; e
 (ii) controle de segunda ordem sobre as atividades finalísticas da entidade, na linha conceitual concebida para as Agências Reguladoras."
28.	Entretanto, ressaltou: 
	" (a) a denominada atividade fiscalizatória de segundo grau deve recair sobre o cumprimento, pelas agências reguladoras, de seus objetivos institucionais. Tal ação não se destina a controlar a entidade delegatária em si, mas, sim, a examinar se as agências estão fiscalizando de forma adequada os contratos de concessão ou permissão por elas firmados"; 
	(b) uma vez que se entende a atividade de coordenação e controle do Sistema Interligado Nacional como serviço público explorado pela União e prestado por entidade autorizada, e não como atividade de regulação, não há sentido em considerá-la submetida a controle de segunda ordem análogo ao aplicado às agências reguladoras; 
	 (c) entender que o ONS também estaria sujeito ao mencionado controle de segunda ordem implicaria confundir a atividade de coordenação do Sistema Interligado Nacional com a própria regulação empreendida pela Aneel. O TCU exerce fiscalização de segunda ordem, com o objetivo de verificar a regularidade da atuação da agência reguladora, não do prestador regulado de atividade qualificada como serviço público, e, por isso, deve ser dado provimento ao recurso.
IV
29.	Dada a relevância da matéria, solicitei o pronunciamento do MPTCU, que sustentou estar o ONS sujeito à jurisdição do TCU, nos termos do acórdão recorrido, conforme teses que passarei a expor.
30.	Para a Procuradoria, o sistema de controle se tornou coerente com a reforma do Estado ocorrida em 1998. Na Emenda Constitucional 19, daquele ano, o constituinte procedeu à alteração do parágrafo único do art. 70 da Carta Magna para enfatizar que qualquer pessoa física ou jurídica, de qualquer natureza, em quaisquer condições, está obrigada a prestar contas do bom e regular emprego dos recursos públicos a ela confiados.
31.	Reduzir o papel do Estado como produtor de bens e prestador de serviços não resulta em menor controle sobre as atividades transferidas ao setor privado para atingir finalidade pública e prestacionais original e constitucionalmente a cargo do poder estatal. 
32.	Neste contexto, a Lei 9.637/1998, que rege as organizações públicas não estatais destinadas a absorver atividades publicizáveis, situa-se no mesmo momento histórico da Lei 9.648/1998, que originou o ONS. Assim, apontou o Parquet semelhanças entre entidades qualificadas como organizações sociais e o Operador Nacional do Sistema Elétrico, tais como:
	"1) absorvem funções públicas antes desenvolvidas por um ente estatal extinto;  
	2) têm autonomia administrativa muito maior do que a dos órgãos e entidades integrantes do aparelho do Estado, não estando sujeitas às normas que regulam a gestão de recursos humanos, orçamento e finanças, compras e contratos na administração pública;
	3) seus funcionários são contratados mediante as regras da CLT;
	4) podem receber recursos financeiros públicos (via dotação orçamentária global no caso das OS, via tarifas de energia elétrica, no caso do ONS) e administrar bens e equipamentos originalmente pertencentes ao Estado;
	5) têm como órgão de deliberação superior um conselho composto de representantes dos seus associados e do Estado, com mandato por prazo certo;
	6) são supervisionados por órgãos estatais, que tem o dever de regular suas ações e avaliar os resultados alcançados e o desempenho, de modo a assegurar a qualidade e a efetividade dos serviços prestados."
33.	Em decorrência, tal qual ocorre com as organizações sociais, este Tribunal deve exercer o "controle finalístico, buscando avaliar a sistemática dos programas, projetos e atividades insertos na esfera de atuação do ONS".
34.	Além disso, considerou a Procuradoria que o ONS só "não é passível de qualificação como organização social porque suas atividades - de caráter exclusivo e eminentemente públicas, como será tratado mais adiante - não se enquadram entre aquelas previstas no art. 1º da Lei 9.637/1998:  ensino, pesquisa científica, desenvolvimento tecnológico, proteção e preservação do meio ambiente, cultura ou saúde. Por isso, o legislador pátrio lhe definiu a roupagem - em tudo semelhante a uma organização social - mediante norma própria, no caso, o art. 13 da Lei nº 9.648/1998".  
35.	Quanto ao ambiente de criação do ONS, ressaltou o MP que, "antes da vigência da Lei 9.648/1998, as atividades hoje exercidas pelo ONS eram executadas pelo Grupo Coordenador para a Operação Interligada - GCOI, vinculado à Eletrobras. O mencionado diploma legal definiu a transição entre as entidades nomeadas em seu artigo 15 (GCOI e Comitê Coordenador de Operações do Norte/Nordeste - CCON) e a transferência das atividades executadas por aqueles órgãos à nova entidade. E, no § 1º do citado art. 15, foi previsto o aporte de ativos e bens ao ONS, oriundos dos órgãos que então exerciam as atividades absorvidas pelo Operador. Para tanto, autorizou a Eletrobras e suas subsidiárias a transferir ao ONS, sob as condições aprovadas pelo Ministro de Estado de Minas e Energia, os bens vinculados à coordenação da operação do sistema elétrico, especialmente os ativos constitutivos do Centro Nacional de Operação do Sistema - CNOS e dos Centros de Operação do Sistema Elétrico - COS".
36.	Reforçou que o ONS gerencia bens públicos representados pelos potenciais de energia hidráulica, como listado no art. 20, inciso VIII, da Constituição Federal. 
37.	Com relação à função pública de prestação de serviços de energia elétrica, diferenciou as atividades que integram essa função: geração, transmissão, distribuição e coordenação e controle da operação de sistemas eletroenergéticos, esta última exercida pelo ONS mediante delegação do poder público, e trouxe estudo sobre "A natureza jurídica da atividade de coordenação e controle da operação do Sistema Interligado Nacional - SIN", que concluiu constituir a atividade exercida pelo ONS serviço autônomo de energia elétrica e do qual se destacou o seguinte trecho:
"Deve-se observar que, ao reservar à União a exploração dos serviços e instalações de energia elétrica, a Constituição não delimitou a extensão de tal obrigação. Em outras palavras, a Carta Magna não define de forma explícita quais são os serviços e instalações de energia elétrica a possibilitar a identificação dos que incumbem à União e das eventuais atividades que, ainda que se vinculem à indústria energética, podem ser exploradas livremente pelos particulares.
Remete-se, assim, ao legislador ordinário a referida especificação. Significa dizer que tal especificação não ocorrerá jurisprudencial ou doutrinariamente, dependendo de lei em sentido estrito que possua supedâneo constitucional para tanto, único meio adequado e legítimo para compressão da esfera de liberdade econômica dos privados. Por essa mesma razão, não cabe à Administração Pública a identificação originária de serviços e instalações de energia elétrica por meio da edição de normas infralegais.
Com efeito, a tarefa de que se cogita não se encontra no âmbito de discricionariedade da decisão política do legislador ordinário. Ao proceder à identificação dos serviços e instalações de energia elétrica, deverá o legislador: ' (i) garantir o exercício pleno e completo da competência, i.e., a realização da atividade à qual se destina (oferecimento da utilidade 'energia elétrica') ; (ii) evitar o sacrifício desnecessário do princípio da liberdade de iniciativa no âmbito econômico'.
Em outras palavras, não poderá o legislador infraconstitucional deixar de qualificar certas atividades como 'serviços e instalações de energia elétrica', sob pena de impossibilitar o exercício pleno e completo da competência - desrespeitando o princípio do exercício obrigatório da competência. Por outro lado, não poderá qualificar toda e qualquer atividade/instalação ligada à indústria de energia elétrica como 'serviços e instalações de energia elétrica', sob pena de sacrificar desnecessariamente o princípio da liberdade de iniciativa, o que é juridicamente vedado. 
São variadas as vias interpretativas da Constituição postas à disposição do legislador para o empreendimento da tarefa acima explicitada. Aponta-se, nesse contexto, o critério vislumbrado por LOUREIRO, limitando-se a identificação dos serviços de energia elétrica como as atividades 'material e diretamente envolvidas na transformação de formas primárias de energia em eletricidade e na sua disponibilização para utilização'; ou, ainda, as atividades 'exclusiva, direta e permanentemente vinculadas à obtenção material da utilidade'. 
Assim, sem maiores dificuldades, identificam-se como serviços de energia elétrica, nos moldes da Constituição, art. 21, XII, 'b': (i) a geração; (ii) a transmissão; e (iii) a distribuição de energia elétrica. [Grifos acrescidos].
Cumpre, inicialmente, precisar a autonomia da atividade de coordenação e controle da operação do Sistema Interligado Nacional - SIN.
Verificou-se que a atual conformação empírica do setor elétrico brasileiro construiu-se historicamente como resultado de um processo em que se priorizou a geração de energia elétrica de fonte hidrelétrica, o que se dá mediante a exploração de potenciais hidráulicos cada vez mais distantes dos centros de consumo. Essa característica demandou desenvolvimento de uma extensa malha de transmissão para o escoamento da utilidade.
Da necessidade de se propiciar um aproveitamento otimizado da capacidade instalada surgiram e se aprofundaram as iniciativas de interligação, movimento que culminou na estruturação de sistemas eletroenergéticos interligados, cuja interligação recíproca resultou no Sistema Interligado Nacional - SIN. Este Sistema, como visto, abrange a maior parte do território nacional, restando fora de seu âmbito apenas alguns residuais sistemas isolados.
Nesse contexto de intensa interligação, observou-se uma robusta complexificação operacional, voltada para maximização do aproveitamento das potencialidades dos sistemas de forma a possibilitar o pleno atendimento dos destinatários da utilidade com segurança, continuidade e qualidade. O modelo adotado para tanto, como visto, caracteriza-se pela centralização em uma entidade - dotada de uma visão geral das condições e possibilidades do sistema eletroenergético - das decisões sobre a operação das instalações de geração e de transmissão interligadas.
Referido modelo introduz, como sua peça chave, a atividade de coordenação e controle da operação de sistemas eletroenergéticos - especificamente, do Sistema Interligado Nacional, na realidade atual do setor elétrico brasileiro.
Se antes da introdução da coordenação operacional os agentes de geração utilizavam seus próprios critérios de operação e aplicavam livremente suas disponibilidades de energia - o que inevitavelmente acarretava o aproveitamento insatisfatório de sua capacidade - agora tal autonomia restringe-se a ponto de se afirmar que não mais existe. O mesmo pode-se afirmar quanto à utilização das linhas de transmissão, que passa a obedecer a determinados imperativos de otimização/segurança, em um âmbito de variadas possibilidades propiciadas pela configuração intensamente interligada da rede.
Significa dizer que, com introdução da atividade de coordenação e controle da operação, os agentes de geração e transmissão que atuam no âmbito do Sistema Interligado Nacional, individualmente considerados, são despojados das decisões sobre o despacho da energia elétrica e a utilização das linhas de transmissão, respectivamente. Tais decisões são transferidas para um terceiro, o qual as centraliza e por elas passa a se responsabilizar, utilizando-se de procedimentos específicos e de sua posição privilegiada no que se refere à visão geral do sistema." (Grifos e sublinhado acrescidos) .
38.	Afirmou o MPTCU que a atividade de coordenação e controle da operação, concretamente necessária e indispensável para fornecimento de energia elétrica de forma otimizada, se qualifica técnica e juridicamente como serviço de energia elétrica autônomo, estranho às atividades das concessionárias e permissionárias das atividades de geração, transmissão e distribuição. O limite de atuação dos particulares que desempenham as atividades de geração e transmissão é informar ao ONS o período de disponibilidade no sentido de então aguardar o despacho do Operador para serem acionados. Desse modo, o ONS é única e fundamentalmente o responsável - não simplesmente de forma acessória - pelo gerenciamento dos potenciais de energia hidráulica.
39.	Os potenciais de energia hidráulica estão claramente definidos no art. 176 da Constituição Federal como propriedades pertencentes à União ("Art. 176. As jazidas, em lavra ou não, e demais recursos minerais e os potenciais de energia hidráulica constituem propriedade distinta da do solo, para efeito de exploração ou aproveitamento, e pertencem à União, garantida ao concessionário a propriedade do produto da lavra.") . E é o ONS que efetivamente gere com exclusividade os potenciais de energia hidráulica, atividade que não é passível de ser executada pelos demais agentes particulares permissionários e concessionários.
40.	Quanto ao modelo de aporte de recursos para manter o ONS, o Parquet propôs seja ele analisado segundo sua característica parafiscal, porque os valores são buscados compulsoriamente junto aos associados do sistema elétrico para financiar atividade pública.  O art. 14 da Lei 9.648/1998 dispôs que cabe ao Poder Concedente definir as regras de organização do ONS e implementar os procedimentos necessários a seu funcionamento, o que abrange como serão obtidos os recursos que manterão o Operador Nacional. 
41.	Lembrou o MPTCU, também, que a obrigação de pagamento ao ONS é distinta da cobertura tarifária que gera os meios financeiros para concretização desse pagamento. "O fato de os agentes incumbidos da manutenção do ONS, mediante aporte de recursos que lhes são compulsoriamente exigidos, serem compensados por cobertura tarifária, nos moldes hoje definidos pela Aneel, é uma questão acessória que não desnatura o fundamento de que essa receita tem destinação pública certa. Ou seja, embora na relação jurídica que se estabeleça entre concessionárias e consumidores de energia esses valores se configurem como contraprestação de serviço privado, quando há o repasse obrigatório desses mesmos valores para o ONS, se qualificam como recursos de caráter parafiscal, subsumindo-se, portanto, à hipótese de incidência da jurisdição do TCU prevista no art. 5º, inciso V, da Lei nº 8.443/1992:
'Art. 5º A jurisdição do Tribunal abrange:
...
V - os responsáveis por entidades dotadas de personalidade jurídica de direito privado que recebam contribuições parafiscais e prestem serviço de interesse público ou social'"
42.	Quanto ao serviço público prestado pelo ONS, evidenciou outro trecho do estudo de Vitor Lanza Veloso, que preconiza serem essas atividades de coordenação e controle da operação da geração e da transmissão desempenhadas mediante autorização da União e consistirem em uma técnica de delegação de competência, conforme segue:
	"Significa que, aqui, a União, competente para o desempenho da atividade, estaria atuando indiretamente. Nesse caso, o ato de autorização estaria constituindo uma situação jurídica nova entre o Poder Público e o destinatário da delegação, derivada de uma competência estatal preexistente. Haveria, portanto, o alargamento da esfera jurídica do destinatário do ato, atribuindo-se a ele uma posição jurídica da qual não desfrutava anteriormente.
Diferentemente da 'autorização-ato de polícia', na qual o desempenho da atividade é facultativa (devendo observar as condições impostas legalmente) , a 'autorização-delegação' constitui para o seu destinatário o dever de desempenhar a atividade que constitui seu objeto. Como visto, por se tratar de competência pública (cujo exercício é delegado) , o seu regime jurídico mínimo de direito público impõe a obrigatoriedade do seu exercício. Este é um traço distintivo e fundamental.
[...]
A disciplina da atividade de coordenação da operação da geração e da transmissão no âmbito do SIN aponta para a obrigatoriedade do seu desempenho. O próprio diploma legal pelo qual se previu a autorização para tal desempenho estabeleceu uma série de atribuições (obrigações) ao destinatário do ato - o ONS - as quais constituem o conteúdo da atividade. Inicialmente, a Resolução ANEEL nº . 351/1998 e, posteriormente, o Decreto nº . 5.081/2004, autorizando a execução da atividade, reprisam as referidas atribuições.
Vale dizer, na medida em que a lei e os atos autorizativos estabelecem como obrigação do Operador Nacional do Sistema a execução da atividade, a este é vedado optar por não executá-la. Não se trata de faculdade, mas de obrigação.
O quanto exposto permite afastar eventuais interpretações no sentido de que a autorização prevista no artigo 13 da Lei nº . 9.648/1998 seria mera manifestação fundada no poder de polícia administrativa do Poder Público. Trata-se, no caso, de um ato de natureza delegatória.
Verifica-se, assim, que o referido diploma reconhece as atividades de coordenação e controle da operação do SIN como competência do Poder Concedente, a serem desempenhadas, mediante delegação (autorização) pelo ONS. O comando constitucional que permite tal reconhecimento encontra-se inscrito no artigo 21, XII, "b", da Constituição de 1988."
43.	Ao mesmo tempo em que apontou a função pública exercida pelo ONS, o MPTCU ressaltou as particularidades de que se reveste a instituição para concluir que caberá ao controle externo o exercício de controle finalístico sobre os resultados institucionais, com realização de avaliações operacionais de economicidade, eficiência, eficácia e efetividade da organização, ao avaliar programas e atividades de relevante interesse público sob sua responsabilidade, com a finalidade de promover o aperfeiçoamento da gestão da sua atividade fim: a coordenação e controle da operação do sistema elétrico nacional.
V
44.	Quanto ao mérito deste recurso alinho-me ao entendimento do MPTCU de que o ONS está sujeito à jurisdição do TCU, razão pela qual o Acórdão 798/2016-TCU-Plenário deve ser mantido na íntegra.
45.	Em síntese, meu posicionamento é de que:
a)  o ONS exerce, com base em autorização legal, atividades indissociáveis e essenciais ao exercício de competência exclusiva da União para exploração adequada dos serviços e das instalações de energia elétrica e para aproveitamento energético dos cursos d'água, nos termos do art. 21, inciso XII, alínea "b", da Constituição Federal e do art. 13 da Lei 9.648/1998;
b) a atuação do ONS é parte integrante da administração e do gerenciamento de um sistema de serviços (de transmissão de energia elétrica) e bens (potenciais hidráulicos) públicos;
c) o ONS é mantido por receita pública advinda de pagamentos compulsórios devidos pelos agentes do setor elétrico em decorrência de obrigações impostas por atos em que se manifesta a capacidade do poder público concedente sobre atividade reservada à União;
d) o ONS está sujeito à jurisdição do TCU por força do art. 70, parágrafo único, da Constituição Federal e do art. 5º, inciso I, da Lei 8.443/1992.
46.	Na sequência passarei a expor as razões que fundamentam meu entendimento, as quais já foram enfrentadas pela unidade técnica e pelo relator a quo quando da deliberação original. 
47.	As novas relações entre público e privado não podem mais ser compreendidas em modelos absolutos do conceito de administração direta e indireta. Mais do que classificações e acomodações de teses jurídicas, necessitamos analisar este feito pautados no interesse público existente na gestão e na segurança da política energética do País, nos ditames constitucionais e nas leis infraconstitucionais que regulam a atuação do ONS e nos exemplos concretos da atuação estratégica daquele Operador Nacional na gestão de bens da União, quais sejam, os potenciais de energia hidráulica.
48.	O art. 21, inciso XII, da Constituição Federal prevê delegação unilateral do Estado para o particular, que fica autorizado, mediante ato administrativo, a desempenhar atividades sob condições determinadas pelo ente estatal titular e delegante. 
49.	Nesse contexto de delegação constitucional foi concedida autorização ao ONS para realizar a coordenação e o controle de todo o Sistema Interligado Nacional - SIN, e não para explorar atividades de geração e transmissão de energia elétrica (Lei 9.074/1995) . E, diferente da produção independente ou autoprodução de energia, referida autorização foi concedida, essencialmente, no interesse público, e não do particular.
50.		Mediante delegação por lei, o ONS exerce atividades de competência exclusiva da União e presta serviço público ao efetuar despachos centralizados, os quais se constituem em atividade essencial para funcionamento do sistema interligado, para assim garantir o oferecimento da utilidade "energia elétrica". 
51.		A atuação do ONS na direção do rendimento ótimo da energia a ser gerada e transmitida pelo SIN está inserida na competência exclusiva dada pelo art. 21, inciso XII, alínea "b", da Constituição Federal, uma vez que se trata de atividade essencial e indissociável da exploração adequada dos serviços e das instalações de energia elétrica em geral a cargo da União.
52.		Ao se produzir energia que não pode ser estocada instituiu-se sistema interligado que requer para o Operador: (i) acesso, em tempo real, a todas as informações sobre o comportamento da demanda de energia; e (ii) possibilidade de coordenar a geração nas usinas conforme essa necessidade, igualando a produção ao consumo.
53.		Em decorrência, as técnicas e modelos matemáticos empregados pelo ONS no cálculo do despacho energético objetivam otimizar as variáveis do custo incorrido nessa geração e a disponibilidade futura de energia a partir da utilização das fontes renováveis e não renováveis. 
54.	 	O resultado esperado pela União, de forma simplória, é o gerenciamento de seus potenciais de energia hidráulica pelo ONS para que a oferta de energia seja suficiente, garantida em determinado horizonte temporal e com o menor custo possível. Esta atividade delegada, essencialmente pública, não é factível de ser exercida no âmbito do mercado concorrencial e da livre iniciativa. Por isso, cumpre ao Operador Nacional: exercer atividade estratégica sobre bens da União - potenciais de energia hidráulica, arrolados no art. 20, inciso VII, da Constituição Federal.
55.		Para tornar concreta a matéria sob exame e bem caracterizar o papel estratégico do ONS, trouxe exemplos da gestão e da administração de potenciais hidráulicos oriundos de resposta apresentada pelo Ministério de Minas e Energia - MME aos subitens 9.2.1 e 9.2.2 do Acórdão 994/2015-TCU-Plenário, conforme trechos do Ofício 090/2015-SE-MME transcritos a seguir (peça 223 do TC Processo 019.228/2014-7) : 
" (...) 
b) Item 9.2.1
 (...) 
iii) Ordenamento jurídico não define a qualquer órgão ou entidade integrante do setor energético brasileiro, de forma isolada, a competência para apreciar e deliberar acerca da adoção de medidas de contenção/redução dos custos/riscos de déficit de energia elétrica, considerando-se para tanto, as competências concorrentes tanto do Conselho Nacional de Política Energética - CNPE (art. 2°, I, da Lei n° 9.478, de 1997) quanto do Comitê de Monitoramento do Sistema Elétrico - CMSE (art. 14 da Lei n° 10.848, de 2004, c/c art. 3° do Decreto n° 5.175, de 2004) , do Operador Nacional do Sistema Elétrico - ONS (art. 13 da Lei n° 9.648, de 1998) e da Câmara de Comercialização de Energia Elétrica - CCEE (art. 22 da Lei n° 10.848, de 2004) no tocante à garantia e segurança do suprimento.
 (...) 
c) Item 9.2.2
 (i) O CMSE deliberou ao longo de 2014 e em 2015 pelo monitoramento continuado das condições de suprimento de energia elétrica, conforme se verifica nas atas disponibilizadas no sítio eletrônico do MME (...) . Entre as ações adotadas estão a autorização para que o ONS utilize na plenitude os recursos térmicos disponíveis, assim como adote medidas excepcionais para prover recursos adicionais ao SIN. A seguir estão listadas as medidas operativas adotadas pelo ONS nos anos de 2014 e 2015:
i.1) operação das UHEs Ilha Solteira/Três Irmãos abaixo da cota 325,40, com flexibilização dos níveis mínimos da hidrovia Tietê/Paraná, no trecho à jusante da UHE Nova Avanhandava, visando ao uso pleno dos estoques armazenados dos seus reservatórios;
i.2) flexibilização da defluência mínima das usinas de Jupiá/Porto Primavera (redução dos requisitos hidráulicos das usinas de montante) e Jururnim/Caconde (preservar os estoques armazenados em seus reservatórios) ;
i.3) flexibilização da geração mínima de unidades geradoras das usinas hidroelétricas, durante os períodos de carga leve e mínima, visando a minimizar a inflexibilidade de geração hidráulica nestes períodos, para reduzir o uso dos estoques armazenados nos reservatórios;
i.4) operação da UHE Itaipu como reservatório de regularização entre a cota máxima de 220,40 metros e a mínima de 216,00 metros, bem como a flexibilização do limite de variação do Acordo Tripartite de 2,0 metros para 2,8 metros;
i.5) execução das obras de captação e da travessia de balsa no reservatório da UHE M. Moraes, a fim de que seu armazenamento mínimo não ficasse limitado a 75% do volume útil, permitindo o uso deste estoque adicional para promover geração das usinas localizadas à jusante, na bacia do rio Grande;
i.6) redução da vazão objetivo em Santa Cecília, na bacia do rio Paraíba do Sul, para preservar o armazenamento do sistema de reservatórios desta bacia visando ao atendimento dos usos múltiplos, particularmente o abastecimento de água das cidades do vale e da região metropolitana do Rio de Janeiro;
i.7) redução da defluência mínima da UHE Sobradinho para 1.100 m3/s, visando a preservação dos estoques armazenados na bacia do rio São Francisco;
i.8) a redução da defluência mínima da UHE Três Marias, de forma gradual até 80 m3/s, a fim de preservar seus estoques para garantir os requisitos de uso múltiplo da água à jusante, destacando-se a execução de obras na captação de água da cidade de Pirapora e do Projeto Jaíba;
i.9) despacho pleno da disponibilidade das usinas térmicas do SIN;
i.10) coordenação de manutenção das unidades geradoras das usinas hidrelétricas e térmicas, visando a prover a máxima disponibilidade de energia/potência;
i.11) minimização do número de unidades geradoras em operação na UHE Ilha Solteira e Água Vermelha, durante os períodos de carga leve e mínima, observados os requisitos de inércia mínima do SIN, visando a minimizar a inflexibilidade de geração hidráulica nestes períodos e economizar estoques a montante;
i.12) viabilização do despacho da UTE Uruguaiana (480 MW) - Portaria MME n° 28, de 10 de fevereiro de 2015, cópia anexa; e
i.13) gestões para importação de energia dos sistemas elétricos da Argentina e do Uruguai."
56.		Registro, também, conforme destacado no parecer do MPTCU, que a Lei 13.360/2016 ampliou o leque de atividades do ONS ao lhe atribuir a previsão de carga e o planejamento da operação do Sistema Isolado (Sisol) , abrangendo, assim, praticamente toda a produção de energia elétrica do País.
57.	 	Por força do art. 13, parágrafo único, alínea "a", da Lei 9.648/1998, o ONS é a entidade responsável pelo planejamento e pela programação da operação, bem como pelo despacho centralizado da geração com vistas à otimização dos sistemas eletroenergéticos interligados. Essa missão, conforme já abordei, pressupõe o gerenciamento da exploração de potenciais hidráulicos, fonte da maior parcela da energia elétrica gerada no Brasil.
58.		No modelo institucional atual do setor elétrico brasileiro, a exploração dos potenciais hidráulicos se dá por meio de concessão às empresas de geração de energia elétrica. Contudo, nos sistemas interligados, tal exploração não ocorre de forma independente. As concessionárias não detêm autonomia para decidir quando e com qual intensidade irão operar. O que elas fazem é informar ao ONS seu período de disponibilidade no intuito de então aguardar o despacho do Operador para serem acionadas. 
59.		Corroboram tal entendimento ponderações do ministro do Supremo Tribunal Federal Gilmar Mendes quando do julgamento da Medida Cautelar em ADI 3090-6, ao aduzir que o ONS caracteriza-se como:
"[...] uma pessoa jurídica de direito privado 'atípica', com forte coloração pública. É uma instituição peculiar que desempenha uma função de eminente interesse público [...] entidade associativa que não se enquadra no modelo tradicional de uma associação privada"
60.	Ademais, o ONS integra importantes colegiados do Governo que decidem acerca da política energética, dos quais destaco dois.
61.	 O primeiro é o Comitê de Monitoramento do Setor Elétrico (CMSE) , criado pela lei 10.848/2004 com a função de acompanhar e avaliar permanentemente a continuidade e a segurança do suprimento eletroenergético em todo o território nacional. E, conforme o Decreto 5.175/2004, o CMSE será presidido pelo Ministro de Estado de Minas e Energia e terá a seguinte composição:
"I - quatro representantes do Ministério de Minas e Energia; e
II - os titulares dos órgãos a seguir indicados:
a) Agência Nacional de Energia Elétrica - ANEEL;
b) Agência Nacional do Petróleo - ANP;
c) Câmara de Comercialização de Energia Elétrica - CCEE;
d) Empresa de Pesquisa Energética - EPE; e
e) Operador Nacional do Sistema Elétrico - ONS."
62.	Àquele competem as seguintes atribuições:
"I - acompanhar o desenvolvimento das atividades de geração, transmissão, distribuição, comercialização, importação e exportação de energia elétrica, gás natural e petróleo e seus derivados;
II - avaliar as condições de abastecimento e de atendimento, relativamente às atividades referidas no inciso I deste artigo, em horizontes pré-determinados;
III - realizar periodicamente análise integrada de segurança de abastecimento e atendimento ao mercado de energia elétrica, de gás natural e petróleo e seus derivados, abrangendo os seguintes parâmetros, dentre outros:
a) demanda, oferta e qualidade de insumos energéticos, considerando as condições hidrológicas e as perspectivas de suprimento de gás e de outros combustíveis;
b) configuração dos sistemas de produção e de oferta relativos aos setores de energia elétrica, gás e petróleo; e
c) configuração dos sistemas de transporte e interconexões locais, regionais e internacionais, relativamente ao sistema elétrico e à rede de gasodutos.
IV - identificar dificuldades e obstáculos de caráter técnico, ambiental, comercial, institucional e outros que afetem, ou possam afetar, a regularidade e a segurança de abastecimento e atendimento à expansão dos setores de energia elétrica, gás natural e petróleo e seus derivados; e
V - elaborar propostas de ajustes, soluções e recomendações de ações preventivas ou saneadoras de situações observadas em decorrência da atividade indicada no inciso IV, visando à manutenção ou restauração da segurança no abastecimento e no atendimento eletroenergético, encaminhando-as, quando for o caso, ao Conselho Nacional de Política Energética - CNPE."
63.	O segundo órgão relevante é a Comissão Permanente para Análise de Metodologias e Programas Computacionais do Setor Elétrico - CPAMP, cuja finalidade é garantir coerência e integração das metodologias e programas computacionais utilizados pelo Ministério de Minas e Energia - MME, pela Empresa de Pesquisa Energética - EPE, pelo ONS e pela Câmara de Comercialização de Energia Elétrica - CCEE (Portaria 47 - MME, de 19/2/2008) .
64.	Apesar de considerar que as razões já expostas apresentam densidade suficiente para caracterizar a jurisdição deste Tribunal sobre o ONS, outro aspecto que merece realce é sua manutenção por receitas públicas, oriundas de imposição legal que gera obrigatoriedade de pagamentos ao Operador para financiá-lo. 
65.	Nos termos do art. 14 da Lei 9.648/1998, cabe ao Poder Concedente definir as regras de organização do ONS e implementar os procedimentos necessários a seu funcionamento. Ao Poder Regulador, de competência da Aneel, cabe, conforme o art. 9º, parágrafo único, da mesma Lei, estabelecer condições gerais de contratação de acesso e uso dos sistemas de transmissão. Para implementar essa imposição legal tornou-se obrigatória a inclusão de cláusula de pagamentos em favor do ONS nos contratos de uso do sistema de transmissão, como se explicará a seguir.          
66.	As atividades do ONS são financiadas basicamente pelo pagamento, pelos concessionários, dos chamados "encargos de uso do sistema de transmissão", como previsto nas condições gerais de contratação do acesso aos sistemas de transmissão de energia elétrica disciplinadas na Resolução Aneel 281/1999.
67. 	Pela Resolução Normativa Aneel 559/2013 foi estabelecido procedimento de cálculo das Tarifas de Uso do Sistema de Transmissão - Tust. No art. 2º, inciso II, daquela Resolução, é ressaltado que as Tust deverão ser calculadas considerando, entre outros fatores, os valores de que trata o art. 13 da Resolução Aneel 281/1999, aí incluída, como já exposto, a parcela para cobertura do orçamento do ONS. 
68.	Com base nas mencionadas disposições, a Aneel impõe, nos contratos de concessão, cláusula sobre a obrigatoriedade de pagamentos àquele Operador. Assim, nos Contratos de Uso do Sistema de Transmissão, há previsão de cobrança mensal de Encargos de Uso do Sistema de Transmissão e de emprego de recursos dessa fonte no pagamento dos concessionários ao ONS pelos serviços de coordenação e controle da operação dos sistemas interligados e de administração dos serviços de transmissão por ele prestados.
69.	Em síntese, na origem da destinação de parcela dos encargos de uso do sistema de transmissão ao ONS encontra-se obrigação derivada de relação de direito público que é apenas instrumentalizada por meio dos contratos de uso do sistema de transmissão. Posto isso, assenta-se a natureza pública dos recursos financeiros que sustentam a atividade do ONS, dada sua plena e integral ordenação por regras de direito público.
70.	Cumpre ressaltar que referida obrigação de pagamento ao ONS é distinta da possibilidade de compensação por esse pagamento. Os encargos de uso do sistema de transmissão, ao fim, podem ser integralmente repassados para as tarifas cobradas aos consumidores de energia elétrica, conforme o art. 34, parágrafo único, inciso II, alínea "a", do Estatuto do ONS, com redação dada pela Resolução Autorizativa Aneel 1.888, de 22/4/2009. 
71.	Com base nas deliberações do STF na ADC 9 e no RE 541.511, é correto concluir que a tarifa paga pelos consumidores aos concessionários não constitui receita pública.
72.	No entanto, a obrigação original de pagamento ao ONS decorrente, como já exposto, de relação de direito público não deve ser confundida com permissão para que os concessionários sejam compensados por essa despesa, mediante repasses de valores para a tarifa cobrada aos consumidores. Portanto, as diferenças entre a situação de fato objeto deste processo e aquela examinada pelo STF por meio do citado RE 541.511 afastam o emprego de analogia.
73.	A possibilidade de cobertura tarifária para obrigação de pagamentos ao ONS somente reforça as considerações anteriores sobre as atividades do Operador serem essenciais à prestação dos serviços de energia elétrica, atividade reservada à União e, portanto, legitimadora de que os agentes incumbidos de sua manutenção sejam compensados pela via da cobertura tarifária.
74.	Outro aspecto abordado neste recurso se refere à competência deste Tribunal para fiscalizar o ONS. Entendo que tal competência deriva diretamente da Constituição Federal e, pela própria natureza das competências constitucionais e legais, as atividades de fiscalização do TCU junto ao ONS têm natureza distinta daquelas exercidas pela Aneel. 
75.	Esta Corte tem atuado de forma cooperativa e suplementar na fiscalização desta prestação de serviço público delegado. Exerce o controle externo, como poder distinto dos Poderes Concedente e Regulador, e se concentra nas dimensões da legalidade, da legitimidade, da economicidade e da eficiência dos bens e serviços públicos tutelados. 
76.	Não obstante, como já ressaltado pelo ministro-relator Walton Alencar Rodrigues no Acórdão 556/2005-TCU-Plenário, devem ser observados limites constitucionais da atuação do TCU em confronto com as competências legalmente atribuídas às agências reguladoras, não podendo o Tribunal nem estabelecer o conteúdo do ato regulatório que vai ser editado pelo órgão competente, nem impor a adoção de medidas que entender adequadas salvo quando verificadas considerações de legalidade ou omissão da autarquia em dar fiel cumprimento à lei. No entanto, a competência da agência reguladora não implica completa e absoluta inviabilidade do exercício do controle por esta Corte sobre o ONS. 
77.	Desse modo, ainda que não se pretenda esgotar a discussão sobre a forma de atuação do Tribunal no caso concreto, o que não é objeto deste recurso, e considerando que o Operador Nacional do Sistema Elétrico, embora não seja entidade da Administração Pública, exerce atividade pública delegada e administra bens e recursos públicos, cabe ao TCU, no exercício de sua jurisdição, identificar eventuais normas de direito público que devam ser observadas pelo ONS e esclarecer aquelas a disciplinar a atividade de controle externo na referida unidade. 
	Por fim, conforme exaustivamente exposto neste voto, os recorrentes não trouxeram informações ou elementos que desconstituíssem o entendimento prolatado no Acórdão 798/2016-TCU-Plenário, razão pela qual pugno pelo não provimento do recurso e voto por que o Tribunal adote a deliberação que submeto ao colegiado.
TCU, Sala das Sessões Ministro Luciano Brandão Alves de Souza, em 14 de agosto de 2019.
ANA ARRAES 
Relatora

Trata-se de pedido de reexame interposto pelo Operador Nacional do Sistema Elétrico contra o Acórdão 798/2016-TCU-Plenário. Na decisão recorrida, o Tribunal considerou parcialmente procedente a representação formulada pela extinta SefidEnergia e confirmou a sujeição do ONS à jurisdição do TCU.
2.	No meu voto, sustentei tal sujeição, nos termos do art. 70, parágrafo único, da Constituição Federal e do art. 5º, inciso I, da Lei 8.443/1992, alinhando-me ao entendimento do Ministério Público junto ao Tribunal e ao que foi decidido no Acórdão 798/2016-TCU-Plenário. 
3.	Chego a essa conclusão, considerando, em síntese, que: 
a) o Operador Nacional do Sistema Elétrico presta serviço público de competência exclusiva da União ao realizar atividade essencial para o funcionamento do sistema elétrico interligado: coordenação e controle da operação da geração e da transmissão de energia elétrica, nos termos do art. 13 da Lei 9.648/1998;
b) o ONS realiza gestão de bens públicos pertencentes à União, quais sejam, os potenciais de energia hidráulica (art. 20, inciso VIII, da Constituição Federal) , assegurando que a oferta de energia seja suficiente, garantida em determinado horizonte temporal e com o menor custo possível;
c) o ONS é mantido por receita advinda de pagamentos compulsórios devidos pelos agentes do setor elétrico em decorrência de obrigações impostas por atos em que se manifesta a capacidade do poder público concedente sobre atividade reservada à União.
4.	Após a devolução de vista do ministro Benjamin Zymler, pediu vista, nos termos do art. 112 do Regimento Interno, o ministro Bruno Dantas, a quem, desde já, louvo pelo voto revisor e pela contribuição ao presente debate.
5.	O ministro Bruno Dantas defende o provimento do recurso. Em síntese, o revisor afirma que cabe à Aneel fiscalizar e regular o Operador Nacional do Sistema Elétrico e que a sobreposição de controles é temerária, pois poderia desestabilizar o funcionamento do sistema. Ademais, argumenta que os bens do ONS seriam privados, ainda que originalmente decorrentes de transferência da Eletrobras. Por fim, entende que as características das receitas do Operador se assemelham muito mais às de contribuições associativas e de preço do que às de contribuições parafiscais. 
6.	Pedindo vênia ao revisor, mantenho o meu entendimento pelas razões já expostas, levando em conta, ainda, que o acórdão recorrido se limitou a considerar o Operador Nacional do Sistema Elétrico como ente jurisdicionado ao Tribunal, sem estabelecer a forma como o controle externo será exercido, matéria que ainda será analisada nas ações de controle específicas.
7.	Esta Corte de Contas, a propósito, tem atuado de forma cooperativa e suplementar na fiscalização da prestação do serviço público delegado. Exerce o controle externo, como poder distinto dos poderes concedente e regulador, sem estabelecer o conteúdo do ato regulatório.
8.	Nada obstante, a competência da agência reguladora não implica completa e absoluta inviabilidade do exercício do controle por este Tribunal sobre o ONS. Apenas a título de ilustração, vislumbro, desde já, o exercício do controle externo sob o aspecto operacional no Operador, tendo por objeto a eficiência da sua gestão da exploração dos potenciais hidráulicos, fonte da maior parte da energia elétrica produzida no Brasil. 
9.	No tocante ao financiamento do ONS, observo que parcela dos recursos é decorrente de obrigação derivada de relação de direito público. De fato, a Agência Nacional de Energia Elétrica impõe, nos contratos de concessão, cláusula sobre a obrigatoriedade de pagamentos ao operador, o que evidencia o caráter compulsório da prestação pecuniária, cuja natureza se distancia do conceito de "preço" defendido pelo ilustre revisor. 
10.	De qualquer forma, o debate mais aprofundado sobre essas questões - natureza jurídica das fontes de recursos do ONS - deve ficar para uma segunda oportunidade, na qual se estabelecerá qual o modelo de controle será exercido sobre a entidade jurisdicionada.
11.	Ante o exposto, nego provimento ao pedido de reexame interposto pelo Operador Nacional do Sistema Elétrico, mantendo os exatos termos do Acórdão 798/2016-TCU-Plenário. 
	É como voto!
TCU, Sala das Sessões Ministro Luciano Brandão Alves de Souza, em 14 de agosto de 2019.
ANA ARRAES 
Relatora

Cuida-se de pedido de reexame interposto pelo Operador Nacional do Sistema Elétrico (ONS) contra o Acórdão 798/2016-TCU-Plenário, da Relatoria do Ministro Vital do Rego) , mantido pelo Acórdão 1407/2016-TCU-Plenário, que asseverou a sujeição do recorrente à jurisdição do Tribunal de Contas da União (TCU) .
2.	Para chegar a essa conclusão, o acórdão recorrido se baseou nas seguintes premissas:
2.1.	o ONS participa da formação de parcela expressiva da política pública voltada para a área do setor elétrico;
2.2.	o ONS gerencia bens públicos (potenciais hidráulicos) ; 	
2.3.	o ONS gere recursos com viés público, pois decorrem de cobrança compulsória autorizada pelo Poder Público para o alcance dos fins da política pública da área de energia elétrica, ainda que não sejam propriamente uma receita pública;
2.4.	o controle exercido pelo TCU no ONS não ensejaria sobreposição de competências com a Aneel, pois constitui controle de segunda ordem, no qual se busca a eficiência e a efetividade na prestação dos serviços, não atingindo a discricionariedade inerente ao agente regulador.
3.	Inconformado, o ONS rebateu os fundamentos do acórdão, apresentando razões que levaram a Secretaria de Recursos (Serur) a propor o provimento do pedido de reexame, a fim de alterar o acórdão e consignar a não inclusão do Operador no âmbito de jurisdição do TCU. 
4.	Em suma, a Serur entendeu que:
4.1.	quanto aos potenciais de energia elétrica, a atividade do ONS constitui gestão de bens públicos apenas no sentido mais amplo do termo, pois tal gestão se qualifica como acessória e inerente à prestação de serviço público de coordenação e controle da operação da geração e da transmissão de energia elétrica;
4.2.	os recursos gerenciados pelo ONS não constituem receita pública originária ou derivada, mas sim recursos particulares, advindos da contraprestação pecuniária contratual e facultativa paga pelo usuário ao particular prestador do serviço público por delegação. 
4.3.	o ONS, embora deva ser considerado como prestador de serviço público delegado, juridicamente não utiliza, arrecada, guarda, gerencia ou administra nem recursos financeiros públicos, nem bens públicos (ou pelos quais a União responda) , nem assume obrigações de natureza pecuniária em nome da União;
4.4. 	o controle desta Corte de Contas sobre particulares delegatários de serviço público, tais como as geradoras e distribuidoras de energia elétrica, sejam eles concessionários, permissionários ou autorizados, dá-se principalmente de forma indireta, mediante o controle realizado sobre o poder concedente e a agência reguladora setorial; a caracterização da atividade do ONS como serviço público, portanto, é por si só insuficiente para atrair a incidência do artigo 70, parágrafo único, da CF/1988, e a consequente jurisdição desta Corte;
4.5.	não há como se afirmar que o ONS estaria submisso ao chamado controle finalístico de segunda ordem, visto que este é exercido sobre a atividade de regulação desenvolvida pela agência setorial, não sobre a prestação em si de serviços públicos, desempenhadas pelos concessionários, permissionários ou agentes autorizados.
5.	Posteriormente, a eminente Relatora solicitou a oitiva do Ministério Público junto ao TCU, que apresentou parecer discordando da Serur. O Parquet considerou, em síntese, que:
5.1.	o ONS se assemelha em natureza e características às entidades qualificadas como organizações sociais, pois são uma roupagem de associações civis sem fins lucrativos, orientadas diretamente para o atendimento de um interesse público;
5.2.	o art. 15, §1º, da Lei 9.648/1998 previu o aporte de ativos e bens oriundos dos órgãos que exerciam as atividades absorvidas pelo Operador, vinculados à Eletrobrás, ao ONS, o que constitui a primeira característica que atrai para ele a sujeição à jurisdição desta Corte por efetivamente "utilizar, guardar e administrar bens públicos" transferidos dos extintos órgãos;
5.3.	é cediço que o TCU, desde a criação da figura das organizações sociais, firmou entendimento de que elas lhe são jurisdicionadas, consoante Decisão 592/1992-Plenário, a saber:
"8.1 firmar o entendimento de que as contas anuais das entidades qualificadas como organizações sociais, relativamente ao contrato de gestão, são submetidas a julgamento pelo Tribunal, nos termos do parágrafo único do art. 70 da Constituição Federal, com a redação dada pela Emenda Constitucional nº 19/98 [...]"
5.4.	o ONS gerencia bens públicos representados pelos potenciais de energia hidráulica, como listado no art. 20, VIII, da Constituição Federal;
5.5. 	a atividade de coordenação e controle da operação do sistema, exercida pelo ONS, não é mera atividade acessória à prestação do serviço público de fornecimento de energia, mas essencial para a prestação do serviço, o que demonstra o interesse público de que ela se reveste, na medida em que o Operador efetivamente gere os potenciais de energia hidráulica;
5.6.	o ONS não pode ser comparado aos concessionários e permissionários dos serviços de geração, transmissão e distribuição de energia, pois não exerce atividade de exploração econômica, passível de ser realizada no mercado concorrencial e da livre iniciativa;
5.7.	o ONS gerencia recurso público, uma vez que suas receitas são buscadas compulsoriamente junto aos associados do sistema elétrico e têm por fim o financiamento de uma atividade pública, o que imprime a esses valores um componente de parafiscalidade;
5.8.	os recursos financeiros geridos pelo ONS possuem a mesma natureza das contribuições destinadas aos serviços sociais autônomos e aos conselhos de fiscalização profissional, que, sabida e pacificamente, sujeitam-se à jurisdição do TCU;
5.9.	o ONS desempenha uma função de eminente interesse público, reforçando a necessidade de que essa entidade esteja sujeita ao controle externo.
6.	Ao final, o Parquet sugere dar provimento parcial ao recurso, mantendo os termos do acórdão recorrido, mas deixando assente que "a sujeição do Operador Nacional do Sistema Elétrico (ONS) à jurisdição do TCU tem por escopo propiciar o exercício do controle finalístico da entidade, mediante avaliação de seu desempenho, com o objetivo de garantir a entrega de bons serviços à sociedade".
7.	A Ministra Relatora, em seu pronunciamento, corrobora o entendimento do Ministério Público junto ao TCU no sentido de que o ONS deva se sujeitar à jurisdição do TCU, mas considera que não seria o momento de delinear os contornos do controle a ser exercido por esta Corte. Assim, vota para que o acórdão impugnado seja mantido em seus exatos termos.
8.	Em síntese, a Relatora se apoia nos seguintes fundamentos:
8.1.	o ONS exerce, com base em autorização legal, atividades indissociáveis e essenciais ao exercício de competência exclusiva da União para exploração adequada dos serviços e das instalações de energia elétrica e para aproveitamento energético dos cursos d'água, nos termos do art. 21, inciso XII, alínea "b", da Constituição Federal e do art. 13 da Lei 9.648/1998;
8.2.	a atuação do ONS é parte integrante da administração e do gerenciamento de um sistema de serviços (de transmissão de energia elétrica) e bens (potenciais hidráulicos) públicos;
8.3.	o ONS é mantido por receita pública advinda de pagamentos compulsórios devidos pelos agentes do setor elétrico em decorrência de obrigações impostas por atos em que se manifesta a capacidade do poder público concedente sobre atividade reservada à União;
8.4.	o ONS está sujeito à jurisdição do TCU por força do art. 70, parágrafo único, da Constituição Federal e do art. 5º, incisos I e V, da Lei 8.443/1992.
II
9.	Como se vê, a questão é bastante controversa. De um lado, entende-se que o ONS gere bens e dinheiro públicos; de outro, considera-se que suas receitas são privadas e que sua gestão de bens públicos se dá apenas de forma indireta, por ser necessária ao exercício do serviço público delegado.  
10.	Também em relação às conclusões sobre a forma de atuação do TCU, há discrepâncias. Para alguns, o controle a ser exercido pelo TCU deve ser de segunda ordem, via controle da agência reguladora; para outros, o controle deve ser finalístico, mediante avaliação do desempenho da entidade, a fim de garantir a qualidade dos serviços públicos. Ou ainda, não seria a hora de delinear esse controle, "cabendo ao TCU, no exercício de sua jurisdição, identificar eventuais normas de direito público que devam ser observadas pelo ONS e esclarecer aquelas a disciplinar a atividade de controle externo na referida unidade", conforme consignado pela Relatora.
11.	No meu entender, o posicionamento da Serur, explicitado na instrução à peça 73, é o que deve prevalecer. Em síntese, reputo que o ONS não se sujeita, em princípio, à jurisdição do TCU e que a atuação desta Corte para garantir ou aperfeiçoar a qualidade dos serviços públicos por ele prestados deve ser realizada via fiscalização da agência reguladora ou do poder concedente, como é no caso de serviços prestados por concessionários ou permissionários de serviço público. 
12.	Na interpretação das normas que regem a competência do TCU é importante ter em mente o que propõe o ordenamento jurídico como um todo, a fim de que a atuação desta Corte possa se dar da forma mais benéfica possível para o funcionamento da Administração Pública. Nesse sentido, considerando a maneira como o sistema de geração, transmissão e distribuição de energia elétrica se organiza, não vejo como ele possa comportar um controle direto do TCU no ONS, paralelo à atuação da Agência Nacional de Energia Elétrica (Aneel) .
13.	Explico melhor meu posicionamento.
14.	O ONS, pessoa jurídica de direito privado, é parte integrante do sistema de geração, transmissão e distribuição de energia elétrica, assim como são os concessionários e permissionários desses serviços. 
15.	Seu papel consiste, essencialmente, em exercer as atividades de coordenação e controle da operação da geração e da transmissão de energia elétrica integrantes do Sistema Interligado Nacional (SIN) , bem como as atividades de previsão de carga e planejamento da operação do Sistema Isolado (Sisol) , consoante o art. 13, caput, da Lei 9.648/1998.
16.	Considerando os diversos agentes envolvidos nesse sistema, sua atuação é fundamental  para que a energia seja gerada e despachada para as linhas de transmissão no tempo e na medida certa, de modo a otimizar o seu funcionamento, evitando desperdícios. 
17.	Não se discute que se trata de um serviço público. No entanto, todo esse sistema é fiscalizado e regulado pela Agência Nacional de Energia Elétrica. 
18.	Conforme explicitamente previsto no art. 13 da Lei 9.648/1998, cabe à Aneel fiscalizar e regular o Operador Nacional do Sistema Elétrico. Essa fiscalização engloba a qualidade dos serviços públicos por ele oferecidos. Assim, entender que o Tribunal deva exercer controle finalístico no ONS, para fiscalizar seu desempenho, a fim de "garantir a entrega de bons serviços à sociedade", é o mesmo que considerar que o Tribunal deva realizar, em paralelo, o controle atribuído legalmente à Aneel. 
19.	Tal sobreposição de controles é claramente temerária, pois pode levar a decisões e orientações divergentes, que desestabilizariam o funcionamento do sistema. A legislação de competência do TCU deve ser interpretada em conjunto e em confronto com a legislação de competência da agência reguladora. Não é à toa que esta Corte tem se posicionado no sentido de que a fiscalização de serviços públicos delegados se dá de modo indireto por este Tribunal, mediante fiscalização do poder concedente e da agência reguladora (exs.: Acórdãos 909/2015  e 2.527/2015 - Plenário e 4.773/2016 - Primeira Câmara) . Trago a colação, por oportuno, trecho do voto condutor do Acórdão 909/2015-TCU-Plenário:
"22. Com tal desiderato, trago palavras do Ministro José Jorge, inseridas no voto condutor do Acórdão 210/2013-TCU-Plenário, verbis: 
' (...) a jurisprudência desta Corte sedimentou-se no sentido de que não compete ao TCU, no exercício do controle externo da Administração Pública, fiscalizar diretamente as empresas delegatárias de serviço público, mas sim examinar se o poder concedente está fiscalizando de forma adequada a execução dos contratos celebrados. Isso porque entendimento em sentido contrário implicaria invasão do Tribunal na seara de atuação das agências reguladoras, esvaziando a competência dessas importantes entidades introduzidas pela Reforma do Aparelho do Estado no final dos anos 90.'
23. Nessa linha de raciocínio, a princípio, não cabe ao TCU avaliar o cumprimento de metas contratuais de qualidade em outorgas de serviços públicos; o controle aqui exercido incide diretamente sobre a agência reguladora e mediatamente sobre as delegatárias. Isso porque, a competência tanto para estabelecer metas de qualidade e parâmetros de serviço, quanto para fiscalizar seu cumprimento, está embutida nas atribuições legais da Aneel, previstas na Lei 9.427/1996.
20.	Outrossim, esse entendimento deve prevalecer tanto para concessionários e permissionários, quanto para os demais agentes delegatários de serviço público, como é o caso do ONS, que exerce o serviço público por delegação prevista em lei. Não importa se o ONS exerce suas atividades em um ambiente concorrencial ou não, pois o que respalda tal inteligência é a necessidade de que as decisões sejam coerentes e harmônicas para todo o sistema de serviço público delegado. Os diversos atores do sistema são controlados pela agência reguladora e a agência reguladora é controlada pelo Tribunal de Contas da União. Essa é a interpretação lógica que retiro dos normativos que gerem a matéria.
21.	Ademais, a equiparação que o Ministério Público junto ao TCU faz entre o ONS e as organizações sociais, a meu ver, não procede. As organizações sociais não fazem parte de um sistema de prestação de serviço público regulado e fiscalizado por agência reguladora. Tais entidades, conforme previsto expressamente na Lei 9.637/1998, foram criadas para absorver atividades não exclusivas de Estado, fenômeno intitulado publicização. Para tanto, elas recebem recursos públicos federais, por meio de contrato de gestão. Nesse sentido, é natural que o TCU verifique se o fim acordado entre o Poder Público e as organizações sociais foi atingido. No caso do ONS, no entanto, como já dito, já existe a agência reguladora com esse fim.
22.	Assim, do ponto de vista finalístico, o TCU não deve fiscalizar diretamente o ONS, pois é a Aneel que tem atribuição para tanto. O argumento de que o ONS presta serviço público não é suficiente para atrair essa fiscalização, pois os permissionários e os concessionários de serviço público também o prestam e não sofrem a atuação direta desta Corte.
23.	Acrescente-se que a gestão dos potenciais hidráulicos também se dá em razão da prestação do serviço público delegado, motivo pelo qual ela também deve ser fiscalizada pela Aneel, e não pelo TCU diretamente.
24.	Poder-se-ia cogitar a fiscalização direta do TCU no ONS nas suas atividades-meio ou administrativas, caso restasse caracterizada a natureza pública de suas receitas ou dos bens pertencentes ao seu patrimônio. No entanto, também não encontro presente tal característica.
25.	Os bens do Operador Nacional do Sistema Elétrico são privados. É certo que eles decorreram originalmente de transferência de bens da Eletrobrás, como afirmou o Parquet. No entanto, depois de transferidos em caráter definitivo à pessoa jurídica de direito privado, conforme disposto no art. 15, § 1º, da Lei 9.648/1998, passaram a ser bens privados, tanto que não se submetem ao regime jurídico dos bens públicos. Podem ser alienados sem necessidade de autorização legislativa, conforme art. 17, XIII, do estatuto da entidade e não se encontram contabilizados como bens da União ou de outra entidade da Administração Pública Federal.
26.	Também no que se refere às receitas do ONS, não vislumbro a natureza pública. As receitas do Operador não constituem contribuição parafiscal.
27.	Sabe-se que as contribuições parafiscais são espécies de tributo prevista no art. 149 da Constituição Federal. Como qualquer tributo, elas têm como característica a instituição por meio de lei, consoante preconiza o art. 3º do Código Tributário Nacional, in verbis:
"Art. 3º Tributo é toda prestação pecuniária compulsória, em moeda ou cujo valor nela se possa exprimir, que não constitua sanção de ato ilícito, instituída em lei e cobrada mediante atividade administrativa plenamente vinculada."
28.	No caso do ONS, suas receitas encontram-se previstas no estatuto, a saber: 
"Art. 34 Até o final de abril de cada ano, o ONS deve encaminhar à ANEEL a proposta de orçamento para o próximo ciclo, devidamente aprovada pelo seu Conselho de Administração.
	Parágrafo único. São fonte de recursos do ONS:
I - Contribuições de seus membros associados, proporcional ao número de votos na Assembléia-Geral, incluídas na Parcela "A" para fins de repasse tarifário e as recolhidas por outros associados e agentes do setor elétrico que não estão sujeitas a repasse tarifário;
II - Recursos decorrentes do orçamento elaborado pelo ONS e aprovado pela ANEEL:
a) repassados pelos associados e agentes do setor elétrico conectados à Rede Básica, cujos valores são incluídos na Tarifa de Uso do Sistema de Transmissão - TUST e na Parcela "A" das Tarifas do Serviço de Energia Elétrica;
b) recolhidos por outros associados e agentes do setor elétrico que não estão sujeitos a repasse tarifário; e 
c) outras receitas autorizadas pela ANEEL."
29.	Diferente é o caso dos conselhos profissionais ou dos serviços sociais, cujas contribuições estão previstas em lei. Cito, por exemplo, a contribuição do Serviço Nacional de Aprendizagem Comercial (Senac) , estipulada no art. 4º do Decreto-Lei 8.621/1946:
"Art. 4º Para o custeio dos encargos do SENAC, os estabelecimentos comerciais cujas atividades, de acôrdo com o quadro a que se refere o artigo 577 da Consolidação das Leis do Trabalho, estiverem enquadradas nas Federações e Sindicatos coordenados pela Confederação Nacional do Comércio, ficam obrigados ao pagamento mensal de uma, contribuição equivalente a um por cento sobre o montante da remuneração paga à totalidade dos seus empregados." (grifos acrescidos) .
30.	Anote-se que a previsão por meio de estatuto é bem mais flexível do que a previsão legal, o que seria algo incompatível com as características de um tributo. Além disso, no caso do ONS, os valores por ele cobrados também sofrem o controle da agência reguladora, o que não ocorre no caso dos conselhos profissionais e das entidades do sistema S.
31.	Entendo que as receitas do ONS se assemelham muito mais às características de contribuições associativas e de preço, como os regulados para os concessionários e permissionários de serviço público, do que às de contribuições parafiscais. Assim, não caberia fundamentar sua sujeição ao TCU no art. 5º, V, da Lei 8.443/1992, que se refere a "responsáveis por entidades dotadas de personalidade jurídica de direito privado que recebam constribuições parafiscais e prestem serviço de interesse público ou social".
32.	Diante do exposto, por não se enquadrar o caso às hipóteses do art. 70, parágrafo único, da Constituição Federal, nem tampouco do art. 5º, incisos I e V, da Lei 8.443/1992, voto no sentido de que seja aprovado o acórdão que ora submeto à deliberação deste Colegiado:
9.1. conhecer do pedido de reexame e dar-lhe provimento, alterando a redação do item 9.1. do Acórdão recorrido nos seguintes termos:
"9.1. conhecer da representação, porquanto presentes os requisitos previstos nos artigos 235 e 237, inciso VI e parágrafo único, do Regimento Interno deste Tribunal, para, no mérito, considerá-la não procedente;" 
9.2. esclarecer que o Operador Nacional do Sistema Elétrico (ONS) não se encontra sob a jurisdição do TCU, uma vez não configurada a incidência do art. 70, parágrafo único, da CF/1988 e do art. 5º, incisos I e V, da Lei 8.443/1992;"
9.2. dar ciência desta deliberação ao recorrente, ao Ministério de Minas e Energia e à Agência Nacional de Energia Elétrica - Aneel.
TCU, Sala das Sessões Ministro Luciano Brandão Alves de Souza, em 14 de agosto de 2019.
Ministro BRUNO DANTAS
Revisor
Trata-se de pedido de reexame interposto pelo Operador Nacional do Sistema Elétrico (ONS) contra o Acórdão 798/2016-TCU-Plenário, da lavra do E. Ministro Vital do Rêgo, em que o Tribunal considerou parcialmente procedente a representação, formulada pela então SefidEnergia, e confirmou a sujeição do ONS à jurisdição do TCU, por força do art. 70, § único, da CF/88 e do art. 5º, inciso I, da Lei 8.443/1992. 
Contra o acórdão 798/2016, opôs o ONS embargos de declaração, conhecidos e rejeitados pelo Acórdão 1.407/2016, o que levou o recorrente a interpor o pedido de reexame ora em análise. 
Não poderia deixar de registrar o elevado nível técnico dos debates, materializado em bem-elaborados votos, que têm em mira o interesse público na segurança energética do País, a par de fixar a correta amplitude das competências constitucionais do Tribunal, em vista da pluralidade de dados e informações atinente ao setor elétrico. 
A E. Ministra Ana Arraes sustenta a validez da ampla abrangência da jurisdição do TCU, em sintonia com o entendimento do Ministério Público e em consonância com o decidido, no acórdão recorrido, a partir do voto do E. Ministro Vital do Rego.
Em síntese, as razões que levam S. Exa. a tal entendimento são as seguintes: 
o Operador Nacional do Sistema Elétrico presta serviço público de competência exclusiva da União, ao realizar atividade essencial para o funcionamento do sistema elétrico interligado, a coordenação e controle da operação da geração e da transmissão de energia elétrica, nos termos do art. 13 da Lei 9.648/1998;
o ONS realiza a gestão de bens públicos, pertencentes à União, consistentes nos potenciais de energia hidráulica (art. 20, inciso VIII, da CF) , assegurando que a oferta de energia seja suficiente, garantida em determinado horizonte temporal e com o menor custo possível;
o ONS é mantido por receita advinda de pagamentos compulsórios devidos pelos agentes do setor elétrico em decorrência de obrigações, impostas por atos, em que se manifesta a capacidade do poder público concedente sobre atividade reservada à União.
Por sua vez, defende o E. Ministro Bruno Dantas o provimento do recurso, para excluir o ONS da fiscalização do Tribunal. Em síntese, argumenta S. Exa. o seguinte:
cabe à Aneel fiscalizar e regular o Operador Nacional do Sistema Elétrico. A sobreposição de controles é temerária, pois poderia desestabilizar o funcionamento do sistema;
os bens do ONS são privados, ainda que originalmente decorrentes de transferência da Eletrobras;
as características das receitas do Operador mais se assemelham às contribuições associativas e de preço do que às contribuições parafiscais. 
Ainda que juridicamente válidos e consistentes, para atrair ou não a jurisdição do TCU, considero acessórios os argumentos relativos às receitas e aos bens do ONS. 
Não há negar o fato de que o ONS exerce papel fundamental no setor elétrico nacional, com importância determinante para o adequado funcionamento da economia nacional, sem falar nos sérios impactos que disfunções, ou má-atuação no setor, podem ocasionar à vida dos brasileiros, como já ocorreu na época do racionamento de energia elétrica. 
Considero relevante apresentar alguns números, com dados significativos, que ilustram a relevância do ONS para o setor elétrico e para a economia nacional. São os seguintes:
Enquanto o orçamento aprovado, para o ano de 2019, atinge praticamente R$ 705 milhões de reais em receitas, para o Operador, o tamanho do mercado cativo de energia elétrica no Brasil é de R$ 148 bilhões/ano, sem contar os impostos, ou de R$ 205 bilhões, incluindo estes. 
O custo do apagão de 2001 foi estimado, no âmbito do TC Processo 006.734/2003-9, a partir de dados do Programa Emergencial de Redução de Consumo de Energia Elétrica, no montante de R$ 32,2 bilhões, em valores de outubro de 2003, consoante o Relatório que fundamenta o Acórdão 1543/2009-TCU-Plenário, in verbis:
"Desse montante, R$ 19,6 bilhões estão sendo incorporados às tarifas por ocasião dos reajustes/revisões tarifárias das concessionárias, em um prazo médio de 72 meses. Para o imediato custeio do programa de racionamento, contudo, o BNDES concedeu empréstimo de R$ 7,3 bilhões. Os demais R$ 12,5 bilhões foram aportados diretamente pelo Tesouro Nacional".
Em valores atualizados aos dias de hoje, o custo do apagão equivale, pelo menos, ao valor de R$ 76,4 bilhões, mais de cem vezes o valor das receitas orçamentárias aprovadas para o ONS. Além disso, como registrei no Voto Condutor do mesmo acórdão, há a seguinte questão a considerar:
"Se considerarmos os custos indiretos, incorridos em sua consequência, como redução de atividade econômica, registrada pela diminuição do PIB, aumento do desemprego, perda de competitividade em razão do aumento de custo da energia elétrica, diminuição do ritmo de arrecadação de tributos, desestímulo ao investimento, dano à imagem do Brasil no exterior, entre outras consequências negativas, chega-se a prejuízo superior aos 45,2 bilhões de reais registrados".
Voltando ao tema das receitas, alinho-me ao entendimento da E. Ministra Relatora e do MPTCU, no sentido de que "o ONS é mantido por receita pública advinda de pagamentos compulsórios devidos pelos agentes do setor elétrico em decorrência de obrigações impostas por atos em que se manifesta a capacidade do poder público concedente sobre atividade reservada à União". 
A propósito, nos termos do art. 14 da Lei 9.648/1998, cabe ao Poder Concedente definir as regras de organização do ONS e implementar os procedimentos necessários ao seu funcionamento. Ao Poder Regulador, cabe, conforme o art. 9º, § único, da mesma Lei, estabelecer condições gerais de contratação de acesso e uso dos sistemas de transmissão. Para implementar essa imposição legal, tornou-se obrigatória a inclusão de cláusula de pagamentos, em favor do ONS, nos contratos de uso do sistema de transmissão.
Concordo integralmente com a Relatora, no sentido de que a possibilidade de cobertura tarifária, para a obrigação de pagamentos ao ONS, reforça as considerações de que as atividades deste Operador são "essenciais à prestação dos serviços de energia elétrica, atividade reservada à União e, portanto, legitimadora de que os agentes incumbidos de sua manutenção sejam compensados pela via da cobertura tarifária".
No que toca à eventual sobreposição de controles, não vejo razão para temê-la. A história recente demonstra que, em diversas situações, isso foi altamente benéfico, pois a fiscalização da Aneel não conseguiu evitar a ocorrência de gravíssimos problemas, somente detectados graças à ação fiscalizatória do TCU.
Por exemplo, ao relatar os autos de auditora operacional, que tratou da CCC-Isol, verifiquei que os custos, subsidiados pelos consumidores de energia elétrica das regiões sul, sudeste e centro-oeste, saltaram de algo em torno de R$ 488 milhões, em 1999, para ultrapassar os R$ 3,1 bilhões, em 2004, sem razão aparente. Concluí no voto condutor do Acórdão 556/2005-TCU-Plenário que:
" (...) as causas indicadas para este expressivo aumento geram gravíssimas indagações, corroboradas por absoluta inexistência de efetivo controle dos recursos utilizados, mais de um bilhão de dólares, seja por parte da Eletrobras, gestora da CCC, seja por parte da Aneel, órgão regulador do setor elétrico. Dessa forma, o aumento crescente dos gastos pode mesmo albergar qualquer forma de desvio dos recursos objeto do subsídio, já que o desperdício do sistema não é quantificado nem fiscalizado". 
No recente voto condutor do Acórdão 1589/2019-TCU-Plenário, concluí que, "apesar de comporem a tarifa paga pela energia de Itaipu, há importantes lacunas em termos de fiscalização e validação dos valores pagos, a título de amortização e encargos, por parte da Aneel, do MME e da Eletrobras". Tais valores representam mais de 60% do custo da energia produzida por Itaipu, e ultrapassam a cifra de U$ 2 bilhões por ano. Em que pese todo o empenho do TCU, os documentos ainda não foram apresentados pela Eletrobras, situação que suscita profunda suspeição em relação à exação do sistema.
Em todas as situações descritas supra - e poderia aqui citar mais de uma dezena de casos - a ação do TCU foi absolutamente essencial para a detecção de sérios problemas, com grave repercussão nas tarifas pagas pelos cidadãos brasileiros. O Tribunal tem determinado a elaboração de planos de ação, para solução das falhas, deixando a cargo dos gestores as soluções para os problemas detectados.
Não creio que a atuação do controle externo, estritamente dentro dos esquadros traçados pela Constituição, possa desequilibrar o sistema. Pelo contrário, o TCU atua sempre de forma ponderada e refletida, exercendo supervisão independente e equilibrada do setor elétrico.
Relativamente aos argumentos da autocontenção, entendo, com a Relatora, que isso deve ser avaliado em cada caso concreto. Não pode o TCU, antecipadamente, abdicar de exercer o controle finalístico do Setor Elétrico, tarefa esta que não pode ser efetivamente exercida sem a permanente jurisdição sobre o ONS. Os exemplos que trarei à frente comprovam a tese.
Ademais, não é necessário discutir, de antemão, qual o modelo de controle deve ser exercido sobre o ONS. O enfoque dado pelo TCU, os instrumentos de fiscalização, ou as metodologias utilizadas dependem sempre da natureza dos problemas investigados. Assim sempre ocorreu no setor elétrico; assim, em todas as fiscalizações, no âmbito da jurisdição do Tribunal.
Quando é necessário investigar sobre aspectos finalísticos ou de efetividade, o TCU utiliza auditorias operacionais. Quando se averigua a legalidade ou legitimidade de atos administrativos, auditorias de conformidade, representações, entre as diferentes formas previstas pelo arcabouço normativo que rege a matéria. E, no mais das vezes, os técnicos especializados definem, tecnicamente, o modelo adequado de fiscalização.
As formas de atuação e metodologias, utilizadas pelo TCU, não são estanques no tempo. Na verdade, aprimoram-se, com o tempo. Ainda que haja modelagens consagradas, há sempre inovações. Assim foi com o uso do modelo econométrico, que já chegou a ser utilizada em TCEs, sob a competente condução do E. Ministro Benjamin Zymler, para aferir danos ao Erário.
Quem poderia imaginar, há dez ou quinze anos, que o TCU iria lançar mão de tais recursos para estimar danos ao Erário? Houve alguma deliberação prévia em abstrato? Não! A metodologia foi proposta a partir de situação concreta e da percepção de que se poderia seguir caminho análogo ao trilhado pela OCDE, ao utilizar essas técnicas, para estimar o "ágio", decorrente da atuação de cartéis, tendo ela, na prática, apresentado bons resultados e, por tal, está sendo adotada em diversas TCEs relacionadas a contratos de esquemas de corrupção descoberto pelo TCU na Petrobras.
Por ocasião da fiscalização das obras do Tribunal Regional do Trabalho de São Paulo, houve, na época, quem argumentasse do risco de duplicidade de fiscalização e, mesmo, que o TCU estaria a tomar o lugar do Conselho Regional de Engenharia. A História comprovou o contrário. Hoje, as auditorias em obras públicas e o FiscObras são produtos de imensa valia que o TCU oferece à sociedade e ao Congresso Nacional.
Ainda que não descarte nenhum tipo de atuação de antemão, não me parece provável que nossos auditores adentrem o sistema computacional do ONS, ou tentem replicar os complicadíssimos cálculos necessários, para realizar as simulações, e assim determinar como deve ser o despacho de energia pelas as usinas do Sistema Elétrico Nacional. Na hipótese de suspeitas de fraudes, no despacho elétrico, para beneficiar tal ou qual usina, ou nos procedimentos que suplementam os cálculos, não é tão remota a hipótese de verificação e de intervenção do Tribunal.
Parece-me, entretanto, no caso de novo racionamento de energia elétrica, seja imprescindível investigar se a atuação do ONS ocorreu dentro do contexto de legalidade e moralidade administrativa que dela tanto se espera, se houve efetiva coordenação com demais agentes do setor, entre outras tantas questões que podem e devem ser enfrentadas.
Nesta hipótese, como ficaria prejudicada a atuação do TCU, caso venhamos a concluir hoje que este Tribunal não tem jurisdição sobre o ONS. Tenho certeza de que as cobranças da sociedade sobre nós seriam pesadas e justificadas.
A jurisprudência do TCU demonstra a absoluta imprescindibilidade da fiscalização do ONS. A partir da verificação das interrupções sistêmicas no fornecimento de energia elétrica, foi instaurado o TC-Processo 029.389/2013-5, da relatoria do E, Ministro José Jorge. Na auditoria, o TCU avaliou a atuação dos órgãos do setor, no que toca à "confiabilidade e continuidade do suprimento de energia elétrica na Rede Básica do Sistema Interligado Nacional", diante do histórico de grandes blecautes, intitulados de "apagões", ocorridos no período 2009-2013, afetando as diversas regiões do País. 
Nos termos do artigo 13 da Lei 9.648/1998, ostentaria, o ONS, natureza jurídica de entidade privada, sem fins lucrativos, com as seguintes atribuições:
	"Art. 13. As atividades de coordenação e controle da operação da geração e da transmissão de energia elétrica, integrantes do Sistema Interligado Nacional - SIN, serão executadas pelo Operador Nacional do Sistema Elétrico - ONS, pessoa jurídica de direito privado, sem fins lucrativos, mediante autorização do Poder Concedente, fiscalizado e regulado pela Agência Nacional de Energia Elétrica -Aneel, a ser integrado por titulares de concessão, permissão ou autorização e consumidores que tenham exercido a opção prevista nos arts. 15 e 16 da Lei nº 9.074, de 7 de julho de 1995, e que sejam conectados à rede básica. 
	Parágrafo único. Sem prejuízo de outras funções que lhe forem atribuídas pelo Poder Concedente, constituirão atribuições do ONS: 
a) o planejamento e a programação da operação e o despacho centralizado da geração, com vistas a otimização dos sistemas eletro energéticos interligados;
b) a supervisão e coordenação dos centros de operação de sistemas elétricos;
c) a supervisão e controle da operação dos sistemas eletro energéticos nacionais interligados e das interligações internacionais;  
d) a contratação e administração de serviços de transmissão de energia elétrica e respectivas condições de acesso, bem como dos serviços ancilares;  
e) propor ao Poder Concedente as ampliações das instalações da rede básica, bem como os reforços dos sistemas existentes, a serem considerados no planejamento da expansão dos sistemas de transmissão (alínea com redação dada pela Lei 10.848, de 15/3/2004) ;
f) propor regras para a operação das instalações de transmissão da rede básica do SIN, a serem aprovadas pela Aneel (alínea com redação dada pela Lei 10.848, de 15/3/2004) . "
Na entidade, nota-se intenso poder decisório, imposto pela Lei 13.360/2016. Além disso, como bem destacou o parecer do MPTCU, o citado diploma ampliou o leque de atividades do ONS, ao atribuir-lhe a previsão de carga e planejamento da operação do Sistema Isolado (Sisol) , abrangendo, assim, praticamente toda a produção de energia elétrica do País.
Nos autos do TC-Processo 029.389/2013-5, logrou-se comprovar atividades, sob a responsabilidade do ONS, documentadas, no processo de Levantamento descrito supra, nos seguintes termos:
"50. Para cumprir sua atribuição, o ONS, além de supervisionar e coordenar os Centros de Operações (COT/G/D) dos agentes e propor à Aneel ampliações e reforços da rede básica, desenvolve uma série de estudos e ações que têm como base dois insumos básicos: (i) os Procedimentos de Rede e (ii) as informações externas que deve receber das autoridades setoriais (MME e Aneel) e dos agentes proprietários das instalações que compõem o Sistema Elétrico Nacional (SIN) .
51. Os Procedimentos de Rede, que são elaborados pelo ONS com a participação dos agentes e aprovados pela Aneel (...) , estabelecem a base legal para procedimentos, critérios, metodologias, requisitos técnicos e responsabilidades do ONS e dos agentes, no que se referem a atividades, insumos, produtos e prazos para a execução dos processos associados ao cumprimento pelo operador de suas atribuições. (...) 
53. Em suma, como os Procedimentos de Rede concentram um volumoso conjunto de informações que registram premissas, critérios e procedimentos indispensáveis à operação do SIN, bem como as responsabilidades dos envolvidos, esses procedimentos proporcionam transparência e embasamento técnico-operacional às atividades realizadas no exercício de suas atribuições. "
Tais Procedimentos de Rede são compostos de 25 módulos, sendo dezenove funcionais, relativos a funções da rede básica; um módulo multifuncional, relativo à integração das instalações; e cinco complementares. O Módulo 22 detalha a metodologia e os procedimentos para a análise dos aspectos técnicos de ocorrências e perturbações, com foco no comportamento da rede de operação durante tais eventos, com o objetivo de identificar sua origem, causas, propagação e consequências.  
Dispõe, ainda, sobre análise técnica das causas de eventuais falhas em equipamentos, instalações da rede básica e usinas programadas e despachadas centralizadas pelo ONS, com vistas a apontar soluções para os problemas e recomendar medidas corretivas e preventivas que devem ser adotadas tanto pelos agentes, quanto pelo ONS, se for o caso.
O Módulo 25 tem por objetivo atribuir responsabilidades e estabelecer a sistemática para apuração dos dados, elaboração de relatórios de operação, e de cálculo de indicadores de desempenho e indicadores de atendimento às recomendações feitas pelo ONS.
O Relatório que fundamenta o Acórdão 2.159/2014 registra que tais recomendações, "identificadas a partir da análise de ocorrência e perturbações, são de implantação mandatória para os agentes proprietários das instalações, visto que essa atividade constitui macro função finalística do ONS, que envolve atividades diretamente ligadas à segurança elétrica do SIN".
Seria prescindível transcrever a enorme quantidade de informações dos autos em epígrafe, comprobatória do diagnóstico realizado pela E. Ministra Ana Arraes: "a atuação do ONS na direção do rendimento ótimo da energia a ser gerada e transmitida pelo SIN está inserida na competência exclusiva dada pelo art. 21, inciso XII, alínea "b", da Constituição Federal, uma vez que se trata de atividade essencial e indissociável da exploração adequada dos serviços e das instalações de energia elétrica em geral a cargo da União".
Ademais, para desempenhar suas atribuições, o ONS tem acesso, em tempo real, a todas as informações sobre o comportamento da demanda de energia. Além disso, tem o poder-dever de coordenar a geração nas usinas conforme essa necessidade, igualando a produção ao consumo. E, nisso, exerce atividade pública essencial, materialmente imbrincada no processo de produção e transmissão energética.
As técnicas e modelos matemáticos e de algoritmos, empregados pelo ONS, no cálculo do despacho de energia objetivam otimizar as variáveis do custo incorrido nessa geração e a disponibilidade futura de energia a partir da utilização das fontes renováveis e não renováveis. 
A Relatora logrou registrar de forma simples e didática o encadeamento existente entre as ordens de despacho e a exploração dos potenciais hidráulicos:
"No modelo institucional atual do setor elétrico brasileiro, a exploração dos potenciais hidráulicos se dá por meio de concessão às empresas de geração de energia elétrica. Contudo, nos sistemas interligados, tal exploração não ocorre de forma independente. As concessionárias não detêm autonomia para decidir quando e com qual intensidade irão operar. O que elas fazem é informar ao ONS seu período de disponibilidade no intuito de então aguardar o despacho do Operador para serem acionadas. "
Nesse sentido, na figura bem-lançada pelo advogado, o ONS seria o grande regente real, único e insubstituível, a controlar toda a orquestra do sistema elétrico nacional.
Nada que objetar, em relação ao contexto narrado, não fossem os gravíssimos dados, apurados no Acórdão 1631/2018-TCU-Plenário, da competente relatoria do E. Ministro-Substituto Augusto Sherman Cavalcante.  Nele se comprovou que a atuação do ONS, ao ordenar o despacho das usinas, transcende a simples elaboração e tradução de resultados de simulações computacionais em ordens para os agentes do setor elétrico, para atuar com amplíssima discricionariedade, que não é justificada, nos termos do Voto Condutor, contrariamente ao argumentado pela defesa do Operador. 
Na prática, os cálculos matemáticos computacionais são abandonados ao descortino do agente de plantão e o custo adicional de novos e discricionários critérios é rateado entre os consumidores nacionais.
Diz o Ministro Sherman, com a proficiência que o caracteriza, o seguinte: 
"126.	 Na auditoria inicial, restou constatada a ocorrência de despacho de termelétricas fora da ordem de mérito econômico, contrariando as indicações dos modelos computacionais de otimização energética e onerando o custo de geração.
131.	(...) considerando os reflexos dos referidos despachos na formação de preço, que importaram em cobrança de Encargo de Serviços de Sistema, por Segurança Energética, na ordem de R$ 3,8 bilhões no ano de 2016 (peça 364) , que o CMO não captura os despachos fora da ordem de mérito feitos pelo ONS e que não há plena transparência acerca de quais usinas foram chamadas a operar que perfizeram esse montante de encargo, propõe determinar à Aneel, com base no art. 3º da Lei 12.527/2011 (Lei de Acesso à Informação - LAI) c/c o inciso XXXIII do art. 4º do Decreto 2.335/1997, que publique ou faça publicar uma série de dados relativos à operação fora da ordem de mérito."
A complexidade e importância da questão não reside exclusivamente nos cálculos realizados pelos sistemas de simulação computacional. Despachos fora da ordem econômica de mérito decorrem de decisões discricionárias do ONS, que apontam orientações para a produção de energia por usinas, seguindo ordem diversa da prevista pelas simulações computacionais, com consequências sensíveis e onerosas em todas as áreas.
Como exemplo de decisão discricionária do NOS, a alterar a ordem de despacho, prevista por mérito econômico, cita-se o consistente nível de ociosidade, na linha de transmissão Tucuruí-Manaus. Em condições normais (operação no longo prazo) , a capacidade da linha é de 2.715 MW, segundo estudos técnicos que lhe embasaram a concessão[footnoteRef:2]. Em situações de emergência (operação por curto prazo) , a linha suporta até 3.394 MW. [2:  "Interligação Tucuruí - Macapá - Manaus: Estudos de Condutor Econômico e Transitórios Eletromagnéticos - R2, vol. 1 (pag. 36) "; Comitê Coordenador de Planejamento da Expansão dos Sistemas Elétricos (CCPE/CTET - 044/2004) ; Brasília-DF, dezembro de 2004. ] 
No Estado do Amazonas, em 2017, a demanda máxima do sistema elétrico foi de 1.714 MW, cerca de 3,92% abaixo da realizada no ano de 2016[footnoteRef:3]. Manaus responde por mais de 90% deste total. A partir de simples operação aritmética, poder-se-ia concluir que Manaus poderia ser inteiramente abastecida com a energia de Tucuruí. Entretanto, em seu "Plano da Operação Elétrica 2019/2020", o ONS prevê a necessidade de geração térmica, para a Usina Termoelétrica de Manaus, em patamar que varia de 691 MW (jan-mar/19) a 896 MW (dez/22) "devido a restrições elétricas". Prefere, portanto, estranhamente, o ONS, a utilização da energia termoelétrica à elétrica. [3:  "Relatório de Responsabilidade Socioabiental - Exercício de 2017 (pag. 9) "; Amazonas Distribuidora de Energia S.A.; Eletrobras Distribuição Amazonas.] 
Tal situação é exemplo de muitas decisões do ONS que se sobrepõem à ordem de despacho por mérito econômico do sistema de simulação. A natureza destas decisões é similar a situações que nossos auditores encontram diuturnamente e estão aptos a verificar, em fiscalizações ordinárias, conduzidas pelo TCU, no setor elétrico. É justamente em situações desse tipo (menos óbvias) , que o TCU tem identificado falhas no controle da ANEEL, com amplíssimas repercussões nas tarifas de energia elétrica, cobradas dos consumidores nacionais. De fato, toda a conta é paga pelo consumidor.
Via de regra, no entanto, a fiscalização do TCU não intervém em decisões discricionárias do ONS. Procura, simplesmente, obter informações sobre a segurança do Setor Elétrico e atuar com vistas a garantir que ela seja preservada. 
A propósito, a transcrição de trecho do Acórdão 1631/2018-TCU-Plenário:
 "9.3. determinar à Aneel, nos termos do inciso II do art. 250 do Regimento Interno do TCU que:
9.3.1. em conjunto com o ONS e a CCEE, adotem as medidas necessárias, a exemplo da representação dos dados no planejamento da operação, bem como da eventual necessidade de compatibilização entre a Resolução Normativa 440/2011 e os Procedimentos de Rede do ONS, para sanar a incompatibilidade entre a carga prevista e a carga total do sistema que, entre 2014 a 2016, apresentou diferença de 2.000 MW Médios com impactos significativos no Custo Marginal de Operação, e ainda que, mesmo após mudança nos procedimentos de rede recentes, apresentou em maio/2017 divergência de 400 MW médio entre a carga projetada e a carga total do sistema;
9.3.2. com espeque no art. 3º da Lei 12.527/2011 c/c o inciso XXXIII do art. 4º do Decreto 2.335/1997, publique ou faça publicar, no prazo de noventa dias:
9.3.2.1. dados relativos à operação fora da ordem de mérito, em formato compatível com planilhas eletrônicas, com o custo dos despachos por segurança energética, explicitando, por submercado, o montante de energia (MW médio) despachado fora da ordem do mérito, a respectiva justificativa e o custo variável unitário (CVU) ;
9.3.2.2. dados de geração, comercialização e operação de energia elétrica, em formato compatível com planilhas eletrônicas, agregados de sorte a possibilitar acompanhamento sistêmico do setor, incluindo, no mínimo, as seguintes séries históricas: i) geração mensal em MW médio por usina despachada pelo ONS, por subsistema; ii) geração mensal em MW médio por usina não despachada pelo ONS, por subsistema; iii) garantia física em MW médio com sazonalização mensal por usina (despachadas e não despachadas) , por subsistema; iv) insuficiências de lastro de energia, por subsistema; v) MRE mensal, por subsistema; vi) PLD médio mensal, por subsistema; vii) consumo mensal do Ambiente de Contratação Livre (ACL) , por subsistema; viii) consumo mensal do Ambiente de Contratação Regulada (ACR) , por subsistema; ix) número e volume de energia em contratos do ACL (mensal, semestral, anual, 4 anos ou mais) ; e x) transações mensais de energia em MW médio, por classe, entre vendedores e compradores; (...) 
9.5. determinar ao MME que, em conjunto com o Operador Nacional do Sistema Elétrico - ONS, com a Agência Nacional de Águas - ANA e outros entes que eventualmente considerar conveniente, apresente ao TCU, no prazo de cento e vinte dias, plano de ação, acompanhado de cronograma e de matriz de responsabilidades, acerca das medidas ainda não concluídas para a obtenção de todas as informações necessárias à completa revisão das garantias físicas a que se refere o subitem 9.3.1 do Acórdão 1171/2014-TCU-Plenário, reiterado pelo item 9.3 do Acórdão 184/2015-TCU-Plenário."
No caso concreto, também, verificou, o TCU, haver diferença entre a medição de carga realizada pela Câmara de Comercialização de Energia Elétrica (CCEE) e pelo ONS. Após a realização de estudos pelas entidades, concluiu-se que a diferença estava relacionada, principalmente, à representação de elementos de geração distribuída no modelo do ONS. Essa diferença, apurada pelo TCU, resultou na revisão do Custo Marginal de Operação (CMO) , relativo ao ano de 2016, em até 120%, mas o ONS não recalculou o CMO para os anos anteriores.
Com a Ministra Ana Arraes, também entendo que o resultado esperado pela União é "o gerenciamento de seus potenciais de energia hidráulica pelo ONS para que a oferta de energia seja suficiente, garantida em determinado horizonte temporal e com o menor custo possível. Esta atividade delegada, essencialmente pública, não é factível de ser exercida no âmbito do mercado concorrencial e da livre iniciativa".
Por isso, concluo, em sintonia com a Relatora, que cumpre ao Operador Nacional do Sistema exercer atividade estratégica sobre bens da União: os potenciais de energia hidráulica, elencados no art. 20, inciso VII, da Constituição Federal.
A defesa do ONS argumenta que a instituição não gere bem público. Apenas "rege a orquestra do setor elétrico". Confesso certa dificuldade em perceber no que a sutileza da analogia afastaria o controle do TCU, uma vez que gerir e reger constam como sinônimos nos dicionários da língua portuguesa[footnoteRef:4]. E os altaneiros interesses geridos pelo ente impõem que esteja permanentemente sob atenta fiscalização. [4:  https://www.dicio.com.br/gerir/GERIR - verbo transitivo direto. Desempenhar funções de gerência; administrar: gerir uma empresa; ele era inapto para gerir sua própria vida! Etimologia (origem da palavra gerir) . Do latim gerere. Gerir é sinônimo de: dirigir, administrar, comandar, governar, reger.REGER - verbo transitivo direto e intransitivo. Governar; reinar ou exercer o ofício de rei, de chefe; ter a responsabilidade de guiar ou de direcionar o funcionamento de uma instituição, país etc.: regia uma organização de caridade; regia um país; os reis eram os responsáveis por reger.verbo transitivo direto e pronominal. Orientar-se; conduzir algo, alguém ou a si próprio: não conseguiu reger os alunos; regia-se pela constituição.verbo transitivo direto. Pedagogia. Lecionar; ser professor: regia uma classe de crianças.[Gramática] Subordinar; possuir como dependente; produzir uma relação de regência entre duas frases, entre duas palavras.Etimologia (origem da palavra reger) . Do latim regere.] 
Não somente isto, o argumento de que o ONS é maestro que rege, mas não gere, sobre o excepcional efeito estético, apresenta certa contradição nos termos e objetivos. Após ler os relatórios do TCU, que tratam das atividades do operador, tal analogia tem em mira reduzir enormemente o rol de atribuições do ONS, para enquadrá-las em regência, que não tem consequências sobre a gestão integrada dos potenciais hidráulicos. 
" (...) é ele quem gere, é ele quem ordena como vai se dar a geração e a transmissão, mas não é ele propriamente quem faz a gestão do potencial hidráulico que vai gerar. (...) Ele apenas organiza e controla a operação e a transmissão de energia elétrica. " 
No entanto, segundo entendo, é a regência da orquestra de hidrelétricas que atrai a jurisdição do TCU sobre o ONS e tal fato é absolutamente fundamental, para a eficaz atuação do TCU, na fiscalização do setor elétrico nacional.
Ao exercer seu papel constitucional, no que toca ao setor elétrico, o TCU não se limita a apenas verificar a "afinação dos instrumentos". Fala por si o impacto das ações de controle, em que o TCU atuou de maneira sistêmica, verdadeiramente aferindo se o "andamento da música" estava de acordo com o que espera a sociedade, ou seja, se o efeito sônico reverbera em ambiente de acústica excepcional, ou se há distorções de toda a ordem que impedem a apreensão adequada da sinfonia.
Na vida real, "harmonia da orquestra", ou simples existência de "boa música", podem ser interpretados como disponibilidade de energia elétrica, em quantidade e qualidade suficientes, a preços justos, capazes de contribuir para a produtividade e competitividade da economia nacional, além de propiciar bem-estar à população brasileira.
O "andamento da música", interpretado como operação do sistema, ou na forma reducionista proposta pela defesa, as ações de regência (entre outras ações, as ordens de despacho, as instruções para reforços na rede básica e outros procedimentos que dependem de uma série de informações, para a tomada de decisão, e não apenas do resultado de simulação, por modelo computacional) , emanadas pelo maestro, podem vir a contribuir para a deplecionar os reservatórios da usinas hidrelétricas ou, ao contrário, para seu uso otimizado.
Com as devidas vênias, como aferir tais atributos se concluirmos que a jurisdição do TCU não alcança o "maestro do sistema elétrico"?
Como tratar dos problemas em que a dissonância não advém da falta de afinação dos trompetes, flautas, clarinetas ou oboés (os equipamentos das usinas estão em perfeito funcionamento) , nem do timbre dos violoncelos, harpas ou violinos (as linhas de transmissão estão íntegras e conectadas) , nem da habilidade dos solistas (as empresas distribuidoras de energia elétrica prestam serviço eficiente e garantem a ligação dos consumidores residenciais ao sistema interligado nacional) ?
E se, ainda que todos os músicos tenham estudado com afinco as partituras, ainda que estejam prontos e treinados para tocar a mais bela sinfonia, em algum momento, a música parar?
E se, após ler as partituras preliminares, as investigações do TCU colherem evidências de sérios problemas, não só na regência do ONS, mas também na sua fiscalização pela ANEEL, imbrincados que estão em um único bloco de comando? 
Vale lembrar, mais uma vez, que os registros do TCU, sobre o racionamento de energia elétrica em 2001, demonstram que houve falhas graves de coordenação institucional, envolvendo todos os órgãos citados neste Voto.
O MPTCU explica, de forma didática, em seu parecer, que a atividade de coordenação e controle da operação, concretamente necessária e indispensável para fornecimento de energia elétrica, de forma otimizada, se qualificaria técnica e juridicamente como serviço de energia elétrica autônomo, estranho às atividades das concessionárias e permissionárias das atividades de geração, transmissão e distribuição. 
A partir dessa visão do Sistema Interligado Nacional é possível perceber que o limite de atuação dos particulares que desempenham as atividades de geração e transmissão é informar ao ONS o período de disponibilidade, com o objetivo de então aguardar o despacho do Operador para serem acionados. 
E se verificarmos que, por decisão discricionária, não justificada, do ONS, os cálculos matemáticos computacionais que preveem o nível ótimo do sistema elétrico nacional, tenham sido abandonados, ou injustificadamente desrespeitados, com o objetivo de privilegiar tal ou qual empresa? Nesse sentido, os prejuízos aos usuários de energia, no ano de 2016, aproximaram-se de R$ 4 bilhões de reais e foram integralmente repassados aos consumidores.
Essa linha de raciocínio, da qual partilho, leva a concluir, inequivocamente, que "o ONS é única e fundamentalmente o responsável - não simplesmente de forma acessória - pelo gerenciamento dos potenciais de energia hidráulica", havendo disparidade em sua definição legal e as competências que de fato exerce.
Vislumbro, em todo o sistema elétrico nacional, gigantesca opacidade e condução por um único estamento, atuante com unicidade de propósitos. Os dados e informações necessários às verificações dos órgãos de controle simplesmente não são apresentados. Atos discricionários de gestores de bens públicos não são fundamentados. A ocultação de dados é constante, o que gera suspeitas fundadas de gravíssimos problemas. O consumidor de energia do Brasil paga uma das mais altas tarifas do mundo. A única saída para o setor é a transparência. E chamo a atenção para a célebre frase do Justice Louis Brandeis, da Suprema Corte dos Estados Unidos da América: "sunlight is said to be the best of desinfectants", ou "a luz do sol é tida como o melhor dos desinfetantes".
Uma vez que os potenciais de energia hidráulica estão definidos no art. 176 da Constituição Federal, como propriedades pertencentes à União, dado o papel central do ONS - seja sob o verbo reger ou gerir, como entendo mais exato - na coordenação do despacho das usinas hidrelétricas e consequente otimização dos potenciais de energia hidráulica, atividade que não é passível de ser executada pelos demais agentes particulares, permissionários e concessionários, não tenho dúvidas de que o ONS está sujeito à jurisdição do TCU.
Acredito que o ONS é merecedor de toda a atenção do Tribunal, pelos altos interesses que gere e pela repercussão de suas ações no custo da energia do Brasil, e a Secretaria do Tribunal deve manter-se atenta em relação ao sistema, uma vez que nele vislumbro risco gigantesco, ainda não adequadamente equacionado ou examinado pelo Tribunal. 
Ante o exposto, acompanho a E. Ministra Ana Arraes, ao negar provimento ao pedido de reexame interposto pelo Operador Nacional do Sistema Elétrico, mantendo os exatos termos do Acórdão 798/2016-TCU-Plenário. 
TCU, Sala das Sessões Ministro Luciano Brandão Alves de Souza, em 4 de setembro de 2019.
WALTON ALENCAR RODRIGUES
Revisor